---
title: "Análisis exploratorio de datos de pedodiversidad"
author: "Carlos Manuel Guío Blanco"
date: Sys.Date
output: html_notebook

---

En este cuaderno se presenta un análisis exploratorio de los datos de pedodiversidad (Q de Rao).

## 1. Configuración

A continuación se cargan las librería necesarias

```{r config, include = FALSE}

# Para renderizar el documento
knitr::opts_chunk$set(echo = TRUE)

# Para cargar librerias se verifica pacman
if ("pacman" %in% installed.packages() == FALSE) install.packages("pacman")

# Se cargan las librerias
pacman::p_load(char = c(
  "here", #manejo de rutas
  "skimr", #estadisticas
  "e1071", #estadisticas
  "sf", #manipulación de dats espaciales
  "dplyr", #procesamiento de data frames
  "ggplot2",  #graficación
  "ggdist", #graficar distribuciones
  "scales", #escalas
  "ggforce", #transformaciones especiales
  "patchwork", #mosaicos gráficos
  "wesanderson", #paleta de colores
  "qs" #escribir y leer rápidamente objetos R
  )
)

#Paleta de colores
pal <- wes_palette("Zissou1", 100, type = "continuous")

# Ajusta tamaño de letra para todo e lscript
theme(base_size = 14)

```

## 2. Carga de datos

Los datos producto del procesamiento, se han subido a un repositorio de Zenodo. 

```{r carga}

#Carga local sin internet
#ruta_ucs_rao <- here::here("Data", "OUTPUT_rao_piloto_sf.qs")
#ucs_rao_sf <- qs::qread(ruta_ucs_rao) #lectura local

# Corre script externo
source(here::here("Scripts", "carga_ucs_procesadas_qs.R"), encoding = "UTF-8")

head(ucs_rao_sf)

```


## 3. Análisis descriptivo


Se realiza análisis descriptivo para:

* Comprender la distribución de los datos 
* Identificar la relación con las áreas de unidades cartográficas, para definir necesidades de normalización, derivación de nuevas variables (e.g. residuales) y metodologías de análisis de patrones de puntos.
* Identificar relaciones potenciales con otras variables.

### 3.1 Distribución de la diversidad (Q), del área (A) y su relación

Para comparar diferentes formas de la variable, se crean nuevas variables que combinan Q, A y transformada logarítmica.

```{r variable}

#Se crea una variable Qdens que expresa la densidad de Q
ucs_rao_sf <- ucs_rao_sf |>
  tidyr::drop_na(Q) |>
  # se deja un mínimo diferente de cero para trabajar con logaritmos
  dplyr::mutate(Q = case_when(Q == 0 ~ 0.000001, TRUE ~ Q),
                Qdens = Q/AREA_HA,
                log_Qdens = log(Qdens)) 
```


Se inicia por un resumen estadístico general

```{r estadisticas}

# Se transforma a df para usar en skimr
ucs_rao_df <- sf::st_drop_geometry(ucs_rao_sf)

# Variables de interés
vars <- c("Q", "AREA_HA", "Qdens", "log_Qdens")

# Estadística descriptiva rápida
skimr::skim(ucs_rao_df[, vars])

# Tabla resumen con CV, sesgo y curtosis
stats_summary <- vars |>
  setNames(vars) |>
  lapply(function(var) {
    x <- ucs_rao_df[[var]]
    x <- x[!is.na(x)]
    data.frame(
      variable = var,
      cv        = sd(x) / mean(x),
      skewness  = skewness(x, type = 2),     # tipo 2: Fisher (media = 0 para normal)
      kurtosis  = kurtosis(x, type = 2) - 3  # restar 3 para curtosis "exceso"
    )
  }) |>
  bind_rows()

print(stats_summary)

```
Interpertación: 
Coeficiente de variación (cv) Mide la dispersión relativa respecto a la media.

* CV > 1: variable muy dispersa o con colas largas (potencialmente requiere transformación o uso de pesos en modelos).
* CV < 1: variable relativamente estable, menos problemática.

2. Skewness (sesgo): Mide la asimetría de la distribución:

* Skewness ≈ 0: simétrica (ideal para muchos modelos).
* Skewness < 0: sesgo a la izquierda (cola hacia valores bajos).
* Skewness > 0: sesgo a la derecha (cola hacia valores altos).

Valores absolutos > 1 suelen indicar asimetría significativa, y > 2 muy fuerte.

3. Kurtosis (curtosis): Mide la “altura” de la campana y la presencia de colas/extremos:

* Kurtosis ≈ 0 (normalizada): similar a la normal.
* Kurtosis > 0: distribución picuda, colas pesadas.
* Kurtosis < 0: distribución achatada, menos colas/extremos que la normal.

De acuerdo a esto, Log(Q/A) es la variable más adecuada para modelado, análisis espacial y definición de hotspots: dispersión controlada, sin colas largas, sesgo leve, apta para transformaciones lineales y GLM familia gaussiana (o beta si se normaliza a [0,1]).

Se calculan los límites de Tukey para cada una de las variables. Esto se usa luego para graficarlos en lso histogramas.

```{r}
# Crear columnas transformadas
ucs_rao_sf <- ucs_rao_sf |>
  mutate(
    Q_squared = Q^2,
    log_A = log10(AREA_HA),
    log_Qdens = log10(Qdens)
  )

# Tukey limits for Q
q25_q <- quantile(ucs_rao_sf$Q, 0.25, na.rm = TRUE)
q75_q <- quantile(ucs_rao_sf$Q, 0.75, na.rm = TRUE)
iqr_q <- q75_q - q25_q
tukey_low_q  <- q25_q - 1.5 * iqr_q
tukey_high_q <- q75_q + 1.5 * iqr_q

# Tukey para Q_squared
q25_q2 <- quantile(ucs_rao_sf$Q_squared, 0.25, na.rm = TRUE)
q75_q2 <- quantile(ucs_rao_sf$Q_squared, 0.75, na.rm = TRUE)
iqr_q2 <- q75_q2 - q25_q2
tukey_low_q2  <- q25_q2 - 1.5 * iqr_q2
tukey_high_q2 <- q75_q2 + 1.5 * iqr_q2

#Tukey par aA
q25_a <- quantile(ucs_rao_sf$AREA_HA, 0.25, na.rm = TRUE)
q75_a <- quantile(ucs_rao_sf$AREA_HA, 0.75, na.rm = TRUE)
iqr_a <- q75_a - q25_a
tukey_low_a  <- q25_a - 1.5 * iqr_a
tukey_high_a <- q75_a + 1.5 * iqr_a

# Tukey para log_A
q25_la <- quantile(ucs_rao_sf$log_A, 0.25, na.rm = TRUE)
q75_la <- quantile(ucs_rao_sf$log_A, 0.75, na.rm = TRUE)
iqr_la <- q75_la - q25_la
tukey_low_la  <- q25_la - 1.5 * iqr_la
tukey_high_la <- q75_la + 1.5 * iqr_la

# Tukey limits for Qdens
q25_qd <- quantile(ucs_rao_sf$Qdens, 0.25, na.rm = TRUE)
q75_qd <- quantile(ucs_rao_sf$Qdens, 0.75, na.rm = TRUE)
iqr_qd <- q75_qd - q25_qd
tukey_low_qd  <- q25_qd - 1.5 * iqr_qd
tukey_high_qd <- q75_qd + 1.5 * iqr_qd

# Tukey para log_Qdens
q25_lqd <- quantile(ucs_rao_sf$log_Qdens, 0.25, na.rm = TRUE)
q75_lqd <- quantile(ucs_rao_sf$log_Qdens, 0.75, na.rm = TRUE)
iqr_lqd <- q75_lqd - q25_lqd
tukey_low_lqd  <- q25_lqd - 1.5 * iqr_lqd
tukey_high_lqd <- q75_lqd + 1.5 * iqr_lqd

```


A continuación se analiza la distribución de Q

```{r distribuciones}

# Distribución de Q
p_Q <- ggplot(ucs_rao_sf, aes(Q)) +
  ggdist::stat_histinterval(fill = "#56B4E9", color = "black", .width = c(0.5, 0.9)) +
  geom_density(aes(y = after_stat(scaled)), color = "#FFD700", size = 0.8) +
  geom_vline(xintercept = tukey_low_q,  linetype = "dashed", color = "gray30") +
  geom_vline(xintercept = tukey_high_q, linetype = "dashed", color = "gray30") +
  #geom_vline(aes(xintercept = quantile(Q, 0.95, na.rm = TRUE)), linetype = "dashed") alternativa q.95
  labs(title = "Distribución de Q", y = "Frecuencia", x = "Q")
  

#Distribución de Q con escala de potencia
p_Qpot <- ggplot(ucs_rao_sf, aes(x = Q_squared)) +
  ggdist::stat_histinterval(fill = "#56B4E9", color = "black", .width = c(0.5, 0.9)) +
  geom_density(aes(y = after_stat(scaled)), color = "#FFD700", size = 0.8) +
  geom_vline(xintercept = tukey_low_q2,  linetype = "dashed", color = "gray30") +
  geom_vline(xintercept = tukey_high_q2, linetype = "dashed", color = "gray30") +
  scale_x_continuous(trans = "identity", name = "Q") +
  labs(title = expression("Distribución en escala " * Q^2), y = "Frecuencia")

#Dsistribución de áreas
p_A <- ggplot(ucs_rao_sf, aes(AREA_HA)) +
  ggdist::stat_histinterval(fill = "#56B4E9", color = "black", .width = c(0.5, 0.9)) +
  geom_density(aes(y = after_stat(scaled)), color = "#FFD700", size = 0.8) +
  geom_vline(xintercept = tukey_low_a,  linetype = "dashed", color = "gray30") +
  geom_vline(xintercept = tukey_high_a, linetype = "dashed", color = "gray30") +
  labs(title = "Distribución de A", y = "Frecuencia", x = "A (Ha)")

#Distribución de áreas con escala de log10
p_logA <- ggplot(ucs_rao_sf, aes(x = log_A)) +
  ggdist::stat_histinterval(fill = "#56B4E9", color = "black" , .width = c(0.5, 0.9)) +
  geom_density(aes(y = after_stat(scaled)), color = "#FFD700", size = 0.8) +
  geom_vline(xintercept = tukey_low_la,  linetype = "dashed", color = "gray30") +
  geom_vline(xintercept = tukey_high_la, linetype = "dashed", color = "gray30") +
  scale_x_continuous(
    name = "A (Ha)",
    breaks = trans_breaks("identity", function(x) x),
    labels = label_comma()
  ) +
  labs(title = "Distribución de log(A)", y = "Frecuencia")

#Distribución de Q/A
p_Qdens <- ggplot(ucs_rao_sf, aes(Qdens)) +
  ggdist::stat_histinterval(fill = "#56B4E9", color = "black", .width = c(0.5, 0.9)) +
  geom_density(aes(y = after_stat(scaled)), color = "#FFD700", size = 0.8) +
  geom_vline(xintercept = tukey_low_qd,  linetype = "dashed", color = "gray30") +
  geom_vline(xintercept = tukey_high_qd, linetype = "dashed", color = "gray30") +
  labs(title = "Distribución de Q/A", y = "Frecuencia", x = "Q/A")

#Distribución de Q/ A con esala log10
p_logQdens <- ggplot(ucs_rao_sf, aes(x = log_Qdens)) +
  ggdist::stat_histinterval(fill = "#56B4E9", color = "black" , .width = c(0.5, 0.9)) +
  geom_density(aes(y = after_stat(scaled)), color = "#FFD700", size = 0.8) +
  geom_vline(xintercept = tukey_low_lqd,  linetype = "dashed", color = "gray30") +
  geom_vline(xintercept = tukey_high_lqd, linetype = "dashed", color = "gray30") +
  scale_x_continuous(
    name = "Q/A",
    breaks = trans_breaks("identity", function(x) x),
    labels = label_scientific()
  ) +
  labs(title = "Distribución de log(Q/A)", y = "Frecuencia")


# Exporta mosaico
p_mosaico_Qdens <-  p_Q + p_Qpot + p_A + p_logA + p_Qdens + p_logQdens + plot_layout(ncol = 2, widths = c(1, 1))

p_mosaico_Qdens

#guarda el último gráfico generado
ggsave(here("Figures","histogramas_Qdens.png"), width = 9, height = 9, dpi = 350)

```


### 3.2 Representación espacial de Q, A y Q/A


```{r mapas}

#Mapa simple de Q
p_mapa_Q <- ggplot(ucs_rao_sf) +
  geom_sf(aes(fill = Q), color = NA) +
  scale_fill_gradientn(colours = pal, na.value = "white") + 
  labs(title = "Mapa de Q", fill = "Q") +
  theme_minimal()

#Mapa  Q con escala potencia 2
p_mapa_Qpot <- ggplot(ucs_rao_sf) +
  geom_sf(aes(fill = Q), color = NA) +
  scale_fill_gradientn(
    colours = pal,
    na.value = "white",
    trans = ggforce::power_trans(2)  # This will apply Qdens^2 to the fill scale
  ) +
  labs(title = expression("Mapa en escala " * Q^2), fill = "Q") +
  theme_minimal()

#Mapa simple de áreas
#p_mapa_A <- ggplot(ucs_rao_sf) +
#  geom_sf(aes(fill = AREA_HA), color = NA) +
#  scale_fill_viridis_c() +
#  labs(title = "Mapa de A", fill = "A (Ha)") +
#  theme_minimal()

#Mapa de áreas con escala log10
#p_mapa_logA <- ggplot(ucs_rao_sf) +
#  geom_sf(aes(fill = AREA_HA), color = NA) +
#  scale_fill_viridis_c(trans = "log10") +
#  labs(title = "Mapa de log(A)", fill = "A (Ha)") +
#  theme_minimal()

#Mapa de Q/A simple
p_mapa_Qdens <- ggplot(ucs_rao_sf) +
  geom_sf(aes(fill = Qdens), color = NA) +
  scale_fill_gradientn(colours = pal, na.value = "white") + 
  labs(title = "Mapa de Q/A", fill = "Q/A") +
  theme_minimal()

#Mapa de Q/A en escala log1'
p_mapa_logQdens <- ggplot(ucs_rao_sf) +
  geom_sf(aes(fill = Qdens), color = NA) +
  scale_fill_gradientn(
    colours = pal,
    na.value = "white",
    trans = "log10",
    breaks = scales::trans_breaks("log10", function(x) 10^x)
  ) +
  labs(title = "Mapa en escala log(Q/A)", fill = "Q/A") +
  theme_minimal()

p_mapas_Qdens <- p_mapa_Q + p_mapa_Qpot+ p_mapa_Qdens + p_mapa_logQdens + plot_layout(ncol = 2, widths = c(1, 1))

p_mapas_Qdens

#guarda el último gráfico generado
ggsave(here("Figures","mapas_Qdens.png"), width = 8, height = 9, dpi = 350)

```


### 3.3 Cuantificar el efecto del área

A continuación se observa la distribución del área. Esto permite entender si requiere transformación para estudiar su relación con la diversidad.

Se observa la relación entre log(área) y pedodiversidad


```{r dispersion}

# Scatterplot Q vs área
p_puntos_Qdens <- ggplot(ucs_rao_sf, aes(x = AREA_HA, y = Q)) +
  geom_point(alpha = 0.5, color = "#56B4E9") +
  labs(title = "Relación entre Q y A", x = "A (Ha)", y = "Q")

# Scatterplot log(Q) vs log(A)
p_puntos_logQ_logA <- ggplot(ucs_rao_sf, aes(x = AREA_HA, y = Q)) +
  geom_point(alpha = 0.5, color = "#56B4E9") +
  scale_x_log10("log(A)") +
  scale_y_log10("log(Q)") +
  labs(title = "Relación entre log(Q) y log(A)", x = "log(A)", y = "log(Q)")


p_dispersion_Qdens <- p_puntos_Qdens + p_puntos_logQ_logA

p_dispersion_Qdens

#guarda el último gráfico generado
ggsave(here("Figures","dispersion_Qdens.png"), width = 8, height = 6, dpi = 350)

```

Se calcula la correlación

```{r}
cor(ucs_rao_sf$Q, ucs_rao_sf$AREA_HA, use = "complete.obs", method = "spearman")
```


### 3.4 Relación con otras variables

A contnuación se usan variables cualitativas presentes en los datos de CUS para explorar hipótesis sobre la relación con variables ambientales.

```{r rao_paisaje}

ggplot(ucs_rao_sf |> tidyr::drop_na(), aes(y = Q, x = PAISAJE)) +
  stat_histinterval(binwidth = 0.02, 
                   alpha = 0.7, 
                   fill = "#56B4E9", 
                   color = "white", 
                   slab_color = NA) +
  geom_boxplot(width = 0.05, outlier.shape = NA, alpha = 0.7, fill = "gray50") +
  theme_minimal() +
  labs(title = "Distribución de Rao Q por paisaje",
       y = "Rao Q", x = "Paisaje") +
  theme(axis.text.x = element_text(angle = 90, hjust = 1, vjust = 0.5))

```


```{r rao_clima}

ggplot(ucs_rao_sf |> tidyr::drop_na(), aes(y = Q, x = CLIMA_1)) +
  stat_histinterval(binwidth = 0.02, 
                   alpha = 0.7, 
                   fill = "#56B4E9", 
                   color = "white", 
                   slab_color = NA) +
  geom_boxplot(width = 0.05, outlier.shape = NA, alpha = 0.7, fill = "gray50") +
  theme_minimal() +
  labs(title = "Distribución de Rao Q por clima",
       y = "Rao Q", x = "Clima") +
  theme(axis.text.x = element_text(angle = 90, hjust = 1, vjust = 0.5))
```

```{r rao_humedad}
ggplot(ucs_rao_sf |> tidyr::drop_na(), aes(y = Q, x = HUMEDAD)) +
  stat_histinterval(binwidth = 0.02, 
                   alpha = 0.7, 
                   fill = "#56B4E9", 
                   color = "white", 
                   slab_color = NA) +
  geom_boxplot(width = 0.05, outlier.shape = NA, alpha = 0.7, fill = "gray50") +
  theme_minimal() +
  labs(title = "Distribución de Rao Q por régimen de humedad",
       y = "Rao Q", x = "Régimen de humedad") +
  theme(axis.text.x = element_text(angle = 90, hjust = 1, vjust = 0.5))
```