---
title: "Validación de pedodiversidad taxonómica"
output: github_document
---

## 1. Configuración

```{r setup, include=FALSE}
knitr::opts_chunk$set(echo = TRUE)

# Para cargar librerias se verifica pacman
if ("pacman" %in% installed.packages() == FALSE) install.packages("pacman")

# Se cargan las librerias
pacman::p_load(char = c(
  "here", #manejo de rutas
  "sf", #manipulación de dats espaciales
  "dplyr", #procesamiento de data frames
  "ggplot2",  #graficación
  "patchwork", #mosaicos gráficos
  "wesanderson", #paleta de colores
  "qs" #escribir y leer rápidamente objetos R
  )
)

#Paleta de colores
pal <- wes_palette("Zissou1", 100, type = "continuous")

# Ajusta tamaño de letra para todo el script
theme(base_size = 14)

```

## Carga

Se cargan los datos de SoilGrids mediante una función del ISRIC, modificada para este trabajo para realizar la carga masiva de variables espaciales sobre Colombia.

```{r cars}

# Crea un objeto tipo función al ejecutar un  script externo
source("00_funcion_carga_soilgrids.R")

# Se llama la función con los argumentos adaptados al proyecto
stack_suelo <- descargar_soilgrids_stack(
  vars = c("sand", "silt", "clay", "soc"),
  depths = c("0-5cm", "5-15cm", "15-30cm", "60-100cm", "100-200cm"),
  stats = c("mean"),
  resolucion = c(250, 250),
  #define ruta de descarga y verifica si ya existen los archivos
  ruta_vrt = here::here("Data", "OUTPUT_SoilGrids_vrt") 
)


```

Validar que los archivos se cargaron correctamente

```{r}

# Validación rápida: nombres y visual
print(names(stack_suelo))

# Selecciona algunas capas por número de índice
stack_sub <- stack_suelo[[c(1, 8, 15, 22)]]

# Grafica solo esas capas (en un mismo panel multi-cuadro)
plot(stack_sub)

```


VERIFICAR DE AQUI EN ADELANTE: FUNCIONA PROJ EN COMPU PERSONAL?

## 3. Pre-procesamiento

Convierte los archivos .vrt en .tif para facilitar graficación y análisis

```{r}

terra::writeRaster(stack_custom, here::here("Data","soilgrids_stack.tif"), overwrite = TRUE)

stack_tif <- terra::rast(here::here("Data","soilgrids_stack.tif"))

plot(stack_tif)
```

Reproyecta y normaliza los datos

```{r}

crs(stack_tif) <- "+proj=igh +lat_0=0 +lon_0=0 +datum=WGS84 +units=m +no_defs"
stack_proj <- terra::project(stack_tif, "EPSG:9377")

normalize_band <- function(x) (x - mean(x, na.rm=TRUE)) / sd(x, na.rm=TRUE)
stack_proj_z <- app(stack_tif, normalize_band)

plot(stack_proj_z)

```

A continuación se crea una función para calcular 
