---
title: "Análisis exploratorio de datos de pedodiversidad"
author: "Carlos Manuel Guío Blanco"
date: Sys.Date
output: html_notebook
---

En este cuaderno se presenta un análisis exploratorio de los datos de pedodiversidad (Q de Rao) por Unidad Cartográfica de Suelos (UCS), calculada con base en distancias taxonómicas en la nomenclatura de suelos, y sus proporciones.

```{r config, include = FALSE}

# Para renderizar el documento
knitr::opts_chunk$set(echo = TRUE)

# Para cargar librerias se verifica pacman
if ("pacman" %in% installed.packages() == FALSE) install.packages("pacman")

# Se cargan las librerias
pacman::p_load(char = c(
  "here", #manejo de rutas
  "skimr", #estadisticas
  "e1071", #estadisticas
  "sf", #manipulación de dats espaciales
  "dplyr", #procesamiento de data frames
  "ggplot2",  #graficación
  "ggdist", #graficar distribuciones
  "scales", #escalas
  "ggforce", #transformaciones especiales
  "patchwork", #mosaicos gráficos
  "paletteer", #paleta de colores
  "qs" #escribir y leer rápidamente objetos R
  )
)


# Ajusta tamaño de letra para todo e lscript
theme(base_size = 14)

```

## 1. Carga de datos

Los datos producto del procesamiento, se han subido a un repositorio de Zenodo.

```{r carga}

# Corre script externo para cargar
source(here::here("Scripts", "00_funcion_carga_ucs_procesadas_qs.R"), encoding = "UTF-8")

# Asignación de id único para cada polígono
ucs_rao_sf <- ucs_rao_sf |> 
  sf::st_make_valid() |> #valida geometrias problemáticas
  dplyr::select(id_creado, UCSuelo, AREA_HA, Q) 

ucs_rao_sf <- ucs_rao_sf[!st_is_empty(ucs_rao_sf), ]

```

## 2. Análisis descriptivo

Se realiza análisis descriptivo para:

-   Comprender la distribución de los datos
-   Identificar la relación con las áreas de unidades cartográficas, para definir necesidades de normalización, derivación de nuevas variables (e.g. residuales) y metodologías de análisis de patrones de puntos.
-   Identificar relaciones potenciales con otras variables.

### 2.1 Distribución de la diversidad (Q), del área (A) y su relación

Para comparar diferentes formas de la variable, se crean nuevas variables que combinan Q, A y varias transformadas.

```{r variable}

#Se crea una variable Qdens que expresa la densidad de Q
ucs_rao_sf <- ucs_rao_sf |>
  tidyr::drop_na(Q) |>
  # se deja un mínimo diferente de cero para trabajar con logaritmos
  mutate(
    Q = if_else(Q == 0, 1e-3, Q),              # Evita log(0)
    Qdens = Q / AREA_HA,                       # Densidad de diversidad
    Q_squared = Q^2,
    log_A = log10(AREA_HA),
    log_Qdens = log10(Qdens)
    )

```

Se inicia por un resumen estadístico general

```{r estadisticas}

# Se transforma a df para usar en skimr
ucs_rao_df <- sf::st_drop_geometry(ucs_rao_sf)

# Variables de interés
vars <- c("Q", "AREA_HA", "Qdens", "log_Qdens")

# Estadística descriptiva rápida
skimr::skim(ucs_rao_df[, vars])

# Tabla resumen con CV, sesgo y curtosis
stats_summary <- vars |>
  setNames(vars) |>
  lapply(function(var) {
    x <- ucs_rao_df[[var]]
    x <- x[!is.na(x)]
    data.frame(
      variable = var,
      cv        = sd(x) / mean(x),
      skewness  = skewness(x, type = 2),     # tipo 2: Fisher (media = 0 para normal)
      kurtosis  = kurtosis(x, type = 2) - 3  # restar 3 para curtosis "exceso"
    )
  }) |>
  bind_rows()

print(stats_summary)

```

Interpertación: Coeficiente de variación (cv) Mide la dispersión relativa respecto a la media.

-   CV \> 1: variable muy dispersa o con colas largas (potencialmente requiere transformación o uso de pesos en modelos).
-   CV \< 1: variable relativamente estable, menos problemática.

2.  Skewness (sesgo): Mide la asimetría de la distribución:

-   Skewness ≈ 0: simétrica (ideal para muchos modelos).
-   Skewness \< 0: sesgo a la izquierda (cola hacia valores bajos).
-   Skewness \> 0: sesgo a la derecha (cola hacia valores altos).

Valores absolutos \> 1 suelen indicar asimetría significativa, y \> 2 muy fuerte.

3.  Kurtosis (curtosis): Mide la “altura” de la campana y la presencia de colas/extremos:

-   Kurtosis ≈ 0 (normalizada): similar a la normal.
-   Kurtosis \> 0: distribución picuda, colas pesadas.
-   Kurtosis \< 0: distribución achatada, menos colas/extremos que la normal.

De acuerdo a esto, Log(Q/A) es la variable más adecuada para modelado, análisis espacial y definición de hotspots: dispersión controlada, sin colas largas, sesgo leve, apta para transformaciones lineales y GLM familia gaussiana (o beta si se normaliza a [0,1]).

Se calculan los límites de Tukey para cada una de las variables. Esto se usa luego para graficarlos en lso histogramas.

```{r}

# Tukey limits for Q
q25_q <- quantile(ucs_rao_sf$Q, 0.25, na.rm = TRUE)
q75_q <- quantile(ucs_rao_sf$Q, 0.75, na.rm = TRUE)
iqr_q <- q75_q - q25_q
tukey_low_q  <- q25_q - 1.5 * iqr_q
tukey_high_q <- q75_q + 1.5 * iqr_q

# Tukey para Q_squared
q25_q2 <- quantile(ucs_rao_sf$Q_squared, 0.25, na.rm = TRUE)
q75_q2 <- quantile(ucs_rao_sf$Q_squared, 0.75, na.rm = TRUE)
iqr_q2 <- q75_q2 - q25_q2
tukey_low_q2  <- q25_q2 - 1.5 * iqr_q2
tukey_high_q2 <- q75_q2 + 1.5 * iqr_q2

#Tukey par aA
q25_a <- quantile(ucs_rao_sf$AREA_HA, 0.25, na.rm = TRUE)
q75_a <- quantile(ucs_rao_sf$AREA_HA, 0.75, na.rm = TRUE)
iqr_a <- q75_a - q25_a
tukey_low_a  <- q25_a - 1.5 * iqr_a
tukey_high_a <- q75_a + 1.5 * iqr_a

# Tukey para log_A
q25_la <- quantile(ucs_rao_sf$log_A, 0.25, na.rm = TRUE)
q75_la <- quantile(ucs_rao_sf$log_A, 0.75, na.rm = TRUE)
iqr_la <- q75_la - q25_la
tukey_low_la  <- q25_la - 1.5 * iqr_la
tukey_high_la <- q75_la + 1.5 * iqr_la

# Tukey limits for Qdens
q25_qd <- quantile(ucs_rao_sf$Qdens, 0.25, na.rm = TRUE)
q75_qd <- quantile(ucs_rao_sf$Qdens, 0.75, na.rm = TRUE)
iqr_qd <- q75_qd - q25_qd
tukey_low_qd  <- q25_qd - 1.5 * iqr_qd
tukey_high_qd <- q75_qd + 1.5 * iqr_qd

# Tukey para log_Qdens
q25_lqd <- quantile(ucs_rao_sf$log_Qdens, 0.25, na.rm = TRUE)
q75_lqd <- quantile(ucs_rao_sf$log_Qdens, 0.75, na.rm = TRUE)
iqr_lqd <- q75_lqd - q25_lqd
tukey_low_lqd  <- q25_lqd - 1.5 * iqr_lqd
tukey_high_lqd <- q75_lqd + 1.5 * iqr_lqd

```

### 2.2 Visualización de distribuciones

Para cada variable continua se construyen histogramas con barras azules y la curva de densidad re-escalada en amarillo. La barra negra horizontal y el punto central marcan el intervalo inter-cuartílico y la mediana, mientras que las líneas grises punteadas corresponden a los límites de Tukey para detección de valores atípicos. Este bloque permite evaluar asimetrías, colas largas y confirmar si son necesarias transformaciones (p. ej. log₁₀ o potencias) antes de la modelación.


```{r distribuciones}

# ─────────────────────────────────────────────────────────────────────────────
# FUNCIÓN utilitaria  ▸ histo_resp()
#   • variable (tidy-eval) a graficar
#   • título y etiqueta eje-X
#   • fences Tukey (inferior y superior)
#   • opcional: transformar eje-X (p.e. scientific / comma)
#   • opcional: binwidth o bins (si necesitas forzar uno)
# Mantiene:
#   – barras ggdist::stat_histinterval (.width = c(.5,.9))
#   – densidad amarilla after_stat(scaled)
#   – fences grises; tema minimal
# ─────────────────────────────────────────────────────────────────────────────
histo_resp <- function(df, var, title, xlab,
                       fence_low, fence_hi,
                       bins = NULL, binwidth = NULL,
                       x_scale = NULL) {

  g <- ggplot(df, aes({{ var }})) +
    ggdist::stat_histinterval(
      fill = "#56B4E9", colour = "black",
      .width = c(0.5, 0.9),
      bins = bins, binwidth = binwidth
    ) +
    geom_density(aes(y = after_stat(scaled)),
                 colour = "#FFD700", linewidth = 0.8) +
    geom_vline(xintercept = fence_low, linetype = "dashed", colour = "grey30") +
    geom_vline(xintercept = fence_hi,  linetype = "dashed", colour = "grey30") +
    labs(title = title, x = xlab, y = "Frecuencia") +
    theme_minimal(base_size = 12)

  if (!is.null(x_scale)) g <- g + x_scale
  g
}

# ── Histogramas ─────────────────────────────────────────────────────────────
p_Q   <- histo_resp(ucs_rao_sf, Q,
                    "Distribución de Q", "Q",
                    tukey_low_q, tukey_high_q)

p_Q2  <- histo_resp(ucs_rao_sf, Q_squared,
                    expression("Distribución en escala " * Q^2), "Q",
                    tukey_low_q2, tukey_high_q2)

p_A   <- histo_resp(ucs_rao_sf, AREA_HA,
                    "Distribución de A", "A (ha)",
                    tukey_low_a, tukey_high_a)

p_logA <- histo_resp(
  ucs_rao_sf, log_A,
  expression("Distribución de log"[10] * "(A)"),       # ← título con subíndice
  expression(log[10](A)),                              # ← eje X con subíndice
  tukey_low_la, tukey_high_la,
  x_scale = scale_x_continuous(
    breaks = scales::trans_breaks("identity", identity),
    labels = scales::label_comma()
  )
)

p_Qdens <- histo_resp(ucs_rao_sf, Qdens,
                      "Distribución de Q/A", "Q/A",
                      tukey_low_qd, tukey_high_qd)

p_logQdens <- histo_resp(
  ucs_rao_sf, log_Qdens,
  expression("Distribución de log"[10] * "(Q/A)"),     # ← título con subíndice
  expression(log[10](Q/A)),                            # ← eje X con subíndice
  tukey_low_lqd, tukey_high_lqd,
  x_scale = scale_x_continuous(
    breaks = scales::trans_breaks("identity", identity),
    labels = scales::label_scientific()
  )
)

# ── Mosaico 3 × 2 (sin cambios de estructura) ───────────────────────────────
p_mosaico_respuesta <- (p_Q | p_Q2) /
                       (p_A | p_logA) /
                       (p_Qdens | p_logQdens)

ggsave(
  here::here("Figures", "mosaico_histogramas_respuesta.png"),
  plot   = p_mosaico_respuesta,
  width  = 9, height = 9, dpi = 350
)

p_mosaico_respuesta

```


### 2.3 Representación espacial de la variable respuesta

El segundo bloque traslada la exploración al espacio. Cada panel muestra la magnitud o la variabilidad de la variable usando la paleta continua Zissou 1 (100 colores). Los mapas de magnitud se representan en escala lineal, mientras que los de variabilidad aplican transformaciones (log₁₀ o potencia 2) para resaltar gradientes. El objetivo es identificar patrones regionales—por ejemplo, cordilleras con valores altos de pendiente o cuencas con baja diversidad—que después guiarán los modelos espaciales.

```{r mapas}

# 0· Paleta continua para todos los mapas --------------------------------------

pal_resp <- paletteer::paletteer_c("grDevices::Zissou 1", 100)

# Función genérica de mapa ----------------------------------------------------

map_resp <- function(df, var, title_expr, legend_lab,
                     trans      = "identity",
                     breaks     = waiver(),
                     labels_fn  = waiver()) {

  ggplot(df) +
    geom_sf(aes(fill = {{ var }}), colour = NA) +
    scale_fill_gradientn(
      colours  = pal_resp,
      na.value = "white",
      trans    = trans,
      guide    = guide_colourbar(
                  direction      = "vertical",
                  barwidth       = unit(0.25, "cm"),
                  barheight      = unit(3.5,  "cm"),
                  title.position = "top"),
      name     = legend_lab,
      breaks   = breaks,
      labels   = labels_fn
    ) +
    labs(title = title_expr) +
    theme_minimal() +
    theme(legend.justification = c("right", "top"))
}

# Cuatro mapas ----------------------------------------------------------------

# 2-A  Q (lineal)
p_map_Q <- map_resp(
  ucs_rao_sf, Q,
  "Mapa de Q", "Q"
)

# 2-B  Q²
p_map_Q2 <- map_resp(
  ucs_rao_sf, Q,
  expression("Mapa en escala " * Q^2), "Q",
  trans = ggforce::power_trans(2)          # Q²
)

# 2-C  Q/A (lineal)
p_map_Qdens <- map_resp(
  ucs_rao_sf, Qdens,
  "Mapa de Q/A", "Q/A"
)

## cortes automáticos dentro del rango de Qdens
# se toman 4 cortes log-espaciados (base-10) que caigan dentro del rango real
rng_qd      <- range(ucs_rao_sf$Qdens, na.rm = TRUE)
log_breaks  <- scales::log_breaks(n = 4)(rng_qd)   # vector de cortes en escala original

p_map_logQdens <- map_resp(
  ucs_rao_sf, Qdens,
  expression("Mapa en escala log"[10] * "(Q/A)"), "Q/A",
  trans     = "log10",
  breaks    = log_breaks,
  labels_fn = scales::label_scientific()
)

# Mosaico 2 × 2 y guardado -----------------------------------------------------

p_mapas_respuesta <- (p_map_Q | p_map_Q2) /
                     (p_map_Qdens | p_map_logQdens)

ggsave(
  here::here("Figures", "mapas_respuesta.png"),
  plot   = p_mapas_respuesta,
  width  = 8, height = 9, dpi = 350
)

#p_mapas_respuesta


```

### 2.4 Cuantificar el efecto del área

Finalmente se inspecciona la relación entre diversidad total ( Q ) y área de las unidades cartográficas. El primer gráfico utiliza las variables en escala original; el segundo emplea log₁₀ en ambos ejes para comprobar si la relación se lineariza y, en consecuencia, si un modelo log-log resulta más apropiado.

```{r dispersion}

# ── Scatterplot 1 · Q vs A (escala original) ────────────────────────────────
p_puntos_Q_A <- ggplot(ucs_rao_sf,
                       aes(x = AREA_HA, y = Q)) +
  geom_point(alpha = 0.5, colour = "#56B4E9") +
  labs(title = "Relación entre Q y A",
       x = "A (ha)",
       y = "Q") +
  theme_minimal(base_size = 12)

# ── Scatterplot 2 · log10(Q) vs log10(A) ────────────────────────────────────
p_puntos_logQ_logA <- ggplot(ucs_rao_sf,
                             aes(x = AREA_HA, y = Q)) +
  geom_point(alpha = 0.5, colour = "#56B4E9") +
  scale_x_log10(name = expression(log[10](A))) +
  scale_y_log10(name = expression(log[10](Q))) +
  labs(title = expression("Relación log"[10] * "(Q) y log"[10] * "(A)")) +
  theme_minimal(base_size = 12)

# ── Mosaico (dos columnas) y guardado ───────────────────────────────────────

p_dispersion_Q_A <- p_puntos_Q_A | p_puntos_logQ_logA

ggsave(
  here::here("Figures", "dispersion_Q_A.png"),
  plot   = p_dispersion_Q_A,
  width  = 7, height = 5, dpi = 350
)

```

Se calcula la correlación

```{r}
cor(ucs_rao_sf$Q, ucs_rao_sf$AREA_HA, use = "complete.obs", method = "spearman")
```

### 3.4 Relación con otras variables

A continuación se usan variables cualitativas presentes en los datos de UCS para explorar hipótesis sobre la relación con variables ambientales.

```{r rao_paisaje}

ggplot(ucs_rao_sf |> tidyr::drop_na(), aes(y = Q, x = PAISAJE)) +
  stat_histinterval(binwidth = 0.02, 
                   alpha = 0.7, 
                   fill = "#56B4E9", 
                   color = "white", 
                   slab_color = NA) +
  geom_boxplot(width = 0.05, outlier.shape = NA, alpha = 0.7, fill = "gray50") +
  theme_minimal() +
  labs(title = "Distribución de Rao Q por paisaje",
       y = "Rao Q", x = "Paisaje") +
  theme(axis.text.x = element_text(angle = 90, hjust = 1, vjust = 0.5))

```

```{r rao_clima}

ggplot(ucs_rao_sf |> tidyr::drop_na(), aes(y = Q, x = CLIMA_1)) +
  stat_histinterval(binwidth = 0.02, 
                   alpha = 0.7, 
                   fill = "#56B4E9", 
                   color = "white", 
                   slab_color = NA) +
  geom_boxplot(width = 0.05, outlier.shape = NA, alpha = 0.7, fill = "gray50") +
  theme_minimal() +
  labs(title = "Distribución de Rao Q por clima",
       y = "Rao Q", x = "Clima") +
  theme(axis.text.x = element_text(angle = 90, hjust = 1, vjust = 0.5))
```

```{r rao_humedad}
ggplot(ucs_rao_sf |> tidyr::drop_na(), aes(y = Q, x = HUMEDAD)) +
  stat_histinterval(binwidth = 0.02, 
                   alpha = 0.7, 
                   fill = "#56B4E9", 
                   color = "white", 
                   slab_color = NA) +
  geom_boxplot(width = 0.05, outlier.shape = NA, alpha = 0.7, fill = "gray50") +
  theme_minimal() +
  labs(title = "Distribución de Rao Q por régimen de humedad",
       y = "Rao Q", x = "Régimen de humedad") +
  theme(axis.text.x = element_text(angle = 90, hjust = 1, vjust = 0.5))
```
