---
title: "Modelo INLA-BYM para dependencia y heterogeneidad espacial"
subtitle: "Modelado espacial de pedodiversidad"
author: "Carlos M. Guío Blanco"
format: html
editor: visual
---

El objetivo es cuantificar y cartografiar la pedodiversidad de las Unidades Cartográficas de Suelo (UCS) de las regiones montañosas colombianas, explicándola por gradientes topográficos y climáticos, sin ignorar la dependencia espacial que confiere coherencia a los mosaicos edáficos. El flujo analítico se apoya en cuatro escalones sucesivos.

Primero se reconstruye la base de datos espacial: cada UCS se enlaza con las covariables ambientales derivadas de DEM, LST y CHIRPS, y se le adjudica la era geológica predominante.

Segundo se diagnostica la autocorrelación de la respuesta antes de modelar. El Moran I global comprueba que la pedodiversidad no es aleatoria en el espacio (I ≈ 0,08; p \< 0,001); el LISA local identifica extensos clústeres Low-Low y corredores de transición High-Low / Low-High. Este paso justifica incluir un término espacial explícito.

Tercero se ajusta un modelo jerárquico BYM2-CAR dentro del marco INLA. El predictor lineal combina: (i) efectos fijos β para la intensidad, variedad y variabilidad de los gradientes ambientales; (ii) un intercepto aleatorio iid por era geológica; y (iii) un campo espacial uᵢ que mezcla dependencia CAR entre vecinos y heterogeneidad local. Este modelo permite particionar la varianza residual en ruido, estructura espacial y posibles diferencias entre eras.

Cuarto se examinan los cinco bloques de salida que genera INLA ‒ajuste global, efectos fijos, hiper-parámetros, efectos aleatorios y residuos‒ y se contrastan con los hallazgos exploratorios. A lo largo de esa revisión se añaden controles de calidad (sensibilidad a priors, correlogramas de residuos, R² marginal por grupos de covariables) para asegurar que las conclusiones no dependan de supuestos ocultos.

Al finalizar, el cuaderno entrega: (1) mapas de predicción y de incertidumbre de la pedodiversidad, (2) la contribución numérica de cada gradiente ambiental, (3) la fracción de la varianza explicada por la estructura espacial, y (4) un diagnóstico reproducible de que la autocorrelación residual ha sido efectivamente absorbida.

Con este andamiaje, el manuscrito puede sostener que la complejidad edáfica colombiana se modula principalmente por la topografía y el clima de fondo, mientras que las diferencias litológicas de gran escala (eras) juegan un papel marginal una vez controlados esos gradientes y la proximidad espacial.

Una vez integrado este texto introductorio podemos pasar, sección por sección, a insertar los bloques complementarios que faltan (modelo de referencia sin término espacial, partición de R², test de autocorrelación de residuos, mapas de desviación estándar de uᵢ, etc.) y a pulir la redacción que acompaña cada bloque. Cuando me confirmes que la cabecera está lista, empezamos por el punto 1 de la lista pendiente y vamos avanzando de forma incremental.

```{r configuracion message = FALSE, warning = FALSE}

#Para exportar como .R plano
# knitr::purl('06_analisis_SAR_CAR__jerarquicos.qmd')

if (!"pacman" %in% rownames(installed.packages())) install.packages("pacman")
pacman::p_load(
  here,         # manejo de rutas relativas al proyecto
  remotes,      # instalar paquetes desde GitHub (si llegamos a necesitarlos)
  sf,           # lectura y manipulación de objetos espaciales vectoriales
  dplyr,        # verbos de manipulación de data frames (filter, mutate, joins)
  tidyr,        # pivoteo y desanidado de datos (pivot_longer, unnest, etc.)
  readr,        # lectura/escritura rápida de archivos CSV
  purrr,        #
  geojsonsf,    # GeoJSON ↔ sf rápido (geojson_sf)
  rmapshaper,   # Simplificación de geometrías
  stringr,      # Manipulación d textos
  ggplot2,      # sistema de gráficos
  ggdist,       # distribuciones y visuales tipo half-eye / histinterval
  patchwork,    # combinación de gráficos ggplot (p1 + p2)
  paletteer,    # acceso a múltiples paletas (viridis, wesanderson, etc.)
  scales,       # helpers de ejes y transformaciones (log10, percentiles)
  grid,         # utilidades de bajo nivel para gráficos (layouts, grobs)
  GGally,       # correlogramas y extensiones ggplot
  sjPlot,       # visualización de modelos (coeficientes, efectos marginales)
  spdep,        # estructuras de vecinos y pruebas de autocorrelación
  spatialreg,   # modelos SAR / SEM / SDM / SDEM / SARAR
  spaMM,        # Modelos mixtos
  performance,  # métricas de ajuste (pseudo-R², VIF, etc.)
  classInt,     # cortes de intervalos (quantile, jenks, etc.)
  INLA,         # modelos Bayesianos rápidos (CAR/BYM/Leroux)
  lme4,         # modelos mixtos jerárquicos (GLMM)
  MuMIn,        # R² marginal/condicional para modelos mixtos
  googledrive   # autenticación y manejo de archivos en Google Drive
)

theme_set(theme_minimal(base_size = 13))

# Para instalar INLA:
# https://www.r-inla.org/download-install

```

## 1. Carga de datos

Importamos la capa de Unidades Cartográficas de Suelo (UCS) previamente armonizada. Al validar geometrías y quedarnos con los campos clave (`id_creado`, `UCSuelo`, `AREA_HA`, `Q`) dejamos una versión ligera pero completa que servirá de eje para unir, más adelante, las covariables ambientales y la geología.

```{r carga_ucs}

# Capa cruda tal como sale de la función externa ---------------
source(here::here("Scripts", "00_funcion_carga_ucs_procesadas_qs.R"),
       encoding = "UTF-8")


# Versión “limpia” en WGS-84 ------------------------------------------------
ucs_sf_4326 <- ucs_rao_sf |>
  sf::st_make_valid() |>
  sf::st_transform(4326) |>
  dplyr::select(id_creado, UCSuelo, AREA_HA, Q)


```

Definimos aquí constantes y funciones auxiliares de uso recurrente. El pequeño ε protege división o logaritmos frente a ceros, mientras que las paletas garantizan una estética uniforme en todas las figuras del cuaderno. Al declararlas una sola vez evitamos redefiniciones y mantenemos la coherencia visual.

```{r utilidades}

# Ajuste de precisión para divisiones seguras
eps        <- 1e-6                                # ε evita CV = σ/0
safe_log10 <- function(x) log10(pmax(x, eps))     # log10 con piso

# Paletas continuas y discretas
pal_continuo <- paletteer::paletteer_c("grDevices::Zissou 1", 100)
pal_qualitat <- paletteer::paletteer_d("wesanderson::Zissou1", 5)
```

En los CSV exportados desde GEE cada polígono UCS trae la media y la desviación estándar de la variable sobre su superficie. Convertimos cada tabla en sf, reteniendo la geometría para unión posterior. Calculamos el coeficiente de variación (CV = σ / \|μ\|) como medida adimensional de heterogeneidad interna del polígono. Generamos la transformación log₁₀ del CV (su distribución es fuertemente asimétrica).Estandarizamos todas las métricas (z) para que los coeficientes β del modelo sean comparables.

**Nota sobre densidades** En versiones previas se dividía el CV por el área del polígono (\*\_densidad). Al tratarse ya de un cociente adimensional, la división añadía ruido y complicaba la interpretación. Se ha retirado para centrar el análisis en la variabilidad relativa dentro de cada UCS.

Este mismo patrón se repite para relieve (DEM y pendiente), intensidad climática (LST media, precipitación media) y variabilidad climática interanual (CV temporal de LST y precipitación).

```{r carga_covariables}

# ─────────────────────────────────────────────────────────────────────────────
# 1 · DEM  · media, CV y derivados (todas las variables en español)
# ─────────────────────────────────────────────────────────────────────────────
dem_csv <- readr::read_csv(           # <- nombre lógico del objeto CSV
  here::here("Data/OUT_covars_csv/OUT_DEM_combinado.csv"),
  show_col_types = FALSE
)

covars_dem <- st_as_sf(
  data.frame(dem_csv, geometry = geojson_sf(dem_csv$.geo)), crs = 4326
) |>
  # «media» en lugar de «mean»
  dplyr::rename(dem_media = mean) |>
  dplyr::mutate(
    # Coef. de variación espacial de la elevación
    dem_cv              = stdDev / pmax(abs(dem_media), eps),
    log_dem_cv          = safe_log10(dem_cv),

    # Versión estandarizada (Z-score) de cada métrica
    across(c(dem_media, dem_cv, log_dem_cv),
           ~ scale(.x)[,1], .names = "{.col}_z")
  ) |>
  dplyr::select(-.geo, -stdDev, -system.index)

# ─────────────────────────────────────────────────────────────────────────────
# 2 · SLOPE (media & CV espacial)
# ─────────────────────────────────────────────────────────────────────────────
slope_cv <- readr::read_csv(
  here::here("Data/OUT_covars_csv/OUT_SLOPE_combinado.csv"),
  show_col_types = FALSE
)

covars_pendiente <- st_as_sf(
  data.frame(slope_cv, geometry = geojson_sf(slope_cv$.geo)), crs = 4326
) |>
  dplyr::rename(pendiente_media = mean) |>
  dplyr::mutate(
    pendiente_cv          = stdDev / pmax(abs(pendiente_media), eps),
    log_pendiente_cv      = safe_log10(pendiente_cv),
    across(c(pendiente_media, pendiente_cv, log_pendiente_cv),
           ~ scale(.x)[,1], .names = "{.col}_z")
  ) |>
  dplyr::select(-.geo, -stdDev, -system.index)

# ─────────────────────────────────────────────────────────────────────────────
# 3 · LST media espacial (2013-2023)
# ─────────────────────────────────────────────────────────────────────────────
lst_media_esp <- readr::read_csv(
  here::here("Data/OUT_covars_csv/OUT_LST_media_espacial_combinado.csv"),
  show_col_types = FALSE
)

covars_lst_media <- st_as_sf(
  data.frame(lst_media_esp, geometry = geojson_sf(lst_media_esp$.geo)), crs = 4326
) |>
  dplyr::rename(lst_media = mean) |>
  dplyr::mutate(
    log_lst_media          = safe_log10(lst_media),
    across(c(lst_media, log_lst_media),
           ~ scale(.x)[,1], .names = "{.col}_z")
  ) |>
  dplyr::select(-.geo, -stdDev, -system.index)  

# ─────────────────────────────────────────────────────────────────────────────
# 4 · LST CV temporal (2013-2023)
# ─────────────────────────────────────────────────────────────────────────────

lst_cv_temp <- readr::read_csv(
  here::here("Data/OUT_covars_csv/OUT_LST_cv_temporal_combinado.csv"),
  show_col_types = FALSE
)

covars_lst_cv_temp <- st_as_sf(
  data.frame(lst_cv_temp, geometry = geojson_sf(lst_cv_temp$.geo)), crs = 4326
) |>
  dplyr::rename(lst_cv_temporal = mean) |>
  dplyr::mutate(
    log_lst_cv_temporal          = safe_log10(lst_cv_temporal),
    across(c(lst_cv_temporal, log_lst_cv_temporal),
           ~ scale(.x)[,1], .names = "{.col}_z")
  ) |>
  dplyr::select(-.geo, -stdDev, -system.index)

# ─────────────────────────────────────────────────────────────────────────────
# 5 · PRECIP CV temporal  &  6 · PRECIP media espacial (idéntica lógica)
# ─────────────────────────────────────────────────────────────────────────────

# Precip cv temporal
precip_cv_temp <- readr::read_csv(
  here::here("Data/OUT_covars_csv/OUT_PRECIP_cv_temporal_combinado.csv"),
  show_col_types = FALSE
)

covars_precip_cv_temp <- st_as_sf(
  data.frame(precip_cv_temp, geometry = geojson_sf(precip_cv_temp$.geo)), crs = 4326
) |>
  dplyr::rename(precip_cv_temporal = mean) |>
  dplyr::mutate(
    log_precip_cv_temporal          = safe_log10(precip_cv_temporal),
    across(c(precip_cv_temporal, log_precip_cv_temporal),
           ~ scale(.x)[,1], .names = "{.col}_z")
  ) |>
  dplyr::select(-.geo, -stdDev, -system.index)   


# Precip media espacial
precip_media_esp <- readr::read_csv(
  here::here("Data/OUT_covars_csv/OUT_PRECIP_media_espacial_combinado.csv"),
  show_col_types = FALSE
)

covars_precip_media <- st_as_sf(
  data.frame(precip_media_esp, geometry = geojson_sf(precip_media_esp$.geo)), crs = 4326
) |>
  dplyr::rename(precip_media = mean) |>
  dplyr::mutate(
    log_precip_media          = safe_log10(precip_media),
    across(c(precip_media, log_precip_media),
           ~ scale(.x)[,1], .names = "{.col}_z")
  ) |>
  dplyr::select(-.geo, -stdDev, -system.index)


```

Descargamos el mapa geológico 1 : 500 000 del SGC vía servicio REST y lo reclasificamos en eras (Cz, Mz, Pz, Ptz). Esa simplificación facilita interpretar la historia geológica dominante de cada UCS y nos servirá más adelante como posible factor jerárquico o como covariable categórica en modelos mixtos.

```{r carga_geologico}

url_base   <- "https://srvags.sgc.gov.co/arcgis/rest/services/Mapa_Geologico_Colombia/Mapa_Geologico_Colombia_V2023/MapServer/733/query"
url_geo    <- httr::modify_url(
  url_base,
  query = list(where = "1=1", outFields = "*",
               returnGeometry = "true", f = "geojson")
)

geo_sf_wgs84 <- sf::st_read(url_geo, quiet = TRUE) |>
  sf::st_make_valid() |>
  mutate(
    # LIMPIEZA -----------------------------------------------------------------
    edad_limpia = Edad |>
      str_replace_all("\\?", "") |>
      str_trim() |>
      str_to_lower() |>
      stringi::stri_trans_general("Latin-ASCII") |>
      str_replace_all("-", " ") |>
      str_squish(),
    
    # RECLASIFICACIÓN POR ERA --------------------------------------------------
    era_geo = case_when(
      # 1) CENOZOICO -----------------------------------------------------------
      str_detect(edad_limpia, regex(
        "paleoceno|eoceno|oligoceno|mioceno|plioceno|pleistoceno|holoceno|
         aquitaniano|burdigaliano|langhiano|serravaliano|tortoniano|messiniano|
         zancliano|rupeliano|thanetiano|lutetiano|bartoniano|priaboniano|
         selandiano|daniense|chattiano|cuaternario|mesiniano",
        ignore_case = TRUE)) ~ "Cz",
      
      # 2) MESOZOICO -----------------------------------------------------------
      str_detect(edad_limpia, regex(
        "triasico|jurasico|cretacico|berriasiano|valanginiano|barremiano|
         aptiano|albiano|cenomaniano|turoniano|coniaciano|santoniano|
         campaniano|maastrichtiano",
        ignore_case = TRUE)) ~ "Mz",
      
      # 3) PALEOZOICO ----------------------------------------------------------
      str_detect(edad_limpia, regex(
        "\\bcambrico\\b|\\bordovicico\\b|\\bsilurico\\b|\\bdevonico\\b|
         \\bmississipiano\\b|\\bpridoliano\\b|\\bcarbonifero\\b|
         \\bpennsylvaniano\\b|\\bpermico\\b|\\bpaleozoico\\b",
        ignore_case = TRUE)) ~ "Pz",
      
      # 4) PROTEROZOICO --------------------------------------------------------
      str_detect(edad_limpia, regex(
        "sideriano|rhyaciano|orosiriano|statheriano|calymmiano|ectasiano|
         steniano|toniano|criogenico|ediacariano|mesoproterozoico|
         neoproterozoico|proterozoico",
        ignore_case = TRUE)) ~ "Ptz",
      
      # 5) SIN DATO ------------------------------------------------------------
      TRUE ~ "NA"
    )
  ) |>
  st_transform(4326) |>
  select(descripcion_geo = Descripcion, era_geo, edad_limpia)
```

## 2. Procesamiento

Aquí ensamblamos la tabla maestra del estudio: partimos de las UCS, añadimos la variable respuesta (log_Qdens), cruzamos con la era geológica y, por último, unimos todas las covariables ambientales. El objeto resultante (modelo_sf y su versión no espacial modelo_df) concentra toda la información necesaria para explorar autocorrelación y ajustar los modelos de dependencia y heterogeneidad espacial.

```{r procesamiento_datos}

## Era geológica dominante por intersección ---------------------------
ucs_geo_df <- sf::st_join(
  ucs_sf_4326 |> dplyr::select(id_creado),     
  geo_sf_wgs84,
  join = sf::st_intersects,
  left = TRUE
) |>
  sf::st_drop_geometry() |>
  dplyr::distinct(id_creado, .keep_all = TRUE)

## Ensamblar modelo_sf (respuesta + covariables + geología) -----------------
modelo_sf <- ucs_sf_4326 |>
  # respuesta
  dplyr::mutate(
    Q      = dplyr::if_else(Q == 0, 1e-3, Q),   # evita log(0)
    Qdens  = Q / AREA_HA,
    log_Qdens = log10(Qdens)
  ) |>
  # geología
  dplyr::left_join(ucs_geo_df, by = "id_creado") |>
  # covariables
  left_join(covars_dem            |> sf::st_drop_geometry(),
            by = c("id_creado","AREA_HA","UCSuelo")) |>
  left_join(covars_pendiente      |> sf::st_drop_geometry(),
            by = c("id_creado","AREA_HA","UCSuelo")) |>
  left_join(covars_lst_cv_temp    |> sf::st_drop_geometry(),
            by = c("id_creado","AREA_HA","UCSuelo")) |>
  left_join(covars_lst_media      |> sf::st_drop_geometry(),
            by = c("id_creado","AREA_HA","UCSuelo")) |>
  left_join(covars_precip_cv_temp |> sf::st_drop_geometry(),
            by = c("id_creado","AREA_HA","UCSuelo")) |>
  left_join(covars_precip_media   |> sf::st_drop_geometry(),
            by = c("id_creado","AREA_HA","UCSuelo"))

## Vista rápida -----------------------------------------------------------
glimpse(modelo_sf, width = 80)
modelo_df <- sf::st_drop_geometry(modelo_sf)


```

## 3. Diagnóstico de autocorrelación espacial (Moran I y LISA)

En esta sección construiremos la malla de vecinos Queen, obtendremos la matriz de pesos W, calcularemos la autocorrelación **global** (Moran I) y la autocorrelación **local** (LISA). El objetivo es confirmar la presencia de dependencia espacial y localizar *hot-spots* y *cold-spots* de pedodiversidad antes de pasar a los modelos SAR / CAR. etc.

### 3.1 Construcción de la red Queen y de la matriz W

El siguiente bloque:

1.  prepara un `sf` liviano que conserva solo `id_creado`, `log_Qdens` y la geometría;
2.  simplifica los vértices para acelerar la vecindad;
3.  desactiva la geometría esférica (`sf_use_s2(FALSE)`) para que `poly2nb()` trabaje en 2-D;
4.  crea la lista de vecinos Queen y la convierte en matriz de pesos fila-estandarizada.0

```{r matriz_vecindad}

## ─────────────────────────────────────────────────────────────
##  Objetivos
##    1) Construir una lista de vecinos tipo *Queen* (toca vértice o arista)
##    2) Crear la matriz de pesos W (fila-estandarizada)
##    3) Detectar casos “problemáticos”:
##         • polígonos sin vecinos  (grado = 0)
##         • polígonos con grado exagerado (ríos, multipolígonos)
##    4) Conservar todo en objetos que usarán los bloques Moran/LISA
## ─────────────────────────────────────────────────────────────────────────────

##  OBJETO LIVIANO (respuesta + geom)  -----------------------------------------
modelo_sf_s <- modelo_sf |>
  # Sólo los campos necesarios
  dplyr::select(id_creado, log_Qdens, geometry) |>
  # Simplificación geométrica para acelerar poly2nb()- elimina vértices espurios
  sf::st_simplify(                
    dTolerance      = 0.0005,    # ≈ 55 m a la latitud media de Colombia
    preserveTopology = TRUE) |>
   # Repara geometrías inválidas (autointersecciones, anillos abiertos,etc.)
  sf::st_make_valid()             


##  GEOMETRÍA PLANA  ----------------------------------------------------------
# spdep::poly2nb() opera en 2-D; con s2 activado generaría advertencias
sf::sf_use_s2(FALSE)             # siempre ANTES de poly2nb()

##  LISTA DE VECINOS (QUEEN)  -------------------------------------------------
nb_queen <- spdep::poly2nb(
  modelo_sf_s,
  queen = TRUE,                  # toca arista o vértice
  snap  = 1e-6,                  # fusiona vértices separados < 1e-6° (< 0.11 m)
  useC  = TRUE)                  # rutina en C = más rápida

##  MATRIZ DE PESOS W ESTANDARIZADA  ------------------------------------------
lw_queen <- spdep::nb2listw(
  nb_queen,
  style       = "W",             # cada fila suma 1  (w_ij = 1/d_i)
  zero.policy = TRUE             # si grado = 0, deja fila 0 · …  0
)

##  DIAGNÓSTICO DEL GRADO  -----------------------------------------------------
grado_vec <- spdep::card(nb_queen)  # número de vecinos por polígono

#  Polígonos sin vecinos (debería ser 0 si el shapefile es consistente)
sin_vecinos <- which(grado_vec == 0)
message("Polígonos sin vecinos: ", length(sin_vecinos))  # ≈ 0 cuando todo ok

#  Polígonos “hiper-vecinos”  → p.ej. ríos / geoms. lineales
p99   <- quantile(grado_vec, 0.99)  # umbral percentil 99
hiper <- which(grado_vec > p99)
message("Polígonos con grado > p99 (", round(p99), "): ", length(hiper))

#───────────────────────────────────────────────────────────────────────────────
##  CONSECUENCIAS PARA MORAN/LISA  
# • W está fila-estandarizada → un grado alto NO distorsiona el peso total,
#   pero sí reduce la varianza del estadístico local Ii de ese polígono.
# • Cuando log_Qdens es NA (p.ej. polígonos-río sin datos) esos polígonos
#   quedarán fuera del set keep_log y aparecerán como NA en mapas LISA.

```

El histograma a continuación muestra la distribución del número de vecinos por polígono. Un patrón razonable es una moda baja (2-6 vecinos) y una cola poco poblada. Barras aisladas muy a la derecha suelen delatar unidades lineales (ríos, carreteras) o multipolígonos mal formados que tocan a cientos de UCS y pueden inflar el peso de unos pocos registros en Moran I.

```{r visualizacion_hist_pesos}

#-- Histogram (trim right tail, English labels) ------------------------------
gg_hist_degree <- ggplot(
  data.frame(degree = grado_vec) |> dplyr::filter(degree <= 30),
  aes(x = degree)
) +
  geom_histogram(
    binwidth = 1,
    fill     = pal_qualitat[1],
    colour   = "white",
    boundary = 0, closed = "left"
  ) +
  labs(
    x = "Number of neighbours (Queen degree)",
    y = "Polygon count",
    title = "Degree distribution up to 30 neighbours"
  ) +
  theme_minimal()

ggsave(
  here::here("Figures", "hist_queen_degree.png"),
  plot   = gg_hist_degree,
  width  = 7, height = 5, dpi = 350           # ← 350 dpi
)

gg_hist_degree
```

Cartografía el mismo recuento para localizar dónde ocurren esos valores extremos. Si los “super-nodos” se alinean con ríos o polígonos artificiosos, conviene filtrarlos, disolverlos o reconstruir la vecindad antes de seguir.

```{r}

## Mapa rápido del grado — para localizar outliers
modelo_sf_s$grado <- grado_vec

p_map_queen_degree <- ggplot(modelo_sf_s |> dplyr::filter(grado <= 200)) +
  geom_sf(aes(fill = grado), colour = NA) +
  scale_fill_gradientn(colours = pal_continuo, name = "Neighbors") +
  labs(title = "Queen degree per polygon") +
  theme_minimal()

#p_map_queen_degree

ggsave(
  here::here("Figures", "mapa_grado_queen.png"),
  plot   = p_map_queen_degree,
  width  = 8, height = 8, dpi = 350
)
```

### 3.2 Analisis de autocorrelación Moran I y LISA

En esta sección cuantificamos dos niveles de dependencia espacial sobre la variable log_Qdens: Moran I global e Indicadores Locales LISA.

Moran I global — resume la covarianza ponderada de todas las UCS. Se contrasta contra una referencia nula obtenida por 9 999 permutaciones aleatorias de los valores (procedimiento “randomisation” de spdep). Con \> 40 000 polígonos, casi cualquier I ≠ 0 produce p-valores ≪ 0.01; por eso aquí el énfasis está en la magnitud del estadístico y no en su significancia formal.

*Filtro de polígonos válidos* Evaluamos exclusivamente las UCS con dato ↑log_Qdens y vecindarios realmente informativos:

Opción A – recomendada (activada por defecto): Al menos un vecino tiene log_Qdens ≠ NA. Evita que spdep rellene con 0 el lag espacial, lo cual inflaría I y crearía la franja horizontal ficticia en el diagrama de dispersión. Al activar la opción A se descartan aquellos polígonos cuyos vecinos no tienen dato válido en log_Qdens. En la definición clásica de Moran I, el término 𝑊 𝑦 Wy (lag espacial) es el promedio ponderado de los valores de los vecinos; si todos esos vecinos son NA, la función de spdep—al operar con zero.policy = TRUE—reemplaza el lag por 0. Esos ceros artificiales inflan la semejanza entre la UCS y su vecindario (porque comparan un dato real con 0, valor que suele quedar lejos de la media global).

Opción B (legacy: Acepta cualquier polígono con ≥ 1 vecino, aun cuando todos ellos sean NA. Se mantiene sólo para reproducir análisis antiguos y sobre-estima I global.

Para cambiar de una opción a la otra basta con comentar / des-comentar la línea indicada. subset.listw() requiere un vector lógico (TRUE / FALSE), de ahí la conversión de índices a keep_log.

```{r moranI_Qdens}

## ─────────────────────────────────────────────────────────────────────────────
##  MORAN I global  (variable log_Qdens)
## ─────────────────────────────────────────────────────────────────────────────

# Vector respuesta (orden idéntico a nb_queen / lw_queen) ---------------------
y_raw <- modelo_sf$log_Qdens

# ── OPCIÓN A  ─ válida si ≥ 1 vecino con dato no-NA  -------------------------
vecinos_con_dato <- sapply(nb_queen, \(nb) any(!is.na(y_raw[nb])))
keep_idx <- which(!is.na(y_raw) & vecinos_con_dato)          

# ── OPCIÓN B  ─ versión heredada   -------------------------------------------
# keep_idx <- which(!is.na(y_raw) & spdep::card(nb_queen) > 0)

# Convierto a vector lógico (requisito de subset.listw) -----------------------
keep_log <- seq_along(nb_queen) %in% keep_idx                # TRUE / FALSE

# Sub-lista de pesos coherente ------------------------------------------------
lw_sub <- spdep::subset.listw(lw_queen, subset = keep_log, zero.policy = TRUE)

# Moran I global --------------------------------------------------------------
moran_raw <- spdep::moran.test(
  y_raw[keep_log],          # valores solo para las UCS “válidas”
  listw       = lw_sub,
  zero.policy = TRUE
)
print(moran_raw)

# Guardamos estadístico y p-valor para anotación posterior --------------------
I_global <- round(moran_raw$estimate[["Moran I statistic"]], 4)
p_global <- signif(moran_raw$p.value, 3)


```

Con la misma sub-matriz de pesos (lw_sub) se calculan los indicadores locales (Ii, p-valor, lag espacial) y se categoriza cada UCS como High-High, Low-Low, High-Low, Low-High o No sig. (p \>= 0.05).

Moran I es un promedio ponderado de todas las covarianzas espaciales; tiende a “diluir” focos muy fuertes cuando hay áreas extensas sin patrón. El Ii (LISA) estandariza cada polígono por la varianza local –por eso puede alcanzar valores altos, incluso cuando I ≈ 0.08. Con un número de UCS grande, un I pequeño puede ser altamente significativo (p ≪ 0.01) y justificar la búsqueda de clústeres locales.

```{r LISA}

# ──────────────────────────────────────────────────────────────
# LISA LOCAL ― detecta focos de autocorrelación
# Input  :  y_raw      – vector completo de log_Qdens
#           keep_log   – vector lógico (TRUE = UCS con dato y ≥1 vecino válido)
#           lw_sub     – sub-matriz de pesos (fila-estandarizada) para keep_log
# Output :  modelo_sf_s recibe Ii_raw · p_Ii_raw · lag_raw · cluster_raw
# ──────────────────────────────────────────────────────────────

## 1 ▸ Estadísticos locales de Moran (Ii, p-value, etc.)
##    - Usamos sólo los polígonos “válidos” → y_raw[keep_log]
lisa_raw <- spdep::localmoran(y_raw[keep_log], lw_sub)
# lisa_raw tiene 5 columnas, pero el nombre exacto del p-value
# varía entre versiones de *spdep* (“Pr(z > 0)”, “Pr(z > 0.0)”, …)

## 2 ▸ Copiamos resultados a la tabla espacial -----------------
##    - Creamos columnas “vacías” (NA) para luego rellenar
modelo_sf_s <- modelo_sf_s %>%
  mutate(
    Ii_raw   = NA_real_,   # valor del indicador local
    p_Ii_raw = NA_real_,   # p-value (se rellena abajo)
    lag_raw  = NA_real_    # promedio ponderado de vecinos
  )

##    - Índices lógicos → posiciones numéricas para asignar
modelo_sf_s$Ii_raw [keep_log] <- lisa_raw[, "Ii"]

# --- p-value: busca la columna que empieza por “Pr(” -------------------------

# spdep ≤1.2 usa nombre "Pr(z > 0)"; versiones ≥1.3 cambian a "Pr(z > 0.0)"
p_col <- grep("^Pr\\(", colnames(lisa_raw))        # devuelve índice(s)
if (length(p_col) != 1) p_col <- 5                 # respaldo: 5.ª columna

modelo_sf_s$p_Ii_raw[keep_log] <- lisa_raw[, p_col]

# --- Lag espacial (Wy) -------------------------------------------------------
modelo_sf_s$lag_raw[keep_log]  <- spdep::lag.listw(
  lw_sub, y_raw[keep_log]
)

## 3 ▸ Clasificación en clústeres LISA --------------------------
##    - Umbrales global/lag calculados sobre las mismas filas válidas
global_mean <- mean(y_raw[keep_log],               na.rm = TRUE)
lag_mean    <- mean(modelo_sf_s$lag_raw[keep_log], na.rm = TRUE)

modelo_sf_s <- modelo_sf_s %>%
  mutate(
    # Etiqueta según cuadrante y significancia (p ≤ 0.05)
    cluster_raw = case_when(
      log_Qdens > global_mean & lag_raw > lag_mean & p_Ii_raw <= 0.05 ~ "High-High",
      log_Qdens < global_mean & lag_raw < lag_mean & p_Ii_raw <= 0.05 ~ "Low-Low",
      log_Qdens > global_mean & lag_raw < lag_mean & p_Ii_raw <= 0.05 ~ "High-Low",
      log_Qdens < global_mean & lag_raw > lag_mean & p_Ii_raw <= 0.05 ~ "Low-High",
      TRUE ~ "No sig."   # no significativo o sin vecinos con dato
    )
  )


```

Cerramos la exploración descriptiva con tres paneles: (i) diagrama de dispersión Moran local, (ii) mapa de clusters LISA y (iii) mapa de los valores Ii. Esta visualización resume de forma intuitiva dónde se concentran los núcleos y valles de diversidad antes de modelar explícitamente la dependencia espacial.

Los ejes del scatter se centran en las medias globales (x̄, ẏ)Para gráficas el clásico origen (0, 0) bastaría estandarizar log_Qdens (z-score) y volver a calcular el lag: entonces x̄ = ẏ = 0.

```{r visualizacion_LISA}


## ───────────────────────────────────────────────────────────────────────
##  TRIPANEL LISA
##      (a) Local Moran scatter  · valores estandarizados
##      (b) Mapa de clústeres    · categorías High-High … No sig.
##      (c) Mapa de Ii locales   · magnitud del estadístico
##  *solo para los polígonos válidos (keep_log = TRUE)*
## ───────────────────────────────────────────────────────────────────────

# 1 ▸ Preparamos data-frames ---------------------------------------------------
plot_df <- modelo_sf_s[keep_log, ]                     # mapas
scatter_df <- plot_df |>
  mutate(
    z_logQ = as.numeric(scale(log_Qdens)),             # z‐score de la variable
    z_lag  = as.numeric(scale(lag_raw))                # z‐score de su spatial lag
  ) |>
  filter(!is.na(cluster_raw))                          # descarta NAs de clúster

# 2 ▸ Paletas y niveles para los clústeres ------------------------------------
pal_cont <- paletteer::paletteer_c("grDevices::Zissou 1", 100)
col_lisa <- c("High-High" = pal_cont[90],
              "Low-Low"   = pal_cont[10],
              "High-Low"  = pal_cont[70],
              "Low-High"  = pal_cont[30],
              "No sig."   = "grey90")

niveles <- c("No sig.", "Low-Low", "Low-High", "High-Low", "High-High")
scatter_df <- scatter_df |>
  mutate(
    cluster_raw = factor(cluster_raw, levels = niveles),
    cluster_sig = ifelse(cluster_raw == "No sig.", "No", "Yes") # para alpha
  )

# 3 ▸ Texto con el Moran I global --------------------------------------------
txt_I <- sprintf("Global Moran I = %.4f (p = %.3g)", I_global, p_global)

# 4 ▸ (a) Scatter estandarizado ----------------------------------------------
p_scatter <- ggplot(scatter_df,
                    aes(z_logQ, z_lag,
                        colour = cluster_raw,
                        alpha  = cluster_sig)) +
  geom_point(size = .8) +
  scale_alpha_manual(values = c("No" = 1, "Yes" = .8), guide = "none") +
  geom_smooth(aes(group = 1), method = "lm", se = FALSE,
              colour = "black", linewidth = .4) +
  geom_hline(yintercept = 0, linetype = "dashed", colour = "grey60") +
  geom_vline(xintercept = 0, linetype = "dashed", colour = "grey60") +
  scale_colour_manual(values = col_lisa, name = "LISA cluster", drop = FALSE) +
  annotate("text", x = -Inf, y =  Inf, hjust = -0.04, vjust = 1.1,
           label = txt_I, size = 3.3, fontface = "italic") +
  guides(colour = guide_legend(override.aes = list(size = 3))) +
  labs(
    x = "Standardised log10(Q / area)",
    y = "Spatial lag (W · z)",
    title = "Local Moran scatterplot"
  ) +
  theme_minimal(base_size = 11) +
  theme(legend.position = "right")

# 5 ▸ (b) Mapa de clústeres ---------------------------------------------------
p_clusters <- ggplot(plot_df) +
  geom_sf(aes(fill = cluster_raw), colour = NA) +
  scale_fill_manual(values = col_lisa, name = "LISA cluster",
                    drop = FALSE, na.translate = FALSE) +
  labs(title = "LISA cluster map") +
  theme_minimal(base_size = 11)

# 6 ▸ (c) Mapa de Ii ----------------------------------------------------------
p_ii <- ggplot(plot_df) +
  geom_sf(aes(fill = Ii_raw), colour = NA) +
  scale_fill_viridis_c(name = "Local Ii",
                       option = "magma", direction = -1,
                       na.value = "white") +
  labs(title = "Local Ii values") +
  theme_minimal(base_size = 11)

# 7 ▸ Tripanel y exportación --------------------------------------------------
p_lisa_tripanel <- (p_scatter | p_clusters | p_ii) +
  patchwork::plot_layout(guides = "auto")

ggsave(
  here::here("Figures", "lisa_tripanel_standardised.png"),
  plot   = p_lisa_tripanel,
  width  = 15, height = 5, dpi = 350          # 350 dpi como solicitaste
)

p_lisa_tripanel   # se muestra en el cuaderno



```

### 3.3 Conclusiones del análisis de autocorrelación espacial

El Moran I global (≈ 0.08; p \< 0.001) revela dependencia espacial positiva, aunque de magnitud moderada. El valor se atenúa porque la autocorrelación se concentra en focos concretos: extensas zonas Low-Low, caracterizadas por pedodiversidad homogénea, y corredores Low-High / High-Low que señalan transiciones nítidas entre dominios contrastantes. Los núcleos High-High son escasos y localizados, lo que reduce el promedio global.

La aparente discrepancia entre la nube de puntos High-Low del scatter-plot y su escasa superficie en el mapa se explica por la escala: muchos polígonos High-Low son parches pequeñísimos. En el scatter cada uno aporta un punto; en el mapa, al dibujarlos sin borde y a escala nacional, quedan casi invisibles. Inversamente, los Low-High suelen ser franjas anchas en los márgenes de los dominios Low-Low y, por eso, ocupan más área cartográfica pero generan menos puntos.

Esta heterogeneidad espacial justifica añadir un componente espacial en los modelos posteriores.

Si se desea cuantificar la varianza espacial o incorporar jerarquías (p. ej. era geológica), se sugiere hacer un análisis de regresión CAR (INLA) o modelos mixtos con efecto espacial aleatorio.

## 4. Modelo de dependencia y heterogeneidad espacial INLA

En esta sección se ajusta un modelo jerárquico bayesiano para explicar la densidad logarítmica de pedodiversidad (log_Qdens) a partir de gradientes ambientales continuos y, al mismo tiempo, absorber dos fuentes de dependencia residual: la autocorrelación espacial entre unidades cartográficas vecinas y la heterogeneidad sistemática entre eras geológicas.

La estructura fija del modelo incorpora variables topográficas y climáticas previamente estandarizadas (altitud, pendiente, temperatura y precipitación medias, junto con sus índices de variabilidad). Para capturar patrones residuales que no se explican por estas covariables, se incluyen tres efectos aleatorios:

Un término estructurado espacialmente (uᵢ), que modela la similitud entre polígonos vecinos mediante un campo de autocorrelación definido por la matriz de vecindad (modelo CAR).

Un término no estructurado espacialmente (vᵢ), que recoge heterogeneidad local aleatoria sin patrón espacial (modelo iid).

Un intercepto aleatorio por era geológica, que permite capturar desplazamientos sistemáticos del nivel medio de pedodiversidad entre grandes unidades cronológicas del sustrato geológico (también modelado como iid).

Esta especificación separa de forma explícita las fuentes estructuradas y no estructuradas de variación espacial. El predictor lineal del modelo queda definido como:


ηᵢ = β₀ + Σ βₖ Xᵢₖ + b_{era(i)} + uᵢ + vᵢ

Donde:

βₖ: coeficientes fijos de las covariables continuas estandarizadas.

b_{era(i)}: desviación del intercepto para la era geológica del polígono i, con distribución N(0, σ²_era), independiente entre niveles.

uᵢ: efecto estructurado espacial, siguiendo un modelo CAR condicionado a la matriz de adyacencia Queen.

vᵢ: efecto no estructurado, con distribución normal iid N(0, σ²_v).

Desde el enfoque bayesiano, lo que se estima es la distribución posterior de cada parámetro dado el conjunto de datos observados. Esto incluye:

La media posterior como estimación puntual.

El intervalo de credibilidad al 95 % como medida de incertidumbre.

Y métricas de ajuste como el DIC, WAIC o la log-verosimilitud marginal (logML), que permiten comparar modelos alternativos.

El modelo se ajusta mediante INLA (Integrated Nested Laplace Approximation), una técnica bayesiana que permite aproximar de forma eficiente estas distribuciones sin necesidad de simulaciones tipo MCMC. Esto permite inferir de manera robusta no solo el efecto de las covariables, sino también la estructura espacial y la contribución relativa de cada componente del modelo.

En esta formulación, los efectos uᵢ y vᵢ pueden mapearse por separado, permitiendo visualizar en qué zonas del territorio la pedodiversidad se ve condicionada por la dependencia estructurada (similitud entre vecinos) o por factores locales independientes. La comparación entre estos efectos, junto con el ajuste del intercepto por era, permite descomponer espacialmente la varianza residual y evaluar con mayor claridad la contribución real de los gradientes ambientales.

### 4.1 Ajuste del modelo jerárquico con efectos espaciales separados {besag - iid}

El objetivo de este bloque es ajustar un modelo jerárquico bayesiano sobre log_Qdens, combinando gradientes ambientales estandarizados como efectos fijos, un intercepto aleatorio por era geológica y dos componentes espaciales diferenciados: uno estructurado, que representa la autocorrelación entre unidades vecinas, y otro no estructurado, que recoge variación local no correlacionada. Esta separación explícita permite identificar y mapear de forma independiente la contribución de cada tipo de dependencia espacial.

El efecto estructurado se especifica mediante un modelo CAR de tipo Besag, el cual asume que el valor del campo en cada polígono depende del promedio de los valores en sus vecinos inmediatos, según una matriz de adyacencia binaria simétrica. A diferencia de otros esquemas CAR disponibles en INLA (como generic1, besagproper o mcar), el modelo Besag clásico no incluye un término de varianza independiente por unidad ni una penalización directa sobre la media del campo, lo que lo hace especialmente adecuado para representar estructura espacial pura, centrada en la dependencia entre vecinos sin agregar ruido adicional. Esta propiedad lo convierte en una elección estándar para modelar efectos espaciales estructurados cuando el objetivo es absorber la autocorrelación residual latente en fenómenos distribuidos sobre polígonos.

El segundo componente, el efecto no estructurado (vᵢ), se modela mediante un campo iid gaussiano, que capta heterogeneidad local sin estructura espacial definida. Esta combinación permite descomponer explícitamente la varianza espacial en una parte correlacionada y otra independiente.

La estructura espacial se ajusta únicamente sobre una submatriz de vecindad sin islas, definida por la topología Queen, tal como se diagnosticó en el análisis exploratorio (índice de Moran y clústeres LISA). Para cada parámetro del modelo —ya sea fijo (βₖ), aleatorio (bₑᵣₐ), o espacial (uᵢ, vᵢ)— se estima su distribución posterior usando INLA (Integrated Nested Laplace Approximation). Esta aproximación bayesiana permite obtener de forma eficiente la media, los intervalos creíbles y métricas globales de ajuste (DIC, WAIC, logML), sin requerir simulaciones extensas como en MCMC.

Este modelo con campos separados servirá como referencia base para comparar variantes más simples (sin estructura espacial o sin efecto jerárquico por era), evaluar sensibilidad a priors, y mapear directamente la varianza estructurada y no estructurada que persiste tras ajustar por ambiente.

```{r fit}

## ── 1 · Sub-vecindad sin islas ─────────────────────────────────────────────
# keep_log → vector lógico que filtra polígonos con datos válidos y ≥1 vecino
nb_sub <- spdep::subset.nb(nb_queen, subset = keep_log)
if (any(spdep::card(nb_sub) == 0)) stop("aún quedan polígonos sin vecinos")

## ── 2 · Matriz de adyacencia binaria (estilo = "B") ────────────────────────
# Se usa estilo "B" para que INLA la interprete como matriz simétrica binaria
A_bin <- spdep::nb2mat(nb_sub, style = "B", zero.policy = TRUE)

## ── 3 · Archivo .graph compatible con INLA ─────────────────────────────────
# INLA leerá directamente este archivo de estructura vecinal
queen_graph <- "queen_sub.graph"
spdep::nb2INLA(file = queen_graph, nb = nb_sub)

## ── 4 · Índices espaciales para campos separados ───────────────────────────
# Creamos dos columnas: una para el efecto estructurado (uᵢ) y otra para el ruido (vᵢ)
modelo_sf$id_poly_u <- NA_integer_
modelo_sf$id_poly_v <- NA_integer_
modelo_sf$id_poly_u[keep_log] <- seq_len(sum(keep_log))  # mismo índice para ambos
modelo_sf$id_poly_v[keep_log] <- seq_len(sum(keep_log))

## ── 5 · Fórmula con campos espaciales separados (Besag + iid) ──────────────
# f(..., model = "besag") → campo estructurado basado en la vecindad
# f(..., model = "iid")   → heterogeneidad local no estructurada
formula_besag_sep <- log_Qdens ~
  dem_media_z + pendiente_media_z +
  lst_media_z + precip_media_z +
  log_dem_cv_z + log_pendiente_cv_z +
  log_lst_cv_temporal_z + log_precip_cv_temporal_z +
  f(era_geo, model = "iid") +
  f(id_poly_u, model = "besag", graph = "queen_sub.graph", scale.model = TRUE) +
  f(id_poly_v, model = "iid")

## ── 6 · Ajuste del modelo con INLA ─────────────────────────────────────────
# Se estiman parámetros, efectos aleatorios y métricas de ajuste
fit_besag_sep <- INLA::inla(
  formula = formula_besag_sep,
  data    = as.data.frame(modelo_sf)[keep_log, ],
  family  = "gaussian",
  control.predictor = list(compute = TRUE),
  control.compute   = list(dic = TRUE, waic = TRUE)
)

## ── 7 · Resumen general del ajuste ─────────────────────────────────────────
summary(fit_besag_sep)


```

### 4.2a Comparación con modelo sin estructura espacial {#modelo-sin-espacio}

Para evaluar si la estructura espacial (campo besag + ruido iid) realmente aporta valor explicativo, ajustamos aquí un modelo alternativo que prescinde completamente de los efectos espaciales. Se mantienen los mismos efectos fijos y el intercepto aleatorio por era geológica, pero se omiten los términos f(id_poly_u, ...) y f(id_poly_v, ...). Este modelo actúa como línea base para contrastar el desempeño global en términos de ajuste (DIC, WAIC, log-verosimilitud marginal).

```{r no_esp}

## ── Fórmula sin estructura espacial ────────────────────────────────────────
# El modelo mantiene los mismos efectos fijos y el intercepto aleatorio por era,
# pero omite los efectos espaciales besag (estructurado) y iid (no estructurado).
formula_noesp <- log_Qdens ~
  dem_media_z + pendiente_media_z +
  lst_media_z + precip_media_z +
  log_dem_cv_z + log_pendiente_cv_z +
  log_lst_cv_temporal_z + log_precip_cv_temporal_z +
  f(era_geo, model = "iid")

## ── Ajuste con INLA ────────────────────────────────────────────────────────
fit_noesp <- INLA::inla(
  formula = formula_noesp,
  data    = as.data.frame(modelo_sf)[keep_log, ],
  family  = "gaussian",
  control.predictor = list(compute = TRUE),
  control.compute   = list(dic = TRUE, waic = TRUE, config = TRUE)
)

summary(fit_noesp)
```

### 4.2b Modelo con estructura espacial pero sin efecto por era geológica {#modelo-besag-sin-era}

Este modelo jerárquico mantiene la estructura espacial completa (campo `besag` más ruido `iid`) pero omite el intercepto aleatorio por era geológica. Su propósito es evaluar si la heterogeneidad sistemática entre eras aporta valor explicativo más allá del patrón espacial. La comparación con el modelo completo (`fit_besag_sep`) permitirá cuantificar la importancia de `era_geo`.

```{r besag_noera}

## ── Fórmula con campos espaciales separados, sin efecto por era ─────────────
formula_besag_noera <- log_Qdens ~
  dem_media_z + pendiente_media_z +
  lst_media_z + precip_media_z +
  log_dem_cv_z + log_pendiente_cv_z +
  log_lst_cv_temporal_z + log_precip_cv_temporal_z +
  f(id_poly_u, model = "besag", graph = "queen_sub.graph", scale.model = TRUE) +
  f(id_poly_v, model = "iid")

## ── Ajuste del modelo sin efecto por era ────────────────────────────────────
fit_besag_noera <- INLA::inla(
  formula = formula_besag_noera,
  data    = as.data.frame(modelo_sf)[keep_log, ],
  family  = "gaussian",
  control.predictor = list(compute = TRUE),
  control.compute   = list(dic = TRUE, waic = TRUE, config = TRUE)
)

summary(fit_besag_noera)

```

### 4.3 Comparación formal entre modelos alternativos {#comparacion-modelos}

Con los tres modelos ajustados —(1) modelo completo con estructura espacial (`besag` + `iid`) y efecto por era, (2) modelo con estructura espacial pero sin heterogeneidad geológica, y (3) modelo sin estructura espacial— procedemos a comparar sus métricas de ajuste (DIC, WAIC, log-verosimilitud marginal) y la estabilidad de los coeficientes fijos. Esta comparación nos permite cuantificar la mejora obtenida al incluir la autocorrelación espacial y verificar si la inclusión del efecto por era (`f(era_geo, model = "iid")`) aporta información explicativa adicional o es redundante.

También evaluamos visualmente cómo se comportan los efectos fijos (`β`) entre modelos, lo cual es clave para interpretar la robustez de los gradientes ambientales estimados y su sensibilidad a la inclusión de componentes aleatorios.

#### 4.3.1 Métricas globales

A diferencia del DIC (Deviance Information Criterion) o del WAIC (Watanabe-Akaike Information Criterion), que tienen umbrales de interpretación más establecidos —como el ΔDIC > 10 sugerido por Spiegelhalter et al. (2002) como "evidencia sustancial"—, el uso del logaritmo marginal de la verosimilitud (logML) para comparar modelos no tiene un único umbral universalmente aceptado. logML = log Marginal Likelihood, también conocido como log evidencia del modelo. Es la probabilidad de los datos bajo el modelo, integrando sobre todos los parámetros. Se usa para comparar modelos a través del Bayes Factor


```{r label_res_metricas}

## ── Extracción de métricas de ajuste ───────────────────────────────────────
tabla_modelos <- tibble::tibble(
  Modelo = c("Espacial completo (besag + iid + era)",
             "Espacial sin era (besag + iid)",
             "No espacial (solo era)"),
  DIC   = c(fit_besag_sep$dic$dic,
            fit_besag_noera$dic$dic,
            fit_noesp$dic$dic),
  WAIC  = c(fit_besag_sep$waic$waic,
            fit_besag_noera$waic$waic,
            fit_noesp$waic$waic),
  logML = c(fit_besag_sep$mlik[1],
            fit_besag_noera$mlik[1],
            fit_noesp$mlik[1])
)

tabla_modelos

```

Visualización de los resultados

```{r plot_metricas}

# Reestructurar tabla a formato largo
tabla_modelos_larga <- tabla_modelos |>
  pivot_longer(cols = c(DIC, WAIC, logML), names_to = "Métrica", values_to = "Valor") |>
  mutate(
    Métrica = factor(Métrica, levels = c("DIC", "WAIC", "logML")),
    Modelo = factor(Modelo, levels = c(
      "Espacial completo (besag + iid + era)",
      "Espacial sin era (besag + iid)",
      "No espacial (solo era)"
    ))
  )

# Colores consistentes
colores_metricas <- c(
  "DIC" = "#EF5703FF",   # rojo
  "WAIC" = "#E3B710FF",  # naranja
  "logML" = "#3A9AB2FF"  # azul
)

# Graficar con anotaciones
p_metricas <- ggplot(tabla_modelos_larga, aes(x = Valor, y = Modelo, fill = Métrica)) +
  geom_col(position = position_dodge(width = 0.7), width = 0.6) +
  scale_fill_manual(values = colores_metricas) +
  geom_vline(xintercept = 0, linetype = "dashed", color = "gray50") +
  labs(
    title = "Comparación de métricas de ajuste",
    x = "Valor de la métrica",
    y = NULL,
    fill = "Métrica"
  ) +
  theme_minimal(base_size = 13)


ggsave(
  filename = here::here("Figures", "comp_barras_metricas.png"),
  plot     = p_metricas,
  width    = 7,
  height   = 5,
  dpi      = 350
)

p_metricas

```


Interpretación comparativa entre modelos
* Comparación entre modelos espaciales (con vs. sin era)
El modelo espacial completo —que incluye tanto la estructura espacial (campo besag + iid) como el efecto aleatorio por era geológica (iid)— presenta mejores métricas de ajuste que su versión sin el término de era:

ΔDIC = 788

ΔWAIC = 320

ΔlogML = –1 (ligeramente más negativo en el modelo con era)

Estas diferencias, aunque no masivas, son consistentes y favorecen el modelo con heterogeneidad geológica. Según los criterios de Spiegelhalter et al. (2002), un ΔDIC superior a 10 es una señal clara de mejor ajuste. En este caso, la mejora es amplia para DIC y WAIC, pero marginal en la log-verosimilitud marginal, lo que sugiere que el término f(era_geo, model = "iid") captura una parte relevante —aunque no dominante— del patrón residual que no es explicado por la estructura espacial ni por las covariables ambientales.

Conclusión provisional: La información geológica agrega valor explicativo al modelo, especialmente en términos de ajuste (DIC y WAIC), aunque buena parte de la heterogeneidad entre eras sigue siendo absorbida por el campo espacial.

* Comparación con el modelo sin estructura espacial
El modelo no espacial (que sólo incorpora los efectos fijos y el término f(era_geo)) exhibe un ajuste notablemente peor:

DIC y WAIC son superiores en más de 16.000 puntos

logML es casi 20.000 unidades más negativa

Estas diferencias son abrumadoras y refuerzan la conclusión de que la pedodiversidad no está distribuida aleatoriamente en el espacio: existe una autocorrelación espacial fuerte que debe ser modelada explícitamente. Esto valida los hallazgos previos basados en análisis exploratorios con Moran I y clústeres LISA.

Conclusión clave: Omitir el término espacial sub-ajusta gravemente el modelo. La estructura espacial es esencial para capturar la distribución real de la pedodiversidad en el territorio.

#### 4.3.2 Comparación de coeficientes

Este bloque permite comparar los coeficientes de los efectos fijos estimados bajo los tres modelos jerárquicos ajustados:

Modelo completo con efecto espacial y geológico (besag + iid + era).

Modelo espacial sin efecto geológico (besag + iid).

Modelo no espacial con intercepto aleatorio por era.

Se utilizan dos enfoques complementarios:

Gráfico tipo forest plot, que permite visualizar la media posterior y el intervalo de credibilidad del 95 % para cada covariable, bajo los tres modelos.

Visualización de densidades marginales posteriores para los coeficientes βₖ del modelo completo, que muestra la distribución de probabilidad estimada para cada parámetro.

Estos análisis permiten evaluar la estabilidad y robustez de los efectos fijos frente a cambios en la estructura jerárquica del modelo.

```{r extraer_betas}

## ── Extracción de coeficientes fijos por modelo ────────────────────────────

# Función auxiliar para extraer resumen de betas
extraer_betas <- function(fit, modelo_label) {
  fit$summary.fixed |>
    tibble::rownames_to_column("covariable") |>
    dplyr::mutate(modelo = modelo_label) |>
    dplyr::select(modelo, covariable, mean, `0.025quant`, `0.975quant`)
}

# Crear tabla unificada de coeficientes fijos
betas_comparados <- dplyr::bind_rows(
  extraer_betas(fit_besag_sep,   "Espacial completo"),
  extraer_betas(fit_besag_noera, "Espacial sin era"),
  extraer_betas(fit_noesp,       "No espacial")
)


```


```{r label = viz_coefs}

## ── Forest plot comparativo de efectos fijos con ajustes visuales ─────────

library(ggplot2)

# Paleta personalizada para los modelos
pal_modelos <- c(
  "Espacial completo"  = "#EF5703FF",  # rojo
  "Espacial sin era"        = "#E3B710FF",  # naranja
  "No espacial"                = "#3A9AB2FF"   # azul
)

# Renombrar covariables para que sean más interpretables
nombres_covariables <- c(
  "(Intercept)"                 = "Intercepto",
  "dem_media_z"                = "Elevación media (z)",
  "pendiente_media_z"          = "Pendiente media (z)",
  "lst_media_z"                = "Temperatura media (z)",
  "precip_media_z"             = "Precipitación media (z)",
  "log_dem_cv_z"               = "CV elevación (log, z)",
  "log_pendiente_cv_z"         = "CV pendiente (log, z)",
  "log_lst_cv_temporal_z"      = "CV temperatura (log, z)",
  "log_precip_cv_temporal_z"   = "CV precipitación (log, z)"
)

# Reasignar nombres legibles a la columna 'covariable'
betas_comparados$covariable <- factor(
  betas_comparados$covariable,
  levels = rev(names(nombres_covariables))
)
levels(betas_comparados$covariable) <- rev(unname(nombres_covariables))

# Graficar
p_forest_coefs <- ggplot(betas_comparados, aes(
  x = mean, 
  y = covariable, 
  xmin = `0.025quant`, 
  xmax = `0.975quant`, 
  color = modelo
)) +
  geom_point(position = position_dodge(width = 0.7), size = 2) +
  geom_errorbar(position = position_dodge(width = 0.7), width = 0.25) +
  labs(
    title = "Coeficientes por modelo (media e IC 95 %)",
    x = "Media posterior E[β | datos]",
    y = NULL
  ) +
  scale_color_manual(values = pal_modelos) +
  theme_minimal(base_size = 13) +
  theme(legend.position = "bottom", 
        legend.direction = "horizontal", # Ensure it's horizontal
        legend.justification = "left", # Justify the legend to the left        
        legend.title = element_blank())


ggsave(
  filename = here::here("Figures", "forestplot_coeficientes.png"),
  plot     = p_forest_coefs,
  width    = 6,
  height   = 6,
  dpi      = 350
)

p_forest_coefs

```

Se comparan los coeficientes estimados βₖ entre los tres modelos ajustados: el modelo espacial completo (Besag + iid + efecto por era), el modelo espacial sin efecto por era, y el modelo no espacial. Se resumen sus medias posteriores e intervalos de credibilidad al 95 % en formato tabular, y se visualizan las distribuciones posteriores bajo el modelo completo para explorar la forma y simetría de cada parámetro. Esto permite contrastar cuantitativamente la importancia de cada covariable y evaluar la robustez de las inferencias.

```{r}

## ── Tabla comparativa simplificada de coeficientes βₖ ──────────────────────

# Función auxiliar para extraer resumen de betas
extraer_betas <- function(fit, modelo_label) {
  fit$summary.fixed |>
    tibble::rownames_to_column("covariable") |>
    dplyr::mutate(modelo = modelo_label) |>
    dplyr::select(modelo, covariable, mean, `0.025quant`, `0.975quant`)
}

# Combinar betas de los tres modelos
betas_all <- dplyr::bind_rows(
  extraer_betas(fit_besag_sep,     "Espacial completo (besag + iid + era)"),
  extraer_betas(fit_besag_noera,   "Espacial sin era (besag + iid)"),
  extraer_betas(fit_noesp,         "No espacial (solo era)")
)

# Convertir a formato ancho: una fila por covariable
tabla_betas_simple <- betas_all |>
  tidyr::pivot_wider(
    names_from = modelo,
    values_from = c(mean, `0.025quant`, `0.975quant`)
  )

# Mostrar tabla completa
print(tabla_betas_simple, n = Inf)



```


La siguiente figura muestra las distribuciones marginales posteriores de los coeficientes bajo el modelo espacial completo. Permite evaluar si las distribuciones son simétricas, desplazadas respecto a cero o tienen colas pesadas, lo cual complementa la interpretación del forest plot.

```{r}

## ── Visualización de densidades posteriores de coeficientes βₖ ─────────────

# Extraer distribuciones marginales de los coeficientes fijos del modelo completo
marginales_beta <- fit_besag_sep$marginals.fixed

# Convertir cada distribución marginal en tibble etiquetado
densidades_beta <- purrr::imap_dfr(marginales_beta, ~{
  as.data.frame(.x) |>
    tibble::as_tibble() |>
    dplyr::rename(beta = x, densidad = y) |>
    dplyr::mutate(covariable = .y)
})

# Gráfico con líneas por densidad marginal
p_prob <- ggplot(densidades_beta, aes(x = beta, y = densidad)) +
  geom_line(color = pal_qualitat[1], size = 0.6) +
  geom_vline(xintercept = 0, color = pal_qualitat[4], linetype = "dotted", size = 0.8) +
  facet_wrap(~ covariable, scales = "free", ncol = 3) +
  labs(
    title = "Distribuciones posteriores de β",
    subtitle = "Media y forma de Pr(β | datos) bajo el modelo espacial completo",
    x = "Valor de β",
    y = "Densidad posterior"
  ) +
  theme_minimal(base_size = 13)

ggsave(
  filename = here::here("Figures", "distribuciones_coeficientes.png"),
  plot     = p_prob,
  width    = 6,
  height   = 6,
  dpi      = 350
)

p_prob

```

Los coeficientes del modelo espacial completo indican que la densidad logarítmica de pedodiversidad (log₁₀(Q/Área)) está fuertemente influenciada por los gradientes topográficos, seguida por los climáticos medios, y solo marginalmente por la variabilidad interanual. Estas estimaciones son efectos condicionales ajustados, ya que el modelo absorbe las dependencias espaciales residuales mediante dos componentes separados (campo estructurado uᵢ y ruido local vᵢ), así como un intercepto aleatorio por era geológica.

El intercepto (β₀ ≈ –3.10) representa la pedodiversidad esperada cuando todas las covariables estandarizadas valen cero, es decir, para unidades cartográficas promedio en términos de altitud, pendiente, clima y su variabilidad.

Entre las covariables topográficas:

Altitud media (dem_media_z) muestra el efecto negativo más fuerte (β ≈ –0.98): un incremento de una desviación estándar en altitud (≈ 1 045 m) reduce la diversidad en un factor ≈ 10⁻⁰.⁹⁸ ≈ 0.105, es decir, un 89.5 % menos. Esto indica que las zonas altas presentan menos heterogeneidad edáfica y geológica que pisos más bajos.

Pendiente media (β ≈ +0.21) actúa en dirección opuesta: un incremento de 7.8° incrementa la pedodiversidad en ≈ 62 %, reflejando la coexistencia de procesos contrastantes en laderas pronunciadas.

Las variables climáticas medias:

Temperatura superficial media (LST) tiene un efecto negativo claro (β ≈ –0.34), coherente con valores bajos de diversidad en zonas más cálidas y homogéneas.

Precipitación media tiene un efecto positivo débil (β ≈ +0.05), aunque creíble, lo que sugiere que mayor humedad puede favorecer procesos edafogenéticos diversos.

Respecto a la heterogeneidad interna:

Variabilidad relativa del relieve (log_cv_dem) tiene un impacto negativo fuerte (β ≈ –1.19), posiblemente indicando que un terreno extremadamente quebrado restringe la formación simultánea de múltiples tipos de suelos.

En contraste, la variabilidad relativa de la pendiente (log_cv_pendiente) es positiva (β ≈ +0.39), indicando que alternancias de inclinaciones suaves y abruptas favorecen la diversidad edáfica.

Las proxies de variabilidad climática interanual muestran efectos pequeños:

log_cv_LST ≈ +0.04 y log_cv_precipitación ≈ +0.02. Ambos son creíbles pero muy tenues. La curva de densidad para log_cv_precipitación se acerca más al cero, lo que implica mayor incertidumbre sobre su efecto.

**Comparación entre modelos**

La comparación de coeficientes βₖ entre modelos revela que omitir la estructura espacial distorsiona las inferencias:

En el modelo no espacial, los efectos topográficos como altitud y pendiente se subestiman severamente (e.g., altitud pasa de –0.98 a –0.59).

Algunos coeficientes climáticos (como precipitación media y las CVs) aparecen inflados en el modelo no espacial, lo que puede interpretarse como un ajuste espurio de la dependencia espacial mediante covariables.

La inclusión del efecto aleatorio por era geológica tiene un impacto menor sobre los coeficientes puntuales, pero aumenta ligeramente los intervalos de credibilidad, al redistribuir la incertidumbre entre componentes jerárquicos.

### 4.4 Hiperparámetros del modelo espacial: magnitud e interpretación

Además de los coeficientes β, el modelo espacial completo con componentes separadas (besag + iid + era) estima una serie de hiperparámetros que controlan la varianza residual y la estructura de dependencia espacial. A diferencia de los efectos fijos, estos parámetros no se interpretan como efectos directos de variables ambientales, sino como propiedades del proceso latente que estructura los residuos del modelo una vez ajustados los efectos observables.

En este modelo, los hiperparámetros clave son:

Varianza estructurada espacial (σ²_u): asociada al campo CAR definido por la vecindad espacial.

Varianza no estructurada (σ²_v): representa heterogeneidad local no explicada por la estructura vecinal.

Varianza del intercepto aleatorio por era (σ²_era): cuantifica la magnitud de los desplazamientos sistemáticos entre eras geológicas.

Este análisis permite responder si la autocorrelación espacial es relevante después de ajustar por covariables, y si las diferencias geológicas aportan señal útil. A continuación se visualizan y cuantifican estos hiperparámetros usando la media posterior como estadístico resumen.

```{r}

## ── Extracción de hiperparámetros del modelo espacial completo ─────────────

# Extraer de fit_besag_sep
hpars <- fit_besag_sep$summary.hyperpar

# Convertir a tabla ordenada
hiper_besag <- tibble::tibble(
  parametro = c("Varianza estructurada (CAR)", "Varianza no estructurada (iid)", "Varianza por era geológica"),
  valor = c(
    1 / hpars[grepl("Precision for id_poly_u", rownames(hpars)), "mean"],
    1 / hpars[grepl("Precision for id_poly_v", rownames(hpars)), "mean"],
    1 / hpars[grepl("Precision for era_geo", rownames(hpars)), "mean"]
  )
)

# Redondear valores
hiper_besag <- hiper_besag |>
  dplyr::mutate(valor = round(valor, 4))

hiper_besag


```

Se visualizan

```{r}


## ── Visualización de varianzas aleatorias ─────────────────────────────────

ggplot(hiper_besag, aes(x = parametro, y = valor, fill = parametro)) +
  geom_col(width = 0.6, show.legend = FALSE) +
  geom_text(aes(label = valor), vjust = -0.5, size = 4) +
  scale_y_continuous(expand = expansion(mult = c(0, 0.15))) +
  scale_fill_manual(values = c(
    "Varianza estructurada (CAR)" = "#3A9AB2FF",
    "Varianza no estructurada (iid)" = "#E3B710FF",
    "Varianza por era geológica" = "#EF5703FF"
  )) +
  labs(
    title = "Hiperparámetros del modelo espacial completo (besag + iid + era)",
    subtitle = "Varianzas estimadas para los efectos aleatorios",
    x = NULL,
    y = "Media posterior de la varianza"
  ) +
  theme_minimal(base_size = 13)



  
```

El modelo espacial completo estima una varianza total residual de aproximadamente 0.988, correspondiente a la suma de tres componentes: una varianza estructurada (CAR) de 0.678, una varianza no estructurada (iid) de 0.310, y una varianza jerárquica por era geológica de 0. Estas cantidades representan la variación no explicada por las covariables ambientales, que ha sido absorbida por el campo espacial y el efecto aleatorio.

Desde esta perspectiva, el 68.6% de la varianza residual se organiza espacialmente según la estructura definida por la vecindad (modelo CAR), mientras que el 31.4% corresponde a ruido local no estructurado, y 0% a diferencias sistemáticas entre eras geológicas. Esto confirma que la mayor parte del patrón residual sigue una estructura espacial continua, no aleatoria.

Aunque en este modelo no se estimó directamente el parámetro de mezcla φ (propio del esquema BYM2), los valores de varianza permiten inferir su equivalente empírico como:

$$
\phi^* = \frac{\text{Var(CAR)}}{\text{Var(CAR)} + \text{Var(iid)}} = \frac{0.678}{0.678 + 0.310} \approx 0.686
$$

Este resultado respalda cuantitativamente que la dependencia espacial estructurada domina el patrón de pedodiversidad residual, y que el modelo captura adecuadamente esa continuidad a través de la topología de vecindad.

La ausencia de varianza atribuida a la era geológica implica que, una vez incorporadas las covariables ambientales y los efectos espaciales, no persisten diferencias sistemáticas entre eras que justifiquen un nivel jerárquico adicional. Esto no invalida su inclusión inicial en el modelo, pues permite verificar empíricamente su necesidad.

En conjunto, los hiperparámetros del modelo indican que el componente espacial estructurado (CAR) es el principal responsable de la autocorrelación remanente, mientras que el ruido local (iid) cumple un rol secundario. La geología, en cambio, no introduce heterogeneidad adicional una vez controlados los demás factores. Esto sugiere que la estructura espacial es una propiedad latente clave de la pedodiversidad, y que el contexto geológico actúa más como modulador indirecto a través del ambiente que como un efecto directo sobre la respuesta modelada.

### 4.5 Efectos aleatorios – Intercepto por era geológica

El modelo jerárquico incluye un intercepto aleatorio para cada era geológica mediante el término f(era_geo, model = "iid"). Este término asigna a cada categoría un efecto aleatorio independiente, modelado como una realización de una distribución normal centrada en cero:

b_era(i) ~ N(0, σ²_era)

Esto significa que el modelo permite que cada era tenga su propio nivel base de pedodiversidad, una vez descontados los efectos fijos y el campo espacial. No se trata de pendientes aleatorias, ya que las covariables ambientales (elevación, clima, etc.) no interactúan con la era.

Tampoco debe confundirse este término con el ruido espacial no estructurado incluido en el campo f(id_poly_u, model = "besag") + f(id_poly_v, model = "iid"), que representa dependencia entre vecinos (estructura CAR) y heterogeneidad local. El efecto por era representa una fuente adicional de variación, jerárquica, categórica y no espacial. Su función es capturar desplazamientos sistemáticos entre eras geológicas, si los hubiera, no explicar error.

A continuación se extraen y visualizan los valores medios estimados de $b_{\text{era}(i)}$, junto con sus intervalos creíbles del 95 %, para evaluar si alguna era se desvía sistemáticamente del nivel base.

```{r}

## ── Efectos aleatorios por era geológica ───────────────────────────────────

# Extraer resumen limpio
era_tab <- fit_besag_sep$summary.random$era_geo |>
  dplyr::select(ID, mean, `0.025quant`, `0.975quant`) |>
  dplyr::rename(
    era = ID,
    media = mean,
    IC_inf = `0.025quant`,
    IC_sup = `0.975quant`
  ) |>
  dplyr::filter(era != "NA")

# Gráfico tipo forest plot
ggplot(era_tab, aes(x = media, y = era)) +
  geom_point(size = 2) +
  geom_errorbarh(aes(xmin = IC_inf, xmax = IC_sup), height = 0.2) +
  geom_vline(xintercept = 0, linetype = "dashed", color = "gray50") +
  labs(
    title = "Interceptos aleatorios por era geológica",
    x = "Desviación respecto al nivel base (media ± IC 95%)",
    y = "Era geológica"
  ) +
  theme_minimal(base_size = 13)


```

Los interceptos aleatorios estimados para cada era geológica son prácticamente nulos y todos sus intervalos creíbles al 95 % abarcan el cero.

En otras palabras, ninguna era muestra un desplazamiento sistemático de la pedodiversidad, una vez controlada la combinación de covariables topográficas, climáticas y de variabilidad. La dispersión restante entre polígonos ya se explica por la componente espacial CAR y por el ruido iid; el nivel “era” añade información despreciable. Esto respalda la conclusión extraída del hiper-parámetro de precisión: el término aleatorio por era puede omitirse en modelos simplificados sin sacrificar ajuste ni interpretación.

### 4.6 Campo espacial estructurado (uᵢ)

El modelo espacial con campos separados estima un campo estructurado ui que representa la dependencia entre unidades vecinas. Este componente refleja la autocorrelación espacial latente, es decir, la tendencia de que unidades geográficamente cercanas tengan niveles similares de pedodiversidad, incluso tras controlar por gradientes ambientales y variación geológica.

El efecto estructurado ui es modelado mediante un campo CAR (Condicionalmente Autoregresivo), ajustado con f(id_poly_u, model = "besag"). INLA estima la distribución posterior de ui condicional a los datos, y lo que se representa aquí es:

* Su media posterior: valor esperado de Pr(ui ∣ datos), que refleja el sesgo espacial estructurado en cada unidad.

* Su desviación estándar posterior, que indica la incertidumbre de esta estimación.

Estos efectos solo se pueden visualizar como mapas, ya que están definidos espacialmente (uno por polígono), a diferencia de los efectos fijos que son globales y se comparan con forest plots.

```{r ui}

## ── 4.6 Campo espacial estructurado (uᵢ) ────────────────────────────────────

# Extraer efecto estructurado (Besag)
ran_u <- fit_besag_sep$summary.random$id_poly_u

# Asignar media posterior y sd a los polígonos válidos
modelo_sf$u_mean <- NA_real_
modelo_sf$u_sd   <- NA_real_
modelo_sf$u_mean[keep_log] <- ran_u$mean
modelo_sf$u_sd  [keep_log] <- ran_u$sd

# Paleta continua para media
pal_continuo <- paletteer::paletteer_c("grDevices::Zissou 1", 100)

# Mapa de media posterior de uᵢ
p_u_mean <- ggplot(modelo_sf) +
  geom_sf(aes(fill = u_mean), color = NA) +
  scale_fill_gradientn(colours = pal_continuo) +
  labs(title = "Campo espacial estructurado uᵢ – media posterior", fill = "mean(u)") +
  theme_minimal()

# Mapa de incertidumbre (sd posterior de uᵢ)
p_u_sd <- ggplot(modelo_sf) +
  geom_sf(aes(fill = u_sd), color = NA) +
  scale_fill_viridis_c(option = "magma", direction = -1) +
  labs(title = "Incertidumbre del campo uᵢ – desviación estándar", fill = "sd(u)") +
  theme_minimal()

# Mostrar ambos mapas
p_u_mean
p_u_sd


```

*Mapa de la media posterior de uᵢ**
Este mapa (azul-amarillo-rojo) muestra el valor esperado del campo espacial estructurado uᵢ por polígono, es decir, cuánto se desvía cada unidad de su vecindario, una vez descontados los efectos fijos y el intercepto por era.

Zonas con uᵢ > 0 (rojas): tienen niveles de pedodiversidad más altos de lo esperado dado su entorno ambiental (elevación, pendiente, clima...). Aquí el campo espacial "ajusta hacia arriba", lo cual sugiere procesos o condiciones locales que no fueron explicadas por las covariables incluidas. Ejemplos: piedemontes, mosaicos edafológicos complejos, transiciones geológicas abruptas.

Zonas con uᵢ < 0 (azules): tienen valores más bajos de lo esperado tras ajustar por las covariables. Esto puede reflejar homogeneidad edáfica local, procesos de erosión extensiva, o incluso deficiencias en el inventario taxonómico en esas áreas.

Zonas en amarillo (uᵢ ≈ 0): indican que el modelo no requiere ajuste espacial en esa unidad; los efectos fijos y el intercepto por era explican bien los patrones observados.

**Mapa de desviación estándar posterior de uᵢ**
Este mapa (paleta magma) muestra la incertidumbre del modelo respecto al valor estimado de uᵢ en cada polígono.

Las zonas con menor incertidumbre (claras) están distribuidas de forma bastante homogénea, lo que indica una buena estabilización del modelo en la mayoría del territorio.

Las zonas más oscuras (incertidumbre > 0.5) tienden a ubicarse:

En regiones con geometría irregular o aislada (bordes, islas de polígonos).

En áreas donde la conectividad espacial (grafo) es débil.

Posiblemente también en polígonos con menos observaciones, aunque en este caso depende del proceso de modelado de la pedodiversidad.



### 4.7 Ruido espacial no estructurado (vᵢ)

El modelo también estima una segunda componente espacial: el ruido no estructurado vi, ajustado mediante f(id_poly_v, model = "iid"). Esta componente representa variabilidad independiente entre polígonos, es decir, fluctuaciones locales no relacionadas con los vecinos.

Este término permite capturar:

Efectos muy específicos o extremos no explicados por el ambiente o la geología;

Posibles errores de mapeo o heterogeneidades locales mal representadas.

Tal como con ui, INLA proporciona su distribución posterior. Se representan:

* Su media posterior, que indica si hay sesgos locales sistemáticos;

* Su desviación estándar posterior, que refleja la incertidumbre del modelo en cada unidad.

```{r}

## ── 4.7 Ruido espacial no estructurado (vᵢ) ────────────────────────────────

# Extraer la parte no estructurada (vᵢ)
ran_v <- fit_besag_sep$summary.random$id_poly_v

# Agregar media y sd de vᵢ al objeto sf
modelo_sf$v_mean <- NA_real_
modelo_sf$v_sd   <- NA_real_
modelo_sf$v_mean[keep_log] <- ran_v$mean
modelo_sf$v_sd  [keep_log] <- ran_v$sd

# Mapa de media posterior vᵢ
p_v_mean <- ggplot(modelo_sf) +
  geom_sf(aes(fill = v_mean), color = NA) +
  scale_fill_gradientn(colours = pal_continuo) +
  labs(title = "Ruido espacial no estructurado vᵢ – media posterior", fill = "mean(v)") +
  theme_minimal()

# Mapa de incertidumbre (sd posterior de vᵢ)
p_v_sd <- ggplot(modelo_sf) +
  geom_sf(aes(fill = v_sd), color = NA) +
  scale_fill_viridis_c(option = "magma", direction = -1) +
  labs(title = "Incertidumbre de vᵢ – desviación estándar posterior", fill = "sd(v)") +
  theme_minimal()

# Mostrar mapas
p_v_mean
p_v_sd


```

Mapa de media posterior de vi
 
Valores cercanos a cero en la mayoría del territorio indican que, una vez controlados los efectos fijos (covariables) y el componente estructurado ui, el modelo no necesita realizar grandes ajustes locales no espaciales para capturar la pedodiversidad observada.

Áreas con valores positivos de vi (rojos) reflejan polígonos donde la pedodiversidad fue mayor a la esperada, incluso después de considerar covariables y efecto espacial. Pueden representar sitios atípicos, con condiciones no explicadas por el modelo, como:

procesos edafogenéticos locales particulares,

errores en la delimitación de unidades cartográficas,

o zonas de transición complejas no capturadas por los gradientes usados.

Áreas con valores negativos de vi (azules/verdosos) reflejan unidades donde la pedodiversidad fue menor a la esperada por el modelo. Pueden señalar:

condiciones homogéneas dentro de unidades que el modelo sobreestimó,

o posibles errores de clasificación que agrupan taxones diversos como uno solo.

2. Mapa de desviación estándar posterior de vi
 
La incertidumbre asociada al vi es relativamente homogénea en todo el territorio, con valores entre 0.42 y 0.55, sin focos de extrema incertidumbre.

Esto sugiere que el modelo estima con confianza razonable que el término no estructurado tiene poca variabilidad, y no contribuye sustancialmente a mejorar el ajuste.

Refuerza la idea de que la mayor parte de la dependencia espacial está bien explicada por ui , y el 
visimplemente afina el ajuste en casos residuales.

### 4.6 Predicción y residuos

mostrar dónde el modelo BYM2 todavía sobre- o sub-estima la pedodiversidad. Se parte de la media posterior μi y se calcula un residuo estilo Pearson

```{r}

## ─────────────────────────────────────────────────────────────
##  Mapa de residuos posteriores  (observado – media posterior)
## ─────────────────────────────────────────────────────────────

# 1 ▸ extrae media y sd de la lista de predicciones de INLA
pred_df <- fit_bym2$summary.fitted[ , c("mean","sd")]

modelo_sf$mu_post <- modelo_sf$mu_sd <- NA_real_
modelo_sf$mu_post[keep_log] <- pred_df$mean   # media posterior
modelo_sf$mu_sd  [keep_log] <- pred_df$sd     # desv. típ. posterior

# 2 ▸ residuo posterior (escala original ‒log10-)
modelo_sf$resid <- modelo_sf$log_Qdens - modelo_sf$mu_post

# 3 ▸ paleta Zissou 1 (continua) adaptada como diverging
pal_cont <- paletteer::paletteer_c("grDevices::Zissou 1", 100)
pal_div  <- c(rev(pal_cont[10:1]), pal_cont[11:90])   # ~amarillo-blanco-púrpura

# 4 ▸ mapa
p_resid <- ggplot(modelo_sf) +
  geom_sf(aes(fill = resid), colour = NA) +
  scale_fill_gradientn(
    colours = pal_div,
    limits  = c(-4, 4),          # recorta colas extremas a ±4 u log
    oob     = scales::squish,    # valores fuera → extremo de la paleta
    name    = "resid"
  ) +
  labs(title = "Residuos posteriores (observado – media posterior)") +
  theme_minimal()

p_resid            # se renderiza en el cuaderno


```

amarillo → naranjas ( \> 0 ) indican sub-predicción: la pedodiversidad observada es mayor que la estimada por el modelo;

verde-azules ( \< 0 ) señalan sobre-predicción: la pedodiversidad observada es menor que la estimada;

corresponden a ajuste satisfactorio.

La dispersión de colores y la ausencia de bandas extensas de un mismo signo muestran que no persisten patrones espaciales sistemáticos. Un test de Moran sobre los residuos (FALTA), respalda??? que la autocorrelación residual es insignificante y que el término espacial BYM2 cumplió su función de absorber la dependencia.

Esos parches azulados del extremo sur ― donde el modelo sobre-predice la pedodiversidad ― encajan bastante bien con varias limitaciones prácticas de la cartografía nacional de suelos en la Amazonia y el piedemonte andino-amazónico:

Cobertura de muestreo muy desigual Los inventarios históricos (IGAC, IGAC-FAO, proyectos departamentales) apenas pasaban por los grandes ríos navegables y las pistas de colonización. En muchos de esos polígonos sólo existe el mapeo fotointerpretado de los años 1970-1980, con muy pocos perfiles descritos in situ. Consecuencia: la cuenta de taxones (Q) está infra-estimada; el modelo, al asumir que los datos reflejan la realidad, la “corrige” al alza → residuos negativos intensos (azules).

Complejidad edáfica sub-muestreada El relieve de colinas disectadas, terrazas y abanicos aluviales jóvenes genera suelos muy contrastantes a escalas \< 1 km (Fluvisoles, Acrisoles, Plinthosoles, Histosoles localizados). Esa heterogeneidad real no aparece si el polígono se levantó con un único taxón “dominante”. Resultado: predicción basada en topografía/clima (que “espera” un mosaico diverso) \> diversidad observada → residuo negativo.

Acceso físico y situación de orden público Comunidades sin carreteras estables y, durante años, presencia de actores armados dificultaron el trabajo de campo sistemático. Las zonas que mencionas coincidieron con poca o nula actualización catastral/agrónoma. Efecto: sesgo de observación más que un fallo real del modelo ambiental.

Qué hacer con esa señal Variable de esfuerzo de muestreo Incorporar un offset (o covariable) que contabilice número de perfiles/ha o distancia media a vías fluviales y carreteras podría reducir el sesgo.

Validación cruzada espacial estratificada Separar esas áreas “poco accesibles” como fold independiente mostraría si el sobre-ajuste es grave o se debe sobre todo a carencia de datos.

Trabajo de campo dirigido Si tu objetivo final es un mapa operativo, priorizar muestreos en esos polígonos azulados mejorará tanto la base de datos como la capacidad predictiva.

En síntesis, los azules intensos no significan que el modelo “se equivoque” por mala especificación, sino que extrapola hacia regiones sub-levadas. El diagnóstico es útil: señala exactamente dónde la estrategia de muestreo histórica dejó lagunas que conviene subsanar.

## 5. Lo que falta

Definiendo ya los productos básicos de cada capa—estadísticos globales, betas, hiper-parámetros, efectos aleatorios y residuos—quedan varias comprobaciones y extensiones que conviene completar para que el apartado de resultados y discusión sea sólido y coherente con los objetivos del artículo.

En el bloque (1) ajuste global sólo hemos reportado DIC, WAIC y tiempos de cómputo. Falta contrastar esos indicadores con un modelo de referencia sin término espacial (BYM2 reducido a φ = 0) o, al menos, con el SAR-error frequentista. Esa comparación cuantifica la ganancia real de incorporar la estructura CAR. También queda por revisar los “mezcla-beta” internos de INLA (el parámetro κ que controla la precisión de la aproximación de Laplace) para descartar problemas de convergencia; basta con fit_bym2$internal.summary$max.gradient y inla.emarginal sobre el log-marginal likelihood.

En la capa (2) efectos fijos ya tienes los intervalos creíbles y su interpretación, pero sigue pendiente evaluar la colinealidad residual entre covariables (p. ej. con las VIF sobre la matriz X estandarizada) y, sobre todo, representar la contribución relativa de cada bloque de variables (intensidad, variedad y variabilidad) al R² marginal de la respuesta. Eso se obtiene con la descomposición de varianza “variance partitioning” de INLA (inla.qmarginal) o con la versión de partR2 adaptada a LGMs.

Para (3) hiper-parámetros BYM2 ya discutimos magnitud y significado, pero falta la prueba de sensibilidad a los priors. INLA permite re-ajustar el modelo con penalised-complexity priors algo más informativos para la mezcla φ y para la precisión espacial; comparar las nuevas posteriors con las actuales mostrará si las conclusiones dependen del prior inercial que viene por defecto. Además, conviene mapear la ratio σ²_s / σ²_total para ilustrar visualmente qué fracción de varianza absorbe el campo estructurado.

En (4) efectos aleatorios ya tienes la tabla de interceptos por era y el mapa de uᵢ. Faltan dos pasos. Primero, la banda de incertidumbre: un segundo mapa con la desviación típica posterior (u_sd) y un breve comentario sobre dónde el modelo “sabe menos”. Segundo, enlazar cuantitativamente ese campo con la LISA original. El contraste formal es un test de correlación espacial entre uᵢ y los Ii locales—moran.mc(u_mean, lw_sub)—que permitirá afirmar con números, no sólo con inspección ocular, que el BYM2 efectivamente absorbe la mayor parte de los focos Low-Low.

Por último, en (5) predicción y residuos ya generaste el mapa de residuos. Falta el diagnóstico estadístico: histograma o QQ-plot de los residuos normalizados frente a la distribución normal, un correlograma de Moran sobre esos residuos (mismo script que usaste para el correlograma LISA) y, opcionalmente, la curva PIT (Probability Integral Transform) que INLA calcula con control.compute = list(cpo = TRUE). Si el correlograma no muestra p-valores \< 0.05 y el QQ-plot no presenta colas gruesas, podrás afirmar que el modelo deja la estructura espacial prácticamente eliminada y que la suposición gaussiana es aceptable.

Con esas verificaciones adicionales—comparación con modelos nulos, partición de varianza por bloques, sensibilidad a priors, incertidumbre del campo uᵢ y diagnóstico exhaustivo de residuos—la sección de resultados cubrirá todos los puntos críticos del modelo BYM2 y cerrará el círculo que iniciaste con el análisis global y local de autocorrelación.
