---
title: "Modelo INLA-BYM para dependencia y heterogeneidad espacial"
subtitle: "Modelado espacial de pedodiversidad"
author: "Carlos M. Guío Blanco"
format: html
editor: visual
---

El objetivo es cuantificar y cartografiar la pedodiversidad de las Unidades Cartográficas de Suelo (UCS) de las regiones montañosas colombianas, explicándola por gradientes topográficos y climáticos, sin ignorar la dependencia espacial que confiere coherencia a los mosaicos edáficos. El flujo analítico se apoya en cuatro escalones sucesivos.

Primero se reconstruye la base de datos espacial: cada UCS se enlaza con las covariables ambientales derivadas de DEM, LST y CHIRPS, y se le adjudica la era geológica predominante.

Segundo se diagnostica la autocorrelación de la respuesta antes de modelar. El Moran I global comprueba que la pedodiversidad no es aleatoria en el espacio (I ≈ 0,08; p < 0,001); el LISA local identifica extensos clústeres Low-Low y corredores de transición High-Low / Low-High. Este paso justifica incluir un término espacial explícito.

Tercero se ajusta un modelo jerárquico BYM2-CAR dentro del marco INLA. El predictor lineal combina: (i) efectos fijos β para la intensidad, variedad y variabilidad de los gradientes ambientales; (ii) un intercepto aleatorio iid por era geológica; y (iii) un campo espacial uᵢ que mezcla dependencia CAR entre vecinos y heterogeneidad local. Este modelo permite particionar la varianza residual en ruido, estructura espacial y posibles diferencias entre eras.

Cuarto se examinan los cinco bloques de salida que genera INLA ‒ajuste global, efectos fijos, hiper-parámetros, efectos aleatorios y residuos‒ y se contrastan con los hallazgos exploratorios. A lo largo de esa revisión se añaden controles de calidad (sensibilidad a priors, correlogramas de residuos, R² marginal por grupos de covariables) para asegurar que las conclusiones no dependan de supuestos ocultos.

Al finalizar, el cuaderno entrega:
(1) mapas de predicción y de incertidumbre de la pedodiversidad,
(2) la contribución numérica de cada gradiente ambiental,
(3) la fracción de la varianza explicada por la estructura espacial, y
(4) un diagnóstico reproducible de que la autocorrelación residual ha sido efectivamente absorbida.

Con este andamiaje, el manuscrito puede sostener que la complejidad edáfica colombiana se modula principalmente por la topografía y el clima de fondo, mientras que las diferencias litológicas de gran escala (eras) juegan un papel marginal una vez controlados esos gradientes y la proximidad espacial.

Una vez integrado este texto introductorio podemos pasar, sección por sección, a insertar los bloques complementarios que faltan (modelo de referencia sin término espacial, partición de R², test de autocorrelación de residuos, mapas de desviación estándar de uᵢ, etc.) y a pulir la redacción que acompaña cada bloque. Cuando me confirmes que la cabecera está lista, empezamos por el punto 1 de la lista pendiente y vamos avanzando de forma incremental.

```{r configuracion message = FALSE, warning = FALSE}

#Para exportar como .R plano
# knitr::purl('06_analisis_SAR_CAR__jerarquicos.qmd')

if (!"pacman" %in% rownames(installed.packages())) install.packages("pacman")
pacman::p_load(
  here,         # manejo de rutas relativas al proyecto
  remotes,      # instalar paquetes desde GitHub (si llegamos a necesitarlos)
  sf,           # lectura y manipulación de objetos espaciales vectoriales
  dplyr,        # verbos de manipulación de data frames (filter, mutate, joins)
  tidyr,        # pivoteo y desanidado de datos (pivot_longer, unnest, etc.)
  readr,        # lectura/escritura rápida de archivos CSV
  purrr,        #
  geojsonsf,    # GeoJSON ↔ sf rápido (geojson_sf)
  rmapshaper,   # Simplificación de geometrías
  stringr,      # Manipulación d textos
  ggplot2,      # sistema de gráficos
  ggdist,       # distribuciones y visuales tipo half-eye / histinterval
  patchwork,    # combinación de gráficos ggplot (p1 + p2)
  paletteer,    # acceso a múltiples paletas (viridis, wesanderson, etc.)
  scales,       # helpers de ejes y transformaciones (log10, percentiles)
  grid,         # utilidades de bajo nivel para gráficos (layouts, grobs)
  GGally,       # correlogramas y extensiones ggplot
  sjPlot,       # visualización de modelos (coeficientes, efectos marginales)
  spdep,        # estructuras de vecinos y pruebas de autocorrelación
  spatialreg,   # modelos SAR / SEM / SDM / SDEM / SARAR
  spaMM,        # Modelos mixtos
  performance,  # métricas de ajuste (pseudo-R², VIF, etc.)
  classInt,     # cortes de intervalos (quantile, jenks, etc.)
  INLA,         # modelos Bayesianos rápidos (CAR/BYM/Leroux)
  lme4,         # modelos mixtos jerárquicos (GLMM)
  MuMIn,        # R² marginal/condicional para modelos mixtos
  googledrive   # autenticación y manejo de archivos en Google Drive
)

theme_set(theme_minimal(base_size = 13))

# Para instalar INLA:
# https://www.r-inla.org/download-install

```

## 1. Carga de datos

Importamos la capa de Unidades Cartográficas de Suelo (UCS) previamente armonizada. Al validar geometrías y quedarnos con los campos clave (`id_creado`, `UCSuelo`, `AREA_HA`, `Q`) dejamos una versión ligera pero completa que servirá de eje para unir, más adelante, las covariables ambientales y la geología.

```{r carga_ucs}

# Capa cruda tal como sale de la función externa ---------------
source(here::here("Scripts", "00_funcion_carga_ucs_procesadas_qs.R"),
       encoding = "UTF-8")


# Versión “limpia” en WGS-84 ------------------------------------------------
ucs_sf_4326 <- ucs_rao_sf |>
  sf::st_make_valid() |>
  sf::st_transform(4326) |>
  dplyr::select(id_creado, UCSuelo, AREA_HA, Q)


```

Definimos aquí constantes y funciones auxiliares de uso recurrente. El pequeño ε protege división o logaritmos frente a ceros, mientras que las paletas garantizan una estética uniforme en todas las figuras del cuaderno. Al declararlas una sola vez evitamos redefiniciones y mantenemos la coherencia visual.

```{r utilidades}

# Ajuste de precisión para divisiones seguras
eps        <- 1e-6                                # ε evita CV = σ/0
safe_log10 <- function(x) log10(pmax(x, eps))     # log10 con piso

# Paletas continuas y discretas
pal_continuo <- paletteer::paletteer_c("grDevices::Zissou 1", 100)
pal_qualitat <- paletteer::paletteer_d("wesanderson::Zissou1", 5)
```

En los CSV exportados desde GEE cada polígono UCS trae la media y la desviación estándar de la variable sobre su superficie. Convertimos cada tabla en sf, reteniendo la geometría para unión posterior. Calculamos el coeficiente de variación (CV = σ / |μ|) como medida adimensional de heterogeneidad interna del polígono. Generamos la transformación log₁₀ del CV (su distribución es fuertemente asimétrica).Estandarizamos todas las métricas (z) para que los coeficientes β del modelo sean comparables.

**Nota sobre densidades**
En versiones previas se dividía el CV por el área del polígono (*_densidad). Al tratarse ya de un cociente adimensional, la división añadía ruido y complicaba la interpretación. Se ha retirado para centrar el análisis en la variabilidad relativa dentro de cada UCS.

Este mismo patrón se repite para relieve (DEM y pendiente), intensidad climática (LST media, precipitación media) y variabilidad climática interanual (CV temporal de LST y precipitación).

```{r carga_covariables}

# ─────────────────────────────────────────────────────────────────────────────
# 1 · DEM  · media, CV y derivados (todas las variables en español)
# ─────────────────────────────────────────────────────────────────────────────
dem_csv <- readr::read_csv(           # <- nombre lógico del objeto CSV
  here::here("Data/OUT_covars_csv/OUT_DEM_combinado.csv"),
  show_col_types = FALSE
)

covars_dem <- st_as_sf(
  data.frame(dem_csv, geometry = geojson_sf(dem_csv$.geo)), crs = 4326
) |>
  # «media» en lugar de «mean»
  dplyr::rename(dem_media = mean) |>
  dplyr::mutate(
    # Coef. de variación espacial de la elevación
    dem_cv              = stdDev / pmax(abs(dem_media), eps),
    log_dem_cv          = safe_log10(dem_cv),

    # Versión estandarizada (Z-score) de cada métrica
    across(c(dem_media, dem_cv, log_dem_cv),
           ~ scale(.x)[,1], .names = "{.col}_z")
  ) |>
  dplyr::select(-.geo, -stdDev, -system.index)

# ─────────────────────────────────────────────────────────────────────────────
# 2 · SLOPE (media & CV espacial)
# ─────────────────────────────────────────────────────────────────────────────
slope_cv <- readr::read_csv(
  here::here("Data/OUT_covars_csv/OUT_SLOPE_combinado.csv"),
  show_col_types = FALSE
)

covars_pendiente <- st_as_sf(
  data.frame(slope_cv, geometry = geojson_sf(slope_cv$.geo)), crs = 4326
) |>
  dplyr::rename(pendiente_media = mean) |>
  dplyr::mutate(
    pendiente_cv          = stdDev / pmax(abs(pendiente_media), eps),
    log_pendiente_cv      = safe_log10(pendiente_cv),
    across(c(pendiente_media, pendiente_cv, log_pendiente_cv),
           ~ scale(.x)[,1], .names = "{.col}_z")
  ) |>
  dplyr::select(-.geo, -stdDev, -system.index)

# ─────────────────────────────────────────────────────────────────────────────
# 3 · LST media espacial (2013-2023)
# ─────────────────────────────────────────────────────────────────────────────
lst_media_esp <- readr::read_csv(
  here::here("Data/OUT_covars_csv/OUT_LST_media_espacial_combinado.csv"),
  show_col_types = FALSE
)

covars_lst_media <- st_as_sf(
  data.frame(lst_media_esp, geometry = geojson_sf(lst_media_esp$.geo)), crs = 4326
) |>
  dplyr::rename(lst_media = mean) |>
  dplyr::mutate(
    log_lst_media          = safe_log10(lst_media),
    across(c(lst_media, log_lst_media),
           ~ scale(.x)[,1], .names = "{.col}_z")
  ) |>
  dplyr::select(-.geo, -stdDev, -system.index)  

# ─────────────────────────────────────────────────────────────────────────────
# 4 · LST CV temporal (2013-2023)
# ─────────────────────────────────────────────────────────────────────────────

lst_cv_temp <- readr::read_csv(
  here::here("Data/OUT_covars_csv/OUT_LST_cv_temporal_combinado.csv"),
  show_col_types = FALSE
)

covars_lst_cv_temp <- st_as_sf(
  data.frame(lst_cv_temp, geometry = geojson_sf(lst_cv_temp$.geo)), crs = 4326
) |>
  dplyr::rename(lst_cv_temporal = mean) |>
  dplyr::mutate(
    log_lst_cv_temporal          = safe_log10(lst_cv_temporal),
    across(c(lst_cv_temporal, log_lst_cv_temporal),
           ~ scale(.x)[,1], .names = "{.col}_z")
  ) |>
  dplyr::select(-.geo, -stdDev, -system.index)

# ─────────────────────────────────────────────────────────────────────────────
# 5 · PRECIP CV temporal  &  6 · PRECIP media espacial (idéntica lógica)
# ─────────────────────────────────────────────────────────────────────────────

# Precip cv temporal
precip_cv_temp <- readr::read_csv(
  here::here("Data/OUT_covars_csv/OUT_PRECIP_cv_temporal_combinado.csv"),
  show_col_types = FALSE
)

covars_precip_cv_temp <- st_as_sf(
  data.frame(precip_cv_temp, geometry = geojson_sf(precip_cv_temp$.geo)), crs = 4326
) |>
  dplyr::rename(precip_cv_temporal = mean) |>
  dplyr::mutate(
    log_precip_cv_temporal          = safe_log10(precip_cv_temporal),
    across(c(precip_cv_temporal, log_precip_cv_temporal),
           ~ scale(.x)[,1], .names = "{.col}_z")
  ) |>
  dplyr::select(-.geo, -stdDev, -system.index)   


# Precip media espacial
precip_media_esp <- readr::read_csv(
  here::here("Data/OUT_covars_csv/OUT_PRECIP_media_espacial_combinado.csv"),
  show_col_types = FALSE
)

covars_precip_media <- st_as_sf(
  data.frame(precip_media_esp, geometry = geojson_sf(precip_media_esp$.geo)), crs = 4326
) |>
  dplyr::rename(precip_media = mean) |>
  dplyr::mutate(
    log_precip_media          = safe_log10(precip_media),
    across(c(precip_media, log_precip_media),
           ~ scale(.x)[,1], .names = "{.col}_z")
  ) |>
  dplyr::select(-.geo, -stdDev, -system.index)


```

Descargamos el mapa geológico 1 : 500 000 del SGC vía servicio REST y lo reclasificamos en eras (Cz, Mz, Pz, Ptz). Esa simplificación facilita interpretar la historia geológica dominante de cada UCS y nos servirá más adelante como posible factor jerárquico o como covariable categórica en modelos mixtos.

```{r carga_geologico}

url_base   <- "https://srvags.sgc.gov.co/arcgis/rest/services/Mapa_Geologico_Colombia/Mapa_Geologico_Colombia_V2023/MapServer/733/query"
url_geo    <- httr::modify_url(
  url_base,
  query = list(where = "1=1", outFields = "*",
               returnGeometry = "true", f = "geojson")
)

geo_sf_wgs84 <- sf::st_read(url_geo, quiet = TRUE) |>
  sf::st_make_valid() |>
  mutate(
    # LIMPIEZA -----------------------------------------------------------------
    edad_limpia = Edad |>
      str_replace_all("\\?", "") |>
      str_trim() |>
      str_to_lower() |>
      stringi::stri_trans_general("Latin-ASCII") |>
      str_replace_all("-", " ") |>
      str_squish(),
    
    # RECLASIFICACIÓN POR ERA --------------------------------------------------
    era_geo = case_when(
      # 1) CENOZOICO -----------------------------------------------------------
      str_detect(edad_limpia, regex(
        "paleoceno|eoceno|oligoceno|mioceno|plioceno|pleistoceno|holoceno|
         aquitaniano|burdigaliano|langhiano|serravaliano|tortoniano|messiniano|
         zancliano|rupeliano|thanetiano|lutetiano|bartoniano|priaboniano|
         selandiano|daniense|chattiano|cuaternario|mesiniano",
        ignore_case = TRUE)) ~ "Cz",
      
      # 2) MESOZOICO -----------------------------------------------------------
      str_detect(edad_limpia, regex(
        "triasico|jurasico|cretacico|berriasiano|valanginiano|barremiano|
         aptiano|albiano|cenomaniano|turoniano|coniaciano|santoniano|
         campaniano|maastrichtiano",
        ignore_case = TRUE)) ~ "Mz",
      
      # 3) PALEOZOICO ----------------------------------------------------------
      str_detect(edad_limpia, regex(
        "\\bcambrico\\b|\\bordovicico\\b|\\bsilurico\\b|\\bdevonico\\b|
         \\bmississipiano\\b|\\bpridoliano\\b|\\bcarbonifero\\b|
         \\bpennsylvaniano\\b|\\bpermico\\b|\\bpaleozoico\\b",
        ignore_case = TRUE)) ~ "Pz",
      
      # 4) PROTEROZOICO --------------------------------------------------------
      str_detect(edad_limpia, regex(
        "sideriano|rhyaciano|orosiriano|statheriano|calymmiano|ectasiano|
         steniano|toniano|criogenico|ediacariano|mesoproterozoico|
         neoproterozoico|proterozoico",
        ignore_case = TRUE)) ~ "Ptz",
      
      # 5) SIN DATO ------------------------------------------------------------
      TRUE ~ "NA"
    )
  ) |>
  st_transform(4326) |>
  select(descripcion_geo = Descripcion, era_geo, edad_limpia)
```

## 2. Procesamiento

Aquí ensamblamos la tabla maestra del estudio: partimos de las UCS, añadimos la variable respuesta (log_Qdens), cruzamos con la era geológica y, por último, unimos todas las covariables ambientales. El objeto resultante (modelo_sf y su versión no espacial modelo_df) concentra  toda la información necesaria para explorar autocorrelación y ajustar los modelos de dependencia y heterogeneidad espacial.

```{r procesamiento_datos}

## Era geológica dominante por intersección ---------------------------
ucs_geo_df <- sf::st_join(
  ucs_sf_4326 |> dplyr::select(id_creado),     
  geo_sf_wgs84,
  join = sf::st_intersects,
  left = TRUE
) |>
  sf::st_drop_geometry() |>
  dplyr::distinct(id_creado, .keep_all = TRUE)

## Ensamblar modelo_sf (respuesta + covariables + geología) -----------------
modelo_sf <- ucs_sf_4326 |>
  # respuesta
  dplyr::mutate(
    Q      = dplyr::if_else(Q == 0, 1e-3, Q),   # evita log(0)
    Qdens  = Q / AREA_HA,
    log_Qdens = log10(Qdens)
  ) |>
  # geología
  dplyr::left_join(ucs_geo_df, by = "id_creado") |>
  # covariables
  left_join(covars_dem            |> sf::st_drop_geometry(),
            by = c("id_creado","AREA_HA","UCSuelo")) |>
  left_join(covars_pendiente      |> sf::st_drop_geometry(),
            by = c("id_creado","AREA_HA","UCSuelo")) |>
  left_join(covars_lst_cv_temp    |> sf::st_drop_geometry(),
            by = c("id_creado","AREA_HA","UCSuelo")) |>
  left_join(covars_lst_media      |> sf::st_drop_geometry(),
            by = c("id_creado","AREA_HA","UCSuelo")) |>
  left_join(covars_precip_cv_temp |> sf::st_drop_geometry(),
            by = c("id_creado","AREA_HA","UCSuelo")) |>
  left_join(covars_precip_media   |> sf::st_drop_geometry(),
            by = c("id_creado","AREA_HA","UCSuelo"))

## Vista rápida -----------------------------------------------------------
glimpse(modelo_sf, width = 80)
modelo_df <- sf::st_drop_geometry(modelo_sf)


```

## 3. Diagnóstico de autocorrelación espacial (Moran I y LISA)

En esta sección construiremos la malla de vecinos Queen, obtendremos la matriz de pesos W, calcularemos la autocorrelación **global** (Moran I) y la autocorrelación **local** (LISA). El objetivo es confirmar la presencia de dependencia espacial y localizar *hot-spots* y *cold-spots* de pedodiversidad antes de pasar a los modelos SAR / CAR. etc.

### 3.1 Construcción de la red Queen y de la matriz W

El siguiente bloque:

1.  prepara un `sf` liviano que conserva solo `id_creado`, `log_Qdens` y la geometría;\
2.  simplifica los vértices para acelerar la vecindad;\
3.  desactiva la geometría esférica (`sf_use_s2(FALSE)`) para que `poly2nb()` trabaje en 2-D;\
4.  crea la lista de vecinos Queen y la convierte en matriz de pesos fila-estandarizada.

```{r matriz_vecindad}

## ─────────────────────────────────────────────────────────────
##  Objetivos
##    1) Construir una lista de vecinos tipo *Queen* (toca vértice o arista)
##    2) Crear la matriz de pesos W (fila-estandarizada)
##    3) Detectar casos “problemáticos”:
##         • polígonos sin vecinos  (grado = 0)
##         • polígonos con grado exagerado (ríos, multipolígonos)
##    4) Conservar todo en objetos que usarán los bloques Moran/LISA
## ─────────────────────────────────────────────────────────────────────────────

##  OBJETO LIVIANO (respuesta + geom)  -----------------------------------------
modelo_sf_s <- modelo_sf |>
  # Sólo los campos necesarios
  dplyr::select(id_creado, log_Qdens, geometry) |>
  # Simplificación geométrica para acelerar poly2nb()- elimina vértices espurios
  sf::st_simplify(                
    dTolerance      = 0.0005,    # ≈ 55 m a la latitud media de Colombia
    preserveTopology = TRUE) |>
   # Repara geometrías inválidas (autointersecciones, anillos abiertos,etc.)
  sf::st_make_valid()             


##  GEOMETRÍA PLANA  ----------------------------------------------------------
# spdep::poly2nb() opera en 2-D; con s2 activado generaría advertencias
sf::sf_use_s2(FALSE)             # siempre ANTES de poly2nb()

##  LISTA DE VECINOS (QUEEN)  -------------------------------------------------
nb_queen <- spdep::poly2nb(
  modelo_sf_s,
  queen = TRUE,                  # toca arista o vértice
  snap  = 1e-6,                  # fusiona vértices separados < 1e-6° (< 0.11 m)
  useC  = TRUE)                  # rutina en C = más rápida

##  MATRIZ DE PESOS W ESTANDARIZADA  ------------------------------------------
lw_queen <- spdep::nb2listw(
  nb_queen,
  style       = "W",             # cada fila suma 1  (w_ij = 1/d_i)
  zero.policy = TRUE             # si grado = 0, deja fila 0 · …  0
)

##  DIAGNÓSTICO DEL GRADO  -----------------------------------------------------
grado_vec <- spdep::card(nb_queen)  # número de vecinos por polígono

#  Polígonos sin vecinos (debería ser 0 si el shapefile es consistente)
sin_vecinos <- which(grado_vec == 0)
message("Polígonos sin vecinos: ", length(sin_vecinos))  # ≈ 0 cuando todo ok

#  Polígonos “hiper-vecinos”  → p.ej. ríos / geoms. lineales
p99   <- quantile(grado_vec, 0.99)  # umbral percentil 99
hiper <- which(grado_vec > p99)
message("Polígonos con grado > p99 (", round(p99), "): ", length(hiper))

#───────────────────────────────────────────────────────────────────────────────
##  CONSECUENCIAS PARA MORAN/LISA  
# • W está fila-estandarizada → un grado alto NO distorsiona el peso total,
#   pero sí reduce la varianza del estadístico local Ii de ese polígono.
# • Cuando log_Qdens es NA (p.ej. polígonos-río sin datos) esos polígonos
#   quedarán fuera del set keep_log y aparecerán como NA en mapas LISA.

```

El histograma a continuación muestra la distribución del número de vecinos por polígono. Un patrón razonable es una moda baja (2-6 vecinos) y una cola poco poblada. Barras aisladas muy a la derecha suelen delatar unidades lineales (ríos, carreteras) o multipolígonos mal formados que tocan a cientos de UCS y pueden inflar el peso de unos pocos registros en Moran I.

```{r visualizacion_hist_pesos}

#-- Histogram (trim right tail, English labels) ------------------------------
gg_hist_degree <- ggplot(
  data.frame(degree = grado_vec) |> dplyr::filter(degree <= 30),
  aes(x = degree)
) +
  geom_histogram(
    binwidth = 1,
    fill     = pal_qualitat[1],
    colour   = "white",
    boundary = 0, closed = "left"
  ) +
  labs(
    x = "Number of neighbours (Queen degree)",
    y = "Polygon count",
    title = "Degree distribution up to 30 neighbours"
  ) +
  theme_minimal()

ggsave(
  here::here("Figures", "hist_queen_degree.png"),
  plot   = gg_hist_degree,
  width  = 7, height = 5, dpi = 350           # ← 350 dpi
)

gg_hist_degree
```

Cartografía el mismo recuento para localizar dónde ocurren esos valores extremos. Si los “super-nodos” se alinean con ríos o polígonos artificiosos, conviene filtrarlos, disolverlos o reconstruir la vecindad antes de seguir.

```{r}

## Mapa rápido del grado — para localizar outliers
modelo_sf_s$grado <- grado_vec

p_map_queen_degree <- ggplot(modelo_sf_s |> dplyr::filter(grado <= 200)) +
  geom_sf(aes(fill = grado), colour = NA) +
  scale_fill_gradientn(colours = pal_continuo, name = "Neighbors") +
  labs(title = "Queen degree per polygon") +
  theme_minimal()

#p_map_queen_degree

ggsave(
  here::here("Figures", "mapa_grado_queen.png"),
  plot   = p_map_queen_degree,
  width  = 8, height = 8, dpi = 350
)
```


### 3.2 Analisis de autocorrelación Moran I y LISA

En esta sección cuantificamos dos niveles de dependencia espacial sobre la variable log_Qdens: Moran I global e Indicadores Locales LISA.

Moran I global — resume la covarianza ponderada de todas las UCS. Se contrasta contra una referencia nula obtenida por 9 999 permutaciones aleatorias de los valores (procedimiento “randomisation” de spdep). Con > 40 000 polígonos, casi cualquier I ≠ 0 produce p-valores ≪ 0.01; por eso aquí el énfasis está en la magnitud del estadístico y no en su significancia formal.

*Filtro de polígonos válidos*
Evaluamos exclusivamente las UCS con dato ↑log_Qdens y vecindarios realmente informativos:

Opción A – recomendada (activada por defecto): Al menos un vecino tiene log_Qdens ≠ NA. Evita que spdep rellene con 0 el lag espacial, lo cual inflaría I y crearía la franja horizontal ficticia en el diagrama de dispersión. Al activar la opción A se descartan aquellos polígonos cuyos vecinos no tienen dato válido en log_Qdens. En la definición clásica de Moran I, el término 𝑊 𝑦 Wy (lag espacial) es el promedio ponderado de los valores de los vecinos; si todos esos vecinos son NA, la función de spdep—al operar con zero.policy = TRUE—reemplaza el lag por 0. Esos ceros artificiales inflan la semejanza entre la UCS y su vecindario (porque comparan un dato real con 0, valor que suele quedar lejos de la media global).

Opción B (legacy: Acepta cualquier polígono con ≥ 1 vecino, aun cuando todos ellos sean NA. Se mantiene sólo para reproducir análisis antiguos y sobre-estima I global.

Para cambiar de una opción a la otra basta con comentar / des-comentar la línea indicada. subset.listw() requiere un vector lógico (TRUE / FALSE), de ahí la conversión de índices a keep_log.



```{r moranI_Qdens}

## ─────────────────────────────────────────────────────────────────────────────
##  MORAN I global  (variable log_Qdens)
## ─────────────────────────────────────────────────────────────────────────────

# Vector respuesta (orden idéntico a nb_queen / lw_queen) ---------------------
y_raw <- modelo_sf$log_Qdens

# ── OPCIÓN A  ─ válida si ≥ 1 vecino con dato no-NA  -------------------------
vecinos_con_dato <- sapply(nb_queen, \(nb) any(!is.na(y_raw[nb])))
keep_idx <- which(!is.na(y_raw) & vecinos_con_dato)          

# ── OPCIÓN B  ─ versión heredada   -------------------------------------------
# keep_idx <- which(!is.na(y_raw) & spdep::card(nb_queen) > 0)

# Convierto a vector lógico (requisito de subset.listw) -----------------------
keep_log <- seq_along(nb_queen) %in% keep_idx                # TRUE / FALSE

# Sub-lista de pesos coherente ------------------------------------------------
lw_sub <- spdep::subset.listw(lw_queen, subset = keep_log, zero.policy = TRUE)

# Moran I global --------------------------------------------------------------
moran_raw <- spdep::moran.test(
  y_raw[keep_log],          # valores solo para las UCS “válidas”
  listw       = lw_sub,
  zero.policy = TRUE
)
print(moran_raw)

# Guardamos estadístico y p-valor para anotación posterior --------------------
I_global <- round(moran_raw$estimate[["Moran I statistic"]], 4)
p_global <- signif(moran_raw$p.value, 3)


```

Con la misma sub-matriz de pesos (lw_sub) se calculan los indicadores locales (Ii, p-valor, lag espacial) y se categoriza cada UCS como High-High, Low-Low, High-Low, Low-High o No sig. (p >= 0.05).

Moran I es un promedio ponderado de todas las covarianzas espaciales; tiende a “diluir” focos muy fuertes cuando hay áreas extensas sin patrón. El Ii (LISA) estandariza cada polígono por la varianza local –por eso puede alcanzar valores altos, incluso cuando I ≈ 0.08. Con un número de UCS grande, un I pequeño puede ser altamente significativo (p ≪ 0.01) y justificar la búsqueda de clústeres locales.

```{r LISA}

# ──────────────────────────────────────────────────────────────
# LISA LOCAL ― detecta focos de autocorrelación
# Input  :  y_raw      – vector completo de log_Qdens
#           keep_log   – vector lógico (TRUE = UCS con dato y ≥1 vecino válido)
#           lw_sub     – sub-matriz de pesos (fila-estandarizada) para keep_log
# Output :  modelo_sf_s recibe Ii_raw · p_Ii_raw · lag_raw · cluster_raw
# ──────────────────────────────────────────────────────────────

## 1 ▸ Estadísticos locales de Moran (Ii, p-value, etc.)
##    - Usamos sólo los polígonos “válidos” → y_raw[keep_log]
lisa_raw <- spdep::localmoran(y_raw[keep_log], lw_sub)
# lisa_raw tiene 5 columnas, pero el nombre exacto del p-value
# varía entre versiones de *spdep* (“Pr(z > 0)”, “Pr(z > 0.0)”, …)

## 2 ▸ Copiamos resultados a la tabla espacial -----------------
##    - Creamos columnas “vacías” (NA) para luego rellenar
modelo_sf_s <- modelo_sf_s %>%
  mutate(
    Ii_raw   = NA_real_,   # valor del indicador local
    p_Ii_raw = NA_real_,   # p-value (se rellena abajo)
    lag_raw  = NA_real_    # promedio ponderado de vecinos
  )

##    - Índices lógicos → posiciones numéricas para asignar
modelo_sf_s$Ii_raw [keep_log] <- lisa_raw[, "Ii"]

# --- p-value: busca la columna que empieza por “Pr(” -------------------------

# spdep ≤1.2 usa nombre "Pr(z > 0)"; versiones ≥1.3 cambian a "Pr(z > 0.0)"
p_col <- grep("^Pr\\(", colnames(lisa_raw))        # devuelve índice(s)
if (length(p_col) != 1) p_col <- 5                 # respaldo: 5.ª columna

modelo_sf_s$p_Ii_raw[keep_log] <- lisa_raw[, p_col]

# --- Lag espacial (Wy) -------------------------------------------------------
modelo_sf_s$lag_raw[keep_log]  <- spdep::lag.listw(
  lw_sub, y_raw[keep_log]
)

## 3 ▸ Clasificación en clústeres LISA --------------------------
##    - Umbrales global/lag calculados sobre las mismas filas válidas
global_mean <- mean(y_raw[keep_log],               na.rm = TRUE)
lag_mean    <- mean(modelo_sf_s$lag_raw[keep_log], na.rm = TRUE)

modelo_sf_s <- modelo_sf_s %>%
  mutate(
    # Etiqueta según cuadrante y significancia (p ≤ 0.05)
    cluster_raw = case_when(
      log_Qdens > global_mean & lag_raw > lag_mean & p_Ii_raw <= 0.05 ~ "High-High",
      log_Qdens < global_mean & lag_raw < lag_mean & p_Ii_raw <= 0.05 ~ "Low-Low",
      log_Qdens > global_mean & lag_raw < lag_mean & p_Ii_raw <= 0.05 ~ "High-Low",
      log_Qdens < global_mean & lag_raw > lag_mean & p_Ii_raw <= 0.05 ~ "Low-High",
      TRUE ~ "No sig."   # no significativo o sin vecinos con dato
    )
  )


```

Cerramos la exploración descriptiva con tres paneles: (i) diagrama de dispersión Moran local, (ii) mapa de clusters LISA y (iii) mapa de los valores Ii. Esta visualización resume de forma intuitiva dónde se concentran los núcleos y valles de diversidad antes de modelar explícitamente la dependencia espacial.

Los ejes del scatter se centran en las medias globales (x̄, ẏ)Para gráficas el clásico origen (0, 0) bastaría estandarizar log_Qdens (z-score) y volver a calcular el lag: entonces x̄ = ẏ = 0.

```{r visualizacion_LISA}


## ───────────────────────────────────────────────────────────────────────
##  TRIPANEL LISA
##      (a) Local Moran scatter  · valores estandarizados
##      (b) Mapa de clústeres    · categorías High-High … No sig.
##      (c) Mapa de Ii locales   · magnitud del estadístico
##  *solo para los polígonos válidos (keep_log = TRUE)*
## ───────────────────────────────────────────────────────────────────────

# 1 ▸ Preparamos data-frames ---------------------------------------------------
plot_df <- modelo_sf_s[keep_log, ]                     # mapas
scatter_df <- plot_df |>
  mutate(
    z_logQ = as.numeric(scale(log_Qdens)),             # z‐score de la variable
    z_lag  = as.numeric(scale(lag_raw))                # z‐score de su spatial lag
  ) |>
  filter(!is.na(cluster_raw))                          # descarta NAs de clúster

# 2 ▸ Paletas y niveles para los clústeres ------------------------------------
pal_cont <- paletteer::paletteer_c("grDevices::Zissou 1", 100)
col_lisa <- c("High-High" = pal_cont[90],
              "Low-Low"   = pal_cont[10],
              "High-Low"  = pal_cont[70],
              "Low-High"  = pal_cont[30],
              "No sig."   = "grey90")

niveles <- c("No sig.", "Low-Low", "Low-High", "High-Low", "High-High")
scatter_df <- scatter_df |>
  mutate(
    cluster_raw = factor(cluster_raw, levels = niveles),
    cluster_sig = ifelse(cluster_raw == "No sig.", "No", "Yes") # para alpha
  )

# 3 ▸ Texto con el Moran I global --------------------------------------------
txt_I <- sprintf("Global Moran I = %.4f (p = %.3g)", I_global, p_global)

# 4 ▸ (a) Scatter estandarizado ----------------------------------------------
p_scatter <- ggplot(scatter_df,
                    aes(z_logQ, z_lag,
                        colour = cluster_raw,
                        alpha  = cluster_sig)) +
  geom_point(size = .8) +
  scale_alpha_manual(values = c("No" = 1, "Yes" = .8), guide = "none") +
  geom_smooth(aes(group = 1), method = "lm", se = FALSE,
              colour = "black", linewidth = .4) +
  geom_hline(yintercept = 0, linetype = "dashed", colour = "grey60") +
  geom_vline(xintercept = 0, linetype = "dashed", colour = "grey60") +
  scale_colour_manual(values = col_lisa, name = "LISA cluster", drop = FALSE) +
  annotate("text", x = -Inf, y =  Inf, hjust = -0.04, vjust = 1.1,
           label = txt_I, size = 3.3, fontface = "italic") +
  guides(colour = guide_legend(override.aes = list(size = 3))) +
  labs(
    x = "Standardised log10(Q / area)",
    y = "Spatial lag (W · z)",
    title = "Local Moran scatterplot"
  ) +
  theme_minimal(base_size = 11) +
  theme(legend.position = "right")

# 5 ▸ (b) Mapa de clústeres ---------------------------------------------------
p_clusters <- ggplot(plot_df) +
  geom_sf(aes(fill = cluster_raw), colour = NA) +
  scale_fill_manual(values = col_lisa, name = "LISA cluster",
                    drop = FALSE, na.translate = FALSE) +
  labs(title = "LISA cluster map") +
  theme_minimal(base_size = 11)

# 6 ▸ (c) Mapa de Ii ----------------------------------------------------------
p_ii <- ggplot(plot_df) +
  geom_sf(aes(fill = Ii_raw), colour = NA) +
  scale_fill_viridis_c(name = "Local Ii",
                       option = "magma", direction = -1,
                       na.value = "white") +
  labs(title = "Local Ii values") +
  theme_minimal(base_size = 11)

# 7 ▸ Tripanel y exportación --------------------------------------------------
p_lisa_tripanel <- (p_scatter | p_clusters | p_ii) +
  patchwork::plot_layout(guides = "auto")

ggsave(
  here::here("Figures", "lisa_tripanel_standardised.png"),
  plot   = p_lisa_tripanel,
  width  = 15, height = 5, dpi = 350          # 350 dpi como solicitaste
)

p_lisa_tripanel   # se muestra en el cuaderno



```

### 3.3 Conclusiones del análisis de autocorrelación espacial

El Moran I global (≈ 0.08; p < 0.001) revela dependencia espacial positiva, aunque de magnitud moderada. El valor se atenúa porque la autocorrelación se concentra en focos concretos: extensas zonas Low-Low, caracterizadas por pedodiversidad homogénea, y corredores Low-High / High-Low que señalan transiciones nítidas entre dominios contrastantes. Los núcleos High-High son escasos y localizados, lo que reduce el promedio global.

La aparente discrepancia entre la nube de puntos High-Low del scatter-plot y su escasa superficie en el mapa se explica por la escala: muchos polígonos High-Low son parches pequeñísimos. En el scatter cada uno aporta un punto; en el mapa, al dibujarlos sin borde y a escala nacional, quedan casi invisibles. Inversamente, los Low-High suelen ser franjas anchas en los márgenes de los dominios Low-Low y, por eso, ocupan más área cartográfica pero generan menos puntos.

Esta heterogeneidad espacial justifica añadir un componente espacial en los modelos posteriores.

Si se desea cuantificar la varianza espacial o incorporar jerarquías (p. ej. era geológica), se sugiere hacer un análisis de regresión CAR (INLA) o modelos mixtos con efecto espacial aleatorio.

## 4. Modelo de dependencia y heterogeneidad espacial INLA

En esta sección se ajusta un modelo jerárquico bayesiano para explicar la densidad logarítmica de pedodiversidad (log_Qdens) a partir de gradientes ambientales continuos y, al mismo tiempo, absorber dos fuentes de dependencia residual: la autocorrelación espacial entre unidades cartográficas adyacentes y la heterogeneidad sistemática entre eras geológicas. La estructura fija del modelo incorpora variables topográficas y climáticas previamente estandarizadas (altitud, pendiente, temperatura y precipitación medias, junto con sus índices de variabilidad). La dependencia espacial se modela con el esquema BYM2 de Riebler et al. (2016), que reformula el modelo de Besag–York–Mollié para escalar la varianza total e identificar separadamente un componente estructurado (efecto CAR definido por la vecindad Queen) y otro no estructurado (ruido iid), permitiendo interpretar directamente la magnitud relativa de la estructura espacial mediante un parámetro de mezcla (phi).

La heterogeneidad entre eras geológicas se modela mediante un efecto aleatorio no estructurado iid sobre el intercepto. Se trata como un nivel jerárquico con varianza propia porque: el número de eras es pequeño (5), de modo que un efecto fijo saturaría grados de libertad y complicaría contrastes; asumimos que los desplazamientos de media entre eras son independientes y no siguen un patrón espacial coherente; y si existiera dependencia residual entre eras, esta quedaría absorbida por el campo espacial BYM2.

Con esta especificación, el predictor lineal queda definido como:

η_i = β₀ + Σ β_k X_{ik}   # efectos fijos de las covariables continuas
       + b_{era(i)}       # efecto (**intercepto?**) aleatorio por era  ~ N(0,σ²_era), no estructurado
       + u_i + v_i        # efecto BYM2: u_i CAR(σ²_s) estructurado, v_i iid(σ²_u) heter. local no estructurada
       
       
Efectos fijos (β_k): representan los gradientes ambientales estandarizados que entran de forma directa en la fórmula del modelo (por ejemplo, altitud_z, precipitacion_cv_z, etc.).

Efecto aleatorio iid (b_era(i)): modela la variación entre categorías de era_geo, asumiendo independencia entre niveles sin estructura espacial.

Efecto espacial BYM2 (u_i + v_i): combina un campo estructurado basado en la vecindad (efecto CAR) y un componente no estructurado (ruido iid), ponderados por el parámetro de mezcla phi. Esto permite distinguir entre dependencia espacial real y heterogeneidad local no espacial.

Desde el enfoque bayesiano, el modelo estima la distribución posterior de cada parámetro dado el conjunto de datos observados. Lo que se reporta como resultado no son puntos únicos, sino estadísticas resumen de esas distribuciones: la media posterior (como estimación puntual), los intervalos de credibilidad (como medida de incertidumbre), y métricas de ajuste como la log-verosimilitud marginal o el DIC. En este contexto, INLA (Integrated Nested Laplace Approximation) proporciona una forma eficiente y precisa de aproximar estas distribuciones sin recurrir a métodos computacionalmente costosos como MCMC. El resultado final es una caracterización probabilística completa de cada término del modelo, lo que permite hacer inferencias sólidas, cuantificar la incertidumbre asociada y evaluar de forma explícita la estructura espacial del fenómeno modelado.

Esta construcción persigue tres metas: estimar sin sesgo los coeficientes β de las covariables, cuantificar cuánta varianza residual sigue un patrón espacial (φ) y verificar si la pertenencia a una era modifica el nivel medio (σ²_era). Si la varianza iid por era resulta despreciable, el término puede suprimirse en un modelo reducido; si el φ se aproxima a uno, sabemos que la dependencia espacial es marcada y un modelo no espacial quedaría sub-ajustado.

Nota sobre hiperparámetros en el modelo BYM2
En el modelo jerárquico ajustado mediante INLA, los términos u_i y v_i corresponden a efectos aleatorios con sus respectivas distribuciones condicionadas a hiperparámetros:

u_i (estructurado): se asume que sigue un modelo CAR con varianza σ²_struct, dependiente de la matriz de vecindad.

v_i (no estructurado): sigue una distribución normal independiente N(0, σ²_unstruct).

En el esquema BYM2, ambos efectos se combinan mediante una parametrización reescalada, controlada por el parámetro de mezcla φ, que cumple:

φ ∈ [0,1]: representa la proporción de varianza espacial que se atribuye al componente estructurado (u_i).

Los hiperparámetros reales estimados son:

φ: mezcla estructurada vs. no estructurada

τ: precisión conjunta del efecto espacial (τ = 1 / σ²_total)

La fórmula implícita que INLA usa internamente para el campo BYM2 es:

w_i = √(1 - φ) * v_i + √(φ) * u_i

donde w_i es el efecto espacial combinado que entra al predictor lineal. Así, aunque φ y τ no aparecen explícitamente en la fórmula de η_i, gobiernan la varianza y estructura de w_i.

INLA estima la distribución posterior de estos hiperparámetros, que se pueden visualizar, comparar y modificar mediante penalised-complexity priors.

*Terminología: *

* Probabilidad posterior Pr(β|X) : es lo que nos interesa. Basada en el teorema de bayes donde en vez de eventos se consideran los parámetros y los datos. Es la probabilidad de tener un parámetro dado que tenemos los datos.
* Prior Pr(β): probabilidad de un parámetro sin ningún dato. Es algo que debemos establecer al principio (es com oun hiperparámetro en el modelo?)
* Likelihood Pr(X | β): probabilidad de tener los datos, dado que conocermos un parámetro (prior). Es función de beta, con X (datos) fijos.
* El parámetro 𝜙∈[0,1] representa la fracción de varianza atribuible a la componente estructurada. Un valor cercano a 1 indica una fuerte autocorrelación espacial en los residuos, lo que justificaría el uso de un modelo espacial frente a una formulación no espacial.

### 4.1 Ajuste del modelo jerárquico BYM2 con INLA  {#ajuste-bym2}

El objetivo de este bloque es ajustar un modelo jerárquico bayesiano con estructura espacial BYM2 sobre `log_Qdens`, combinando gradientes ambientales estandarizados como efectos fijos, un intercepto aleatorio por era geológica y un campo espacial que mezcla dependencia estructurada (modelo CAR) y heterogeneidad local (iid). La estructura espacial fue anticipada en el análisis exploratorio previo mediante el índice de Moran global y los clústeres LISA, y aquí se modela de forma explícita sobre una submatriz de vecindad sin islas. Usamos INLA para obtener la distribución posterior de cada parámetro y métricas de ajuste del modelo. Este será el modelo base contra el cual compararemos variantes sin estructura espacial o con priors alternativos.

```{r}


## ── 1 · Sub-vecindad sin islas ─────────────────────────────────────────────
# keep_log → vector lógico que filtra polígonos con datos válidos y ≥1 vecino
nb_sub <- spdep::subset.nb(nb_queen, subset = keep_log)
if (any(spdep::card(nb_sub) == 0)) stop("aún quedan polígonos sin vecinos")

## ── 2 · Matriz de adyacencia binaria (estilo = "B") ────────────────────────
# Se usa estilo "B" para que INLA la interprete como matriz simétrica binaria
A_bin <- spdep::nb2mat(nb_sub, style = "B", zero.policy = TRUE)

## ── 3 · Archivo .graph compatible con INLA ─────────────────────────────────
# Esta es la opción recomendada para estructuras grandes: INLA lee directamente
# el archivo .graph generado desde la lista de vecinos.
queen_graph <- "queen_sub.graph"
spdep::nb2INLA(file = queen_graph, nb = nb_sub)  # guarda el grafo en disco

## ── 4 · Índice poligonal para efectos espaciales ───────────────────────────
# Se crea un índice numérico secuencial dentro del subconjunto válido (1...n)
modelo_sf$id_poly <- NA_integer_
modelo_sf$id_poly[keep_log] <- seq_len(sum(keep_log))

## ── 5 · Fórmula con estructura BYM2 ────────────────────────────────────────
# Incluye efectos fijos (ambiente), intercepto aleatorio por era y
# efecto espacial BYM2 sobre el índice poligonal. El argumento scale.model = TRUE
# asegura que la varianza esté en escala comparable con otros efectos.
formula_bym2 <- log_Qdens ~
  dem_media_z + pendiente_media_z +
  lst_media_z + precip_media_z +
  log_dem_cv_z + log_pendiente_cv_z +
  log_lst_cv_temporal_z + log_precip_cv_temporal_z +
  f(era_geo, model = "iid") +
  f(id_poly, model = "bym2", graph = queen_graph, scale.model = TRUE)

## ── 6 · Ajuste con INLA ────────────────────────────────────────────────────
# Se solicita el cálculo de los fitted values (control.predictor) y métricas de ajuste (DIC, WAIC)
fit_bym2 <- INLA::inla(
  formula = formula_bym2,
  data    = as.data.frame(modelo_sf)[keep_log, ],
  family  = "gaussian",
  control.predictor = list(compute = TRUE),
  control.compute   = list(dic = TRUE, waic = TRUE)
)

summary(fit_bym2)

```

### 4.2a Comparación con modelo sin estructura espacial  {#modelo-sin-espacio}

Para evaluar si la estructura espacial del modelo BYM2 está realmente aportando valor explicativo, ajustamos aquí un modelo alternativo que **prescinde del término espacial**. Es decir, se mantienen los mismos efectos fijos y el intercepto aleatorio por era geológica (`f(era_geo, model = "iid")`), pero se omite el efecto `f(id_poly, model = "bym2")`. Este modelo actúa como línea base para contrastar el desempeño en términos de ajuste (DIC, WAIC, log-verosimilitud marginal). La comparación nos permitirá cuantificar la ganancia obtenida por modelar explícitamente la autocorrelación espacial identificada en el análisis LISA. 

```{r}
## ── Fórmula sin estructura espacial ────────────────────────────────────────
# El modelo mantiene los mismos efectos fijos y el intercepto por era,
# pero omite el efecto BYM2 sobre id_poly. Este será el modelo de referencia.
formula_noesp <- log_Qdens ~
  dem_media_z + pendiente_media_z +
  lst_media_z + precip_media_z +
  log_dem_cv_z + log_pendiente_cv_z +
  log_lst_cv_temporal_z + log_precip_cv_temporal_z +
  f(era_geo, model = "iid")

## ── Ajuste con INLA ────────────────────────────────────────────────────────
# Se mantienen los mismos argumentos para comparabilidad (datos, control.predictor, control.compute)
fit_noesp <- INLA::inla(
  formula = formula_noesp,
  data    = as.data.frame(modelo_sf)[keep_log, ],
  family  = "gaussian",
  control.predictor = list(compute = TRUE),
  control.compute   = list(dic = TRUE, waic = TRUE, config = TRUE)
)

summary(fit_noesp)

```

### 4.2b Modelo con estructura espacial pero sin efecto por era geológica  {#modelo-bym2-sin-era}

Este modelo mantiene la estructura espacial BYM2, pero **omite el intercepto aleatorio por era geológica**. El objetivo es evaluar si la heterogeneidad entre eras aporta información explicativa adicional o si sus efectos son absorbidos por el campo espacial. Esta variante será clave para interpretar el rol del contexto geológico y para comparar visualmente los coeficientes fijos entre modelos con y sin `era_geo`.

```{r}
## ── Fórmula con estructura BYM2 pero sin efecto por era ────────────────────
formula_bym2_noera <- log_Qdens ~
  dem_media_z + pendiente_media_z +
  lst_media_z + precip_media_z +
  log_dem_cv_z + log_pendiente_cv_z +
  log_lst_cv_temporal_z + log_precip_cv_temporal_z +
  f(id_poly, model = "bym2", graph = queen_graph, scale.model = TRUE)

## ── Ajuste con INLA ────────────────────────────────────────────────────────
fit_bym2_noera <- INLA::inla(
  formula = formula_bym2_noera,
  data    = as.data.frame(modelo_sf)[keep_log, ],
  family  = "gaussian",
  control.predictor = list(compute = TRUE),
  control.compute   = list(dic = TRUE, waic = TRUE, config = TRUE)
)

summary(fit_bym2_noera)
```

### 4.3 Comparación formal entre modelos alternativos  {#comparacion-modelos}

Con los tres modelos ajustados —(1) modelo completo BYM2 con efecto por era, (2) modelo BYM2 sin heterogeneidad geológica, y (3) modelo sin estructura espacial— procedemos a comparar sus métricas de ajuste (DIC, WAIC, log-verosimilitud marginal) y la estabilidad de los coeficientes fijos. Esta comparación nos permite cuantificar la ganancia obtenida al incluir la dependencia espacial y aislar el aporte del término `f(era_geo, model = "iid")`. También evaluamos visualmente cómo se comportan los efectos fijos (`β`) entre modelos, lo cual es clave para interpretar la robustez y sensibilidad de los resultados.

```{r label_res_metricas}

## ── Extracción de métricas de ajuste ───────────────────────────────────────
tabla_modelos <- tibble::tibble(
  Modelo = c("BYM2 completo", "BYM2 sin era", "Sin estructura espacial"),
  DIC    = c(fit_bym2$dic$dic,
             fit_bym2_noera$dic$dic,
             fit_noesp$dic$dic),
  WAIC   = c(fit_bym2$waic$waic,
             fit_bym2_noera$waic$waic,
             fit_noesp$waic$waic),
  logML  = c(fit_bym2$mlik[1],
             fit_bym2_noera$mlik[1],
             fit_noesp$mlik[1])
)

tabla_modelos


```


* Comparación entre modelos espaciales (con vs. sin era)
El modelo BYM2 completo tiene menor DIC y WAIC que el modelo BYM2 sin efecto por era. Sin embargo, las diferencias son pequeñas:

ΔDIC = 7, ΔWAIC = 17
ΔlogML = 8 (más negativo en el modelo completo)

Según el umbral común (Spiegelhalter et al., 2002), diferencias de DIC < 10 se consideran moderadas. Esto sugiere que el término f(era_geo, model = "iid") sí mejora ligeramente el ajuste, aunque la mayor parte del patrón geológico parece estar capturada ya por el campo espacial. Conclusión provisional: El contexto geológico aporta señal útil pero marginal, y el campo espacial BYM2 absorbe una parte importante de la heterogeneidad entre eras.

* Comparación con el modelo sin estructura espacial
El modelo sin componente espacial presenta un DIC ~7 500 puntos más alto, lo cual es una diferencia abrumadora. El WAIC y logML muestran también que este modelo tiene el peor ajuste por amplio margen.

Esto confirma cuantitativamente lo ya observado en LISA y Moran I: la autocorrelación espacial es fuerte y debe ser modelada explícitamente. Conclusión clave: Omitir el término espacial sub-ajusta gravemente la estructura de log_Qdens.


```{r label = viz_coefs}
## ── Forest plot comparativo de efectos fijos (único panel) ─────────────────

# Asegurar orden consistente de covariables
betas_comparados$covariable <- factor(
  betas_comparados$covariable,
  levels = rev(unique(betas_comparados$covariable))
)

ggplot(betas_comparados, aes(
  x = mean, 
  y = covariable, 
  xmin = `0.025quant`, 
  xmax = `0.975quant`, 
  color = modelo
)) +
  geom_point(position = position_dodge(width = 0.5), size = 2) +
  geom_errorbar(position = position_dodge(width = 0.5), width = 0.2) +
  labs(
    title = "Comparación de efectos fijos entre modelos (IC 95%)",
    x = "Media posterior",
    y = "Covariable"
  ) +
  theme_minimal(base_size = 13) +
  theme(legend.position = "bottom")


```

Tablas con los valores

```{r}

## ── Tabla comparativa simplificada de efectos fijos ────────────────────────

# Función auxiliar para extraer resumen de betas
extraer_betas <- function(fit, modelo_label) {
  fit$summary.fixed |>
    tibble::rownames_to_column("covariable") |>
    dplyr::mutate(modelo = modelo_label) |>
    dplyr::select(modelo, covariable, mean, `0.025quant`, `0.975quant`)
}

# Combinar betas de los tres modelos
betas_all <- dplyr::bind_rows(
  extraer_betas(fit_bym2, "BYM2 completo"),
  extraer_betas(fit_bym2_noera, "BYM2 sin era"),
  extraer_betas(fit_noesp, "Sin estructura espacial")
)

# Convertir a formato ancho: una fila por covariable
tabla_betas_simple <- betas_all |>
  tidyr::pivot_wider(
    names_from = modelo,
    values_from = c(mean, `0.025quant`, `0.975quant`)
  )

# Mostrar tabla
print(tabla_betas_simple, n = Inf)


```
Este bloque extrae las distribuciones marginales posteriores de los efectos fijos y las grafica en un único panel tipo facets para facilitar la comparación

```{r}
## ── Visualización de densidades posteriores de coeficientes βₖ ─────────────


# Paleta cualitativa definida previamente
# pal_qualitat <- c("#1b9e77", "#d95f02", "#7570b3", ...)  # ejemplo

# Extraer distribuciones marginales de los efectos fijos
marginales_beta <- fit_bym2$marginals.fixed

# Convertir cada marginal a tibble con su nombre
densidades_beta <- purrr::imap_dfr(marginales_beta, ~{
  as.data.frame(.x) |>
    tibble::as_tibble() |>
    dplyr::rename(beta = x, densidad = y) |>
    dplyr::mutate(covariable = .y)
})

# Graficar todas las densidades en facets
ggplot(densidades_beta, aes(x = beta, y = densidad)) +
  geom_line(color = pal_qualitat[1], size = 1) +
  geom_vline(xintercept = 0, color = pal_qualitat[3], linetype = "dashed") +
  facet_wrap(~ covariable, scales = "free", ncol = 3) +
  labs(
    title = "Distribuciones posteriores de los coeficientes βₖ",
    x = "Valor de β",
    y = "Densidad posterior"
  ) +
  theme_minimal(base_size = 13)



```


Los coeficientes del modelo BYM2 completo confirman que la densidad logarítmica de pedodiversidad (log₁₀ Q/Área) responde fuertemente a los gradientes topográficos, de manera más moderada a las condiciones climáticas medias, y apenas marginalmente a la variabilidad interanual del clima. Estas estimaciones pueden leerse como efectos “condicionales” o “ajustados”, en tanto la estructura BYM2 absorbe la dependencia espacial residual y permite aislar mejor el aporte de cada covariable.

El intercepto posterior (–3.08) representa el nivel base de pedodiversidad en polígonos con valores promedio de elevación, pendiente, temperatura y precipitación, así como de su variabilidad interna. Es decir, equivale al valor esperado de log₁₀ Q/Área cuando todas las covariables estandarizadas valen cero.

Entre los gradientes de “intensidad” topográfica, la elevación media muestra el efecto más marcado: el coeficiente β ≈ –0.98 implica que un ascenso de una desviación estándar (≈ 1 045 m) reduce la diversidad en un factor 10⁻⁰⋅⁹⁸ ≈ 0.105, es decir, a solo un 10.5% del valor observado a menor altitud. Esto refleja la menor variabilidad geomorfológica, edáfica y climática de las cimas elevadas frente a pisos inferiores más heterogéneos.

La pendiente media tiene un efecto positivo significativo (β ≈ +0.21). Un aumento de ≈ 7.8° en la inclinación promedio incrementa la pedodiversidad en un factor 10⁰⋅²¹ ≈ 1.62, es decir, un 62% más que en zonas de pendiente media. Esto sugiere que los taludes más inclinados sostienen mosaicos edáficos más diversos, probablemente por la coexistencia de procesos erosivos, coluviales y diferencias microclimáticas a escala fina.

En cuanto al clima, la temperatura superficial media (LST) presenta un efecto negativo intermedio (β ≈ –0.34), consistente con una menor pedodiversidad en zonas bajas y cálidas. La precipitación media mantiene un coeficiente positivo menor (β ≈ +0.05), que si bien es modesto, es creíble, y sugiere que condiciones húmedas pueden sostener procesos edafogenéticos más variados.

Las métricas de heterogeneidad interna muestran patrones contrastantes. El log-CV de elevación (log_dem_cv_z) tiene un coeficiente negativo marcado (β ≈ –1.19), indicando que un relieve interno muy quebrado puede restringir la coexistencia de distintos taxones. Por el contrario, la variabilidad relativa de la pendiente (log_pendiente_cv_z) actúa en sentido opuesto (β ≈ +0.39), lo que indica que la alternancia de laderas suaves y abruptas promueve nichos edáficos complementarios.

Las proxies de variabilidad interanual del clima (log_lst_cv_temporal_z, log_precip_cv_temporal_z) muestran efectos muy tenues. Aunque la variabilidad térmica tiene un β ≈ +0.04, la variabilidad pluviométrica está cerca del umbral de credibilidad, con coeficientes apenas positivos y que en algunos modelos incluyen el cero en el IC 95%. En conjunto, la señal climática parece dominada por su nivel medio y no por su fluctuación anual.

Al comparar estos efectos con los modelos alternativos se confirma que omitir la estructura espacial subestima la magnitud de los coeficientes asociados al relieve, especialmente para la altitud (–0.59 en el modelo no espacial frente a –0.98 en el BYM2) y pendiente. En cambio, algunos coeficientes climáticos tienden a inflarse si se ignora la autocorrelación, lo que refleja un ajuste espurio del patrón espacial mediante efectos fijos. La inclusión del intercepto aleatorio por era (f(era_geo, model = "iid") no modifica sustancialmente los valores de β, pero sí amplía levemente sus intervalos de credibilidad, al redistribuir parte de la incertidumbre entre componentes jerárquicos.


### 4.4 Hiperparámetros del modelo espacial: magnitud e interpretación

Además de los efectos fijos, el modelo BYM2 estima una serie de **hiperparámetros** que gobiernan la varianza residual y la estructura del campo espacial. Estos parámetros no se interpretan directamente como efectos de variables, sino como **propiedades del proceso latente** que afecta a `log_Qdens` una vez descontados los efectos fijos.

Los hiperparámetros más relevantes en este contexto son:

- **Phi (`φ`)**: proporción de la varianza total del campo espacial atribuible a la **componente estructurada** (CAR). Toma valores entre 0 y 1. Valores altos (φ → 1) indican que la variación espacial es **altamente dependiente de la vecindad**, mientras que valores bajos indican que predomina un ruido local no estructurado.

- **Precision (τ)**: es el inverso de la varianza del campo espacial. El modelo estima esta cantidad como `log(prec)` y luego INLA la transforma a `σ² = 1/prec` para facilitar su interpretación.

- **Varianza del efecto aleatorio por era**: si se incluye el término `f(era_geo, model = "iid")`, también se estima su varianza propia, que indica cuánto se desvían las distintas eras respecto del nivel base.

El análisis de los hiperparámetros permite responder preguntas clave como: ¿cuánto del patrón espacial de la pedodiversidad persiste tras ajustar por covariables ambientales? ¿la variación entre eras geológicas es significativa? ¿es la estimación de estos efectos sensible a la estructura del modelo?

En esta sección extraemos los valores de los hiperparámetros estimados por INLA para los tres modelos (BYM2 completo, BYM2 sin era, y modelo no espacial), los visualizamos y comparamos sus magnitudes.


```{r}

## ── Visualización de hiperparámetros del campo espacial ───────────────────

# Función para extraer phi y varianza del campo BYM2
extraer_hiperparam <- function(fit, modelo_label) {
  # Extrae phi y precision (si están disponibles)
  hpars <- fit$summary.hyperpar
  tibble::tibble(
    modelo = modelo_label,
    phi = hpars[grepl("Phi", rownames(hpars)), "mean"],
    prec = hpars[grepl("Precision.*id_poly", rownames(hpars)), "mean"]
  ) |>
    dplyr::mutate(varianza = 1 / prec)
}

# Aplicar a los modelos que tienen estructura espacial
hipers <- dplyr::bind_rows(
  extraer_hiperparam(fit_bym2, "BYM2 completo"),
  extraer_hiperparam(fit_bym2_noera, "BYM2 sin era")
)

# Transformar a formato largo
hipers_largo <- hipers |>
  tidyr::pivot_longer(cols = c(phi, varianza), names_to = "parametro", values_to = "valor")

# Graficar
ggplot(hipers_largo, aes(x = parametro, y = valor, fill = modelo)) +
  geom_col(position = position_dodge(width = 0.6), width = 0.5) +
  geom_text(aes(label = round(valor, 2)), position = position_dodge(width = 0.6), vjust = -0.5, size = 3.5) +
  scale_y_continuous(expand = expansion(mult = c(0, 0.1))) +
  labs(
    title = "Comparación de hiperparámetros del campo espacial",
    x = "Parámetro",
    y = "Valor estimado (posterior media)"
  ) +
  theme_minimal(base_size = 13) +
  theme(legend.position = "bottom")

```

Tabla 

```{r}

## ── Tabla comparativa de hiperparámetros ──────────────────────────────────

# Función para extraer hiperparámetros de cada modelo
extraer_hiperpar_completo <- function(fit, modelo_label) {
  hpars <- fit$summary.hyperpar
  phi <- hpars[grepl("Phi", rownames(hpars)), "mean"]
  prec <- hpars[grepl("Precision.*id_poly", rownames(hpars)), "mean"]
  prec_era <- hpars[grepl("Precision for era_geo", rownames(hpars)), "mean"]

  tibble::tibble(
    modelo = modelo_label,
    phi = ifelse(length(phi) > 0, phi, NA),
    prec = ifelse(length(prec) > 0, prec, NA),
    varianza = ifelse(!is.na(prec), 1 / prec, NA),
    prec_era = ifelse(length(prec_era) > 0, prec_era, NA),
    varianza_era = ifelse(!is.na(prec_era), 1 / prec_era, NA)
  )
}

# Aplicar a los modelos
tabla_hiper <- dplyr::bind_rows(
  extraer_hiperpar_completo(fit_bym2, "BYM2 completo"),
  extraer_hiperpar_completo(fit_bym2_noera, "BYM2 sin era"),
  extraer_hiperpar_completo(fit_noesp, "Sin estructura espacial")
)

# Redondear y mostrar
tabla_hiper <- tabla_hiper |>
  dplyr::mutate(across(where(is.numeric), ~ round(.x, 4)))

tabla_hiper

  
```


El modelo BYM2 completo estima una varianza espacial total de aproximadamente 0.68, derivada de una precisión τ ≈ 1.47 asociada al campo espacial. Esta cantidad representa cuánta variación residual queda por explicar mediante una estructura latente dependiente de la vecindad, una vez descontados los efectos fijos y el intercepto jerárquico por era.

El parámetro φ, que cuantifica la proporción de varianza estructurada (tipo CAR) frente a la no estructurada (iid), alcanza un valor de 0.998, cercano al límite superior del intervalo posible (0, 1). Aunque a primera vista este valor puede parecer extremo, su magnitud es esperable dadas las decisiones de modelado adoptadas, en particular:

La activación del argumento scale.model = TRUE, que reescala la componente CAR para hacerla comparable con otras fuentes de varianza;

El uso explícito de un archivo .graph para definir la topología espacial, lo cual elimina ambigüedades en la escala relativa del campo.

En este contexto, un φ cercano a 1 no implica sobreajuste ni inestabilidad, sino que refleja que la estructura espacial residual está fuertemente dominada por la similitud entre vecinos, más que por ruido local independiente. Es decir, el modelo confirma que los valores de pedodiversidad tienden a agruparse espacialmente y que esta dependencia se explica mejor como una continuidad latente, no como una dispersión aleatoria.

Respecto al efecto aleatorio por era geológica, el modelo estima una varianza específica σ²_era ≈ 0.022, lo que indica una contribución marginal pero no nula de este término. Si bien su magnitud es mucho menor que la varianza espacial (≈ 3% del total), justifica su inclusión como nivel jerárquico, especialmente para aislar posibles desplazamientos sistemáticos no explicados por las covariables ambientales.

En síntesis, los hiperparámetros del modelo corroboran que la autocorrelación espacial es una propiedad dominante de la pedodiversidad, mientras que las diferencias entre eras geológicas representan una fuente secundaria de variación.

### 4.5 Efectos aleatorios – Intercepto por era geológica

El modelo BYM2 especifica un intercepto aleatorio para cada era geológica mediante el término f(era_geo, model = "iid"). Este término asigna a cada categoría un efecto aleatorio independiente y con varianza propia, modelado como una realización de una distribución normal centrada en cero:
b_era(i) ~ N(0, σ²_era). Esto significa que el modelo permite que cada era tenga su propio nivel base de pedodiversidad, una vez descontados los efectos fijos y la estructura espacial. No se trata de pendientes aleatorias, ya que las covariables ambientales (elevación, clima, etc.) no interactúan con la era. 

Tampoco debe confundirse este término con el “ruido” local (iid) del campo espacial. El ruido no estructurado que acompaña al BYM2 se encuentra dentro del efecto f(id_poly, model = "bym2"), que ya combina dos componentes:

Una parte estructurada (dependencia entre vecinos)
Una parte no estructurada (ruido espacial iid)

Por tanto, el efecto f(era_geo, model = "iid") representa una tercera fuente de variación: jerárquica, categórica y no espacial. No modela error, sino heterogeneidad sistemática entre niveles de la variable era_geo.

En esta sección se extraen y visualizan los valores medios estimados de b_era(i), junto con sus intervalos creíbles del 95 %. El objetivo es evaluar si alguna era geológica se desvía sistemáticamente del nivel base, y con qué grado de certeza.

```{r}

## ── Efectos aleatorios por era geológica (limpio) ─────────────────────────

# Tabla con resumen de efectos aleatorios por era
era_tab <- fit_bym2$summary.random$era_geo |>
  dplyr::select(ID, mean, `0.025quant`, `0.975quant`) |>
  dplyr::rename(
    era = ID,
    media = mean,
    IC_inf = `0.025quant`,
    IC_sup = `0.975quant`
  ) |>
  dplyr::filter(era != "NA")  # 🔍 Elimina categoría NA

# Visualización tipo forest plot
ggplot(era_tab, aes(x = media, y = era)) +
  geom_point(size = 2) +
  geom_errorbarh(aes(xmin = IC_inf, xmax = IC_sup), height = 0.2) +
  geom_vline(xintercept = 0, linetype = "dashed", color = "gray50") +
  labs(
    title = "Efectos aleatorios por era geológica",
    x = "Desviación respecto al nivel base (media ± IC 95%)",
    y = "Era geológica"
  ) +
  theme_minimal(base_size = 13)


```

Los interceptos aleatorios estimados para cada era geológica son prácticamente nulos y todos sus intervalos creíbles al 95 % abarcan el cero.

En otras palabras, ninguna era muestra un desplazamiento sistemático de la pedodiversidad, una vez controlada la combinación de covariables topográficas, climáticas y de variabilidad. La dispersión restante entre polígonos ya se explica por la componente espacial CAR y por el ruido iid; el nivel “era” añade información despreciable. Esto respalda la conclusión extraída del hiper-parámetro de precisión: el término aleatorio por era puede omitirse en modelos simplificados sin sacrificar ajuste ni interpretación.

### 4.6 Campo espacial estructurado (uᵢ)

El modelo BYM2 estima un campo espacial uᵢ que representa la dependencia estructurada entre unidades vecinas, es decir, la tendencia de valores similares de pedodiversidad a agruparse geográficamente más allá de lo explicado por el ambiente. Este efecto se deriva del término f(id_poly, model = "bym2"), que combina dos componentes:

uᵢ: efecto estructurado (modelo CAR), que suaviza entre vecinos;
vᵢ: efecto no estructurado, ruido espacial local (tipo iid).

INLA no entrega valores únicos de estos efectos, sino distribuciones completas a posteriori. Para cada parámetro del modelo —ya sea fijo (βₖ), aleatorio (bᵢ) o espacial (uᵢ)— se estima su distribución condicional a los datos observados, denotada como Pr(θ | datos).

Lo que se mapea aquí es la media de esa distribución posterior, es decir: media posterior de uᵢ = valor esperado de Pr(uᵢ | datos)

También puede mapearse su desviación estándar posterior, que refleja la incertidumbre del modelo en esa ubicación. Estas son las únicas cantidades que se pueden mapear, ya que uᵢ y vᵢ son parámetros definidos espacialmente (uno por polígono), a diferencia de βₖ, que son globales y se visualizan con forest plots o densidades.

```{r}

##Campo espacial estructurado (BYM2: uᵢ) 

# Extraer efecto espacial estructurado (id_poly = uᵢ)
ran_spat <- fit_bym2$summary.random$id_poly

# Asignar media posterior y desviación estándar a los polígonos válidos
modelo_sf$u_mean <- NA_real_
modelo_sf$u_sd   <- NA_real_
modelo_sf$u_mean[keep_log] <- ran_spat$mean
modelo_sf$u_sd  [keep_log] <- ran_spat$sd

# Mapa de media posterior uᵢ
p_u_mean <- ggplot(modelo_sf) +
  geom_sf(aes(fill = u_mean), color = NA) +
  scale_fill_gradientn(colours = pal_continuo) +
  labs(title = "Campo espacial estructurado uᵢ – media posterior", fill = "mean(u)") +
  theme_minimal()

# Mapa de incertidumbre (sd posterior)
p_u_sd <- ggplot(modelo_sf) +
  geom_sf(aes(fill = u_sd), color = NA) +
  scale_fill_viridis_c(option = "magma", direction = -1) +
  labs(title = "Incertidumbre del campo uᵢ – desviación estándar", fill = "sd(u)") +
  theme_minimal()

# Mostrar ambos mapas
p_u_mean
p_u_sd


```

### 4.7 Ruido espacial no estructurado (vᵢ)
El modelo BYM2 combina en un solo término (f(id_poly, model = "bym2")) dos componentes espaciales: el efecto estructurado uᵢ, que captura la dependencia entre vecinos, y el ruido no estructurado vᵢ, que recoge variabilidad local sin patrón espacial definido (tipo iid). Aunque INLA no reporta vᵢ por separado cuando se usa la parametrización estándar, aquí hemos ajustado una variante del modelo que descompone ambos campos explícitamente:

+ f(id_poly_u, model = "besag", graph = g)
+ f(id_poly_v, model = "iid")

Esto permite mapear la contribución espacial no estructurada, es decir, dónde el modelo requiere ajustes locales que no dependen de los valores en los polígonos vecinos. En general, valores altos de vᵢ podrían reflejar:

Zonas con efectos ambientales atípicos no representados en las covariables;

Polígonos con comportamientos extremos o muy específicos;

Posibles artefactos cartográficos o errores de clasificación.

En esta sección se presentan dos mapas:

La media posterior de vᵢ, que indica si hay un sesgo sistemático local;

La desviación estándar posterior de vᵢ, que señala la incertidumbre del modelo respecto a ese ruido.


```{r}

## ── 4.7 Ruido espacial no estructurado (vᵢ) ────────────────────────────────

# Extraer la parte no estructurada (vᵢ)
ran_v <- fit_bym2_separado$summary.random$id_poly_v  # ← usa el modelo con campos separados

# Agregar media y sd de vᵢ al objeto sf
modelo_sf$v_mean <- NA_real_
modelo_sf$v_sd   <- NA_real_
modelo_sf$v_mean[keep_log] <- ran_v$mean
modelo_sf$v_sd  [keep_log] <- ran_v$sd

# Paletas
pal_continuo <- paletteer::paletteer_c("grDevices::Zissou 1", 100)

# Mapa de media posterior vᵢ
p_v_mean <- ggplot(modelo_sf) +
  geom_sf(aes(fill = v_mean), color = NA) +
  scale_fill_gradientn(colours = pal_continuo) +
  labs(title = "Ruido espacial no estructurado vᵢ – media posterior", fill = "mean(v)") +
  theme_minimal()

# Mapa de incertidumbre (sd posterior vᵢ)
p_v_sd <- ggplot(modelo_sf) +
  geom_sf(aes(fill = v_sd), color = NA) +
  scale_fill_viridis_c(option = "magma", direction = -1) +
  labs(title = "Incertidumbre de vᵢ – desviación estándar posterior", fill = "sd(v)") +
  theme_minimal()

# Mostrar mapas
p_v_mean
p_v_sd


```




Los valores positivos del término espacial ui —los tonos púrpura – negro de la figura— son mucho más extensos y visibles que los clústeres High-High del mapa LISA. Esto no es una contradicción: LISA solo etiqueta como High-High a los polígonos donde tanto el valor propio como el promedio de los vecinos son altos y, en nuestro caso, esos núcleos son minúsculos y muy dispersos, de modo que casi pasan desapercibidos.

El efecto ui del modelo BYM2, en cambio, resume la parte de la variación que queda sin explicar tras ajustar todas las covariables y la proyecta sobre cada polígono combinando dependencia (CAR) + heterogeneidad local. Al no exigir que los vecinos compartan exactamente la misma magnitud —basta con que la estructura espacial coherente mejore el ajuste global— el campo resultante puede delinear zonas continuas con residuos positivos allí donde LISA solo detectaba puntos aislados.

En la práctica: Tonos púrpura–negro (ui \> 0) indican polígonos cuyas densidades de pedodiversidad siguen siendo mayores de lo previsto incluso después de controlar altura, pendiente, clima y variabilidad; se concentran en los flancos andinos y áreas de fuerte compartimentación, por lo que aparecen como manchas bien visibles aunque LISA no los catalogara como High-High.

Tonos amarillos (ui \< 0) coinciden, como ya se observó, con los grandes clústeres Low-Low de LISA en valles interandinos y llanuras: allí la diversidad es sistemáticamente menor que la esperada.Así, el mapa de ui completa la lectura exploratoria del LISA: confirma las depresiones de baja diversidad y revela, con mayor continuidad espacial, los focos donde la pedodiversidad supera las predicciones ambientales aunque esos focos no formen clústeres High-High según la definición estricta de LISA.

\*FAlta: hasta ahora no hemos contrastado numéricamente el campo ui ni los clústeres LISA con una capa que delinee valles interandinos, llanuras o flancos de cordillera. La frase que señalas no procede de un cálculo mostrado en el cuaderno, sino de una inf erencia visual al superponer mentalmente el mapa sobre la geografía de Colombia (cordilleras al centro-occidente, valles del Cauca y Magdalena en sus depresiones, Llanos al oriente).POdría sobreponerse a hillshade.

Para que esa afirmación sea válida en el manuscrito necesitamos comprobarla de forma reproducible. Hay dos formas rápidas de hacerlo:

1.  Cruce espacial con una capa fisiográfica Descargar un shapefile vectorial con las principales unidades fisiográficas (cordilleras, valles interandinos, llanuras, piedemontes).

Hacer un st_join() con modelo_sf y calcular, para cada unidad, la media de ui y la proporción de polígonos en cada categoría LISA.

### 4.6 Predicción y residuos

mostrar dónde el modelo BYM2 todavía sobre- o sub-estima la pedodiversidad. Se parte de la media posterior μi y se calcula un residuo estilo Pearson

```{r}

## ─────────────────────────────────────────────────────────────
##  Mapa de residuos posteriores  (observado – media posterior)
## ─────────────────────────────────────────────────────────────

# 1 ▸ extrae media y sd de la lista de predicciones de INLA
pred_df <- fit_bym2$summary.fitted[ , c("mean","sd")]

modelo_sf$mu_post <- modelo_sf$mu_sd <- NA_real_
modelo_sf$mu_post[keep_log] <- pred_df$mean   # media posterior
modelo_sf$mu_sd  [keep_log] <- pred_df$sd     # desv. típ. posterior

# 2 ▸ residuo posterior (escala original ‒log10-)
modelo_sf$resid <- modelo_sf$log_Qdens - modelo_sf$mu_post

# 3 ▸ paleta Zissou 1 (continua) adaptada como diverging
pal_cont <- paletteer::paletteer_c("grDevices::Zissou 1", 100)
pal_div  <- c(rev(pal_cont[10:1]), pal_cont[11:90])   # ~amarillo-blanco-púrpura

# 4 ▸ mapa
p_resid <- ggplot(modelo_sf) +
  geom_sf(aes(fill = resid), colour = NA) +
  scale_fill_gradientn(
    colours = pal_div,
    limits  = c(-4, 4),          # recorta colas extremas a ±4 u log
    oob     = scales::squish,    # valores fuera → extremo de la paleta
    name    = "resid"
  ) +
  labs(title = "Residuos posteriores (observado – media posterior)") +
  theme_minimal()

p_resid            # se renderiza en el cuaderno


```

amarillo → naranjas ( \> 0 ) indican sub-predicción: la pedodiversidad observada es mayor que la estimada por el modelo;

verde-azules ( \< 0 ) señalan sobre-predicción: la pedodiversidad observada es menor que la estimada;

corresponden a ajuste satisfactorio.

La dispersión de colores y la ausencia de bandas extensas de un mismo signo muestran que no persisten patrones espaciales sistemáticos. Un test de Moran sobre los residuos (FALTA), respalda??? que la autocorrelación residual es insignificante y que el término espacial BYM2 cumplió su función de absorber la dependencia.

Esos parches azulados del extremo sur ― donde el modelo sobre-predice la pedodiversidad ― encajan bastante bien con varias limitaciones prácticas de la cartografía nacional de suelos en la Amazonia y el piedemonte andino-amazónico:

Cobertura de muestreo muy desigual Los inventarios históricos (IGAC, IGAC-FAO, proyectos departamentales) apenas pasaban por los grandes ríos navegables y las pistas de colonización. En muchos de esos polígonos sólo existe el mapeo fotointerpretado de los años 1970-1980, con muy pocos perfiles descritos in situ. Consecuencia: la cuenta de taxones (Q) está infra-estimada; el modelo, al asumir que los datos reflejan la realidad, la “corrige” al alza → residuos negativos intensos (azules).

Complejidad edáfica sub-muestreada El relieve de colinas disectadas, terrazas y abanicos aluviales jóvenes genera suelos muy contrastantes a escalas \< 1 km (Fluvisoles, Acrisoles, Plinthosoles, Histosoles localizados). Esa heterogeneidad real no aparece si el polígono se levantó con un único taxón “dominante”. Resultado: predicción basada en topografía/clima (que “espera” un mosaico diverso) \> diversidad observada → residuo negativo.

Acceso físico y situación de orden público Comunidades sin carreteras estables y, durante años, presencia de actores armados dificultaron el trabajo de campo sistemático. Las zonas que mencionas coincidieron con poca o nula actualización catastral/agrónoma. Efecto: sesgo de observación más que un fallo real del modelo ambiental.

Qué hacer con esa señal Variable de esfuerzo de muestreo Incorporar un offset (o covariable) que contabilice número de perfiles/ha o distancia media a vías fluviales y carreteras podría reducir el sesgo.

Validación cruzada espacial estratificada Separar esas áreas “poco accesibles” como fold independiente mostraría si el sobre-ajuste es grave o se debe sobre todo a carencia de datos.

Trabajo de campo dirigido Si tu objetivo final es un mapa operativo, priorizar muestreos en esos polígonos azulados mejorará tanto la base de datos como la capacidad predictiva.

En síntesis, los azules intensos no significan que el modelo “se equivoque” por mala especificación, sino que extrapola hacia regiones sub-levadas. El diagnóstico es útil: señala exactamente dónde la estrategia de muestreo histórica dejó lagunas que conviene subsanar.

## 5. Lo que falta

Definiendo ya los productos básicos de cada capa—estadísticos globales, betas, hiper-parámetros, efectos aleatorios y residuos—quedan varias comprobaciones y extensiones que conviene completar para que el apartado de resultados y discusión sea sólido y coherente con los objetivos del artículo.

En el bloque (1) ajuste global sólo hemos reportado DIC, WAIC y tiempos de cómputo. Falta contrastar esos indicadores con un modelo de referencia sin término espacial (BYM2 reducido a φ = 0) o, al menos, con el SAR-error frequentista. Esa comparación cuantifica la ganancia real de incorporar la estructura CAR. También queda por revisar los “mezcla-beta” internos de INLA (el parámetro κ que controla la precisión de la aproximación de Laplace) para descartar problemas de convergencia; basta con fit_bym2$internal.summary$max.gradient y inla.emarginal sobre el log-marginal likelihood.

En la capa (2) efectos fijos ya tienes los intervalos creíbles y su interpretación, pero sigue pendiente evaluar la colinealidad residual entre covariables (p. ej. con las VIF sobre la matriz X estandarizada) y, sobre todo, representar la contribución relativa de cada bloque de variables (intensidad, variedad y variabilidad) al R² marginal de la respuesta. Eso se obtiene con la descomposición de varianza “variance partitioning” de INLA (inla.qmarginal) o con la versión de partR2 adaptada a LGMs.

Para (3) hiper-parámetros BYM2 ya discutimos magnitud y significado, pero falta la prueba de sensibilidad a los priors. INLA permite re-ajustar el modelo con penalised-complexity priors algo más informativos para la mezcla φ y para la precisión espacial; comparar las nuevas posteriors con las actuales mostrará si las conclusiones dependen del prior inercial que viene por defecto. Además, conviene mapear la ratio σ²_s / σ²_total para ilustrar visualmente qué fracción de varianza absorbe el campo estructurado.

En (4) efectos aleatorios ya tienes la tabla de interceptos por era y el mapa de uᵢ. Faltan dos pasos. Primero, la banda de incertidumbre: un segundo mapa con la desviación típica posterior (u_sd) y un breve comentario sobre dónde el modelo “sabe menos”. Segundo, enlazar cuantitativamente ese campo con la LISA original. El contraste formal es un test de correlación espacial entre uᵢ y los Ii locales—moran.mc(u_mean, lw_sub)—que permitirá afirmar con números, no sólo con inspección ocular, que el BYM2 efectivamente absorbe la mayor parte de los focos Low-Low.

Por último, en (5) predicción y residuos ya generaste el mapa de residuos. Falta el diagnóstico estadístico: histograma o QQ-plot de los residuos normalizados frente a la distribución normal, un correlograma de Moran sobre esos residuos (mismo script que usaste para el correlograma LISA) y, opcionalmente, la curva PIT (Probability Integral Transform) que INLA calcula con control.compute = list(cpo = TRUE). Si el correlograma no muestra p-valores \< 0.05 y el QQ-plot no presenta colas gruesas, podrás afirmar que el modelo deja la estructura espacial prácticamente eliminada y que la suposición gaussiana es aceptable.

Con esas verificaciones adicionales—comparación con modelos nulos, partición de varianza por bloques, sensibilidad a priors, incertidumbre del campo uᵢ y diagnóstico exhaustivo de residuos—la sección de resultados cubrirá todos los puntos críticos del modelo BYM2 y cerrará el círculo que iniciaste con el análisis global y local de autocorrelación.
