---
title: "Análisis de patrones de puntos de pedodiversidad"
author: "Carlos Manuel Guío Blanco"
date: Sys.Date
output: html_notebook

---

En este cuaderno se presenta un análisis de patrones de puntos de pedodiversidad. Se parte de los resultados del análisis exploratorio (analisis_eda_rao_colombia.Rmd), donde se identificó que que los datos de Q requieren una transformación para su uso óptimo.

## 1. Configuración

A continuación se cargan las librería necesarias

```{r config, include = FALSE}

# Para renderizar el documento
knitr::opts_chunk$set(echo = TRUE)

# Para cargar librerias se verifica pacman
if ("pacman" %in% installed.packages() == FALSE) install.packages("pacman")

# Se cargan las librerias
pacman::p_load(char = c(
  "here", #manejo de rutas
  "sf", #manipulación de dats espaciales
  "skimr", #estadisticas
  "e1071", #estadisticas
  "dplyr", #procesamiento de data frames
  "ggplot2",  #graficación
  "patchwork", #mosaicos gráficos
  "wesanderson", #paleta de colores
  "qs" #escribir y leer rápidamente objetos R
  )
)

#Paleta de colores
pal <- wes_palette("Zissou1", 100, type = "continuous")

# Ajusta tamaño de letra para todo e lscript
theme(base_size = 14)

```

## 2. Carga de datos

Los datos producto del procesamiento, se han subido a un repositorio de Zenodo. 

```{r carga}

#Carga local sin internet
ruta_ucs_rao <- here::here("Data", "OUTPUT_rao_andina_sf.qs")
ucs_rao_sf <- qs::qread(ruta_ucs_rao) #lectura local

# Corre script externo
#source(here::here("Scripts", "carga_ucs_procesadas_qs.R"), encoding = "UTF-8")

head(ucs_rao_sf)

```

## 3. Pre-procesamiento

Se prepara la variable para el análisis. Para esto, se calcula Q/A, que en adelante se denomina Qdens, pues representa la densidad de Q por área de cada polígono de UCS. Esta cantidad se  transforman con el log10, pues da la mejor distribución (continua, unimodal, casi centrada).

```{r}

ucs_rao_sf <- ucs_rao_sf |>
  #Se descartan NAs debido a polígonos que no son suelos
  tidyr::drop_na(Q) |>
  
  mutate(
    # se deja un mínimo diferente de cero para trabajar con logaritmos
    Q = case_when(Q == 0 ~ 1e-6, TRUE ~ Q),
    #Se calcula la densidad de Q
    Qdens = Q / AREA_HA,
    log_Qdens = log(Qdens),  # suma pequeño valor para evitar log(0)
    log_Qdens01 = (log_Qdens - min(log_Qdens, na.rm = TRUE)) /
                   (max(log_Qdens, na.rm = TRUE) - min(log_Qdens, na.rm = TRUE))
  )

```

Se verifican las propiedades de los datos

```{r}

# Se transforma a df para usar en skimr
ucs_rao_df <- sf::st_drop_geometry(ucs_rao_sf)

# Variables de interés
vars <- c("Q", "AREA_HA", "Qdens", "log_Qdens")

# Estadística descriptiva rápida
skimr::skim(ucs_rao_df[, vars])

# Tabla resumen con CV, sesgo y curtosis
stats_summary <- vars |>
  setNames(vars) |>
  lapply(function(var) {
    x <- ucs_rao_df[[var]]
    x <- x[!is.na(x)]
    data.frame(
      variable = var,
      cv        = sd(x) / mean(x),
      skewness  = skewness(x, type = 2),     # tipo 2: Fisher (media = 0 para normal)
      kurtosis  = kurtosis(x, type = 2) - 3  # restar 3 para curtosis "exceso"
    )
  }) |>
  bind_rows()

print(stats_summary)

```
Se genera un nuevo set de datos, utilizando el umbral máximo

```{r}

#Se definen dos umbrales
umbral95 <- quantile(ucs_rao_sf$log_Qdens, 0.95, na.rm = TRUE) # percentil 95
umbral05 <- quantile(ucs_rao_sf$log_Qdens, 0.05, na.rm = TRUE) # percentil 5


ucs_rao_sf <- ucs_rao_sf |>
  mutate(Qdens_hot95 = as.integer(log_Qdens >= umbral95),
         Qdens_cold5 = as.integer(log_Qdens >= umbral05)) # returna 1 = TRUE, 0 = FALSE

```

Se extraen los centroides

```{r}

```


Se visualizan estos mapas

```{r}

#Mapa de Q/A en escala log1'
p_mapa_logQdens <- ggplot(ucs_rao_sf) +
  geom_sf(aes(fill = Qdens), color = NA) +
  scale_fill_gradientn(
    colours = pal,
    na.value = "white",
    trans = "log10",
    breaks = scales::trans_breaks("log10", function(x) 10^x)
  ) +
  labs(title = "Mapa en escala log(Q/A)", fill = "Q/A") +
  theme_minimal()

p_mapas_Qdens_puntos <- p_mapa_Qdens_hot + p_mapa_Qdens_cold  + plot_layout(ncol = 2, widths = c(1, 1))

p_mapas_Qdens_puntos

#guarda el último gráfico generado
ggsave(here("Figures","mapas_Qdens_puntos.png"), width = 8, height = 9, dpi = 350)

```


## 4. Resumenes estadísticos de puntos



