---
title: "Untitled"
output: github_document
---

```{r setup, include=FALSE}
knitr::opts_chunk$set(echo = TRUE)
```

Este cuaderno de código permite la carga y procesamiento de datos del los mapas de suelos de Colombia a escala 1:100.000 del IGAC. El producto final del script es un conjunto de datos con las variables necesarias para hacer cálculos de pedodiversidad.

## Configuración

A continuación se cargan las librería necesarias

```{r confi, include = FALSE}
# Para renderizar el documento
knitr::opts_chunk$set(echo = TRUE)

# Para cargar librerias se verifica pacman
if ("pacman" %in% installed.packages() == FALSE) install.packages("pacman")

# Se cargan las librerias
pacman::p_load(char = c("httr", "jsonlite", "sf", "dplyr", "here", "tidyr", "stringr", "purrr", "SoilTaxonomy", "wesanderson"))
```

## Including Plots

You can also embed plots, for example:

```{r pressure, echo=FALSE}
plot(pressure)
```

Note that the `echo = FALSE` parameter was added to the code chunk to prevent printing of the R code that generated the plot.
